---
title: "ESPACIAL"
author: "María Paula Camargo Rincón; Laura Katherine Castiblanco Martínez;"
date: "2026-02-08"
output: pdf_document
---
# Librerías
```{r, show = False}
#--------------------------------- Librerías ----------------------------------#
library(readr) #leer csv
library(dplyr) #manejo de datos
library(ggplot2) #gráficas
```

# Data

La base de datos cuenta con el nombre de los condados y distintos identificadores como el código FIPS del condado, con variables geográficas como el área y perímetro, y con variables sobre la salud, como el número total de casos (L) o la población en riesgo (POP), desagregadas por género (Masculino, Femenino), raza (Blanco, Negro) y año (1968, 1978 y 1988). Teniendo en cuenta la descripción anterior la varible "LMW68" sería el número de casos de cáncer de pulmón de hombres blancos en el año 1968 y la variable "POPFB88", sería la población en riesgo de mujeres negras del año 1988. Además de esto se cuenta con vairables como "LM68" o "POPF88" lo que sería el total por género, sin embargo esto más adelante será retirado debido a su alta correlación y redundancia de información. 
```{r}
#------------------------------------ Data ------------------------------------#
ohlung <- read_csv("ohiolung/ohlung.csv")
head(ohlung,10)
```

## Limpieza dela base de datos
```{r}
ohlung %>% select(-c("LM68","LF68","LM78","LF78","LM88","LF88",
                     "POPM68","POPF68","POPM78","POPF78","POPM88","POPF88"))
tabla1 <- ohlung %>% select(COUNTYID,NAME,AREA,PERIMETER,Casos=LFW88,
                            Poblacion=POPFW88)
tabla2 <- ohlung %>% select(COUNTYID,NAME,AREA,PERIMETER,Casos=LFB88,
                            Poblacion=POPFB88)
mujeres88 <- bind_rows(tabla1,tabla2)
mujeres88 <- mujeres88 %>% mutate(Raza=c(rep("W",88),rep("B",88)))
mujeres88$Raza <- as.factor(mujeres88$Raza)
str(mujeres88)
```

```{r}
boxplot(Casos ~ Raza, data=mujeres88)
```
Los casos son menos dispersos en los negros que en los blancos.
```{r}
plot(mujeres88$Casos)
```

```{r}
casos_condado <- mujeres88 %>%
  group_by(NAME) %>%
  summarise(casos = sum(Casos, na.rm = TRUE)) %>% arrange(desc(casos))

ggplot(head(casos_condado,15), aes(x = reorder(NAME, casos), y = casos)) +
  geom_col(fill = "steelblue") +
  coord_flip() +
  labs(
    title = "Casos de cáncer en mujeres (1988)",
    x = "Condado",
    y = "Número de casos"
  ) +
  theme_minimal()

```

```{r}

```

```{r}

```

```{r}

```

```{r}

```

```{r}

```

```{r}

```