---
title: |
  Mortalidad por cáncer de pulmón en Ohio (décadas de 1960 a 1980)
  

author: |
  **Maria Paula Camargo Rincon**^[mcamargori@unal.edu.co]
  **Laura Katherine Martínez Castiblanco**^[laumartinezca@unal.edu.co]
  
institute: |
  Departamento de Estadística  
  Facultad de Ciencias  
  Universidad Nacional de Colombia  
  Bogotá, Colombia
  
output:
  html_document:
    toc: true
    toc_depth: 3
    number_sections: true
    theme: bootstrap
    highlight: tango
    code_folding: hide
  pdf_document:
    toc: true
    toc_depth: 3
    number_sections: true
    latex_engine: xelatex
    keep_tex: true
fontsize: 12pt
geometry: margin=2.5cm
#   pdf_document:
#     toc: true
#     toc_depth: 3
#     number_sections: true
#     latex_engine: xelatex
# fontsize: 12pt
# geometry: margin=2.5cm
# bibliography: BiblioConsultoria1.bib
---
```{r directorio y librerias, message=FALSE, warning=FALSE, include=FALSE}
#rm(list = ls())
library(dplyr) # para manejo de datos
library(sf) # para leer la base de datos
library(ggplot2) # para gráficos
library(tidyr) # para poner en formato largo la tabla
library(knitr) # para mostrar las tablas
library(ppcor) #correlación parcial
library(MASS) # binomial negativa
library(dglm) # modelos doblemente generalizados
library(lme4) # para hacer poisson con efecto aleatorio
library(glmmTMB) # para hacer binomial negativa con efecto aleatorio
library(pscl) # para modelo 0 inflado
library(psych) # para pairs.panels(), parte descriptiva 
library(performance) # verificar supuestos de modelos
library(glmtoolbox) # envelope
library(lmtest) #Para prueba breusch pagan y durbin watson
library(DHARMa) # para prueba de autocorrelación en residuales con glmer
library(tseries) # para pruebas de rachas
library(spdep) # para función poly2nb en vecindad criterio queen
library(tmap) #para graficar mapa
library(kableExtra)
library(gridExtra)
library(tidyverse)
library(grid) # para mapa lisa
library(corrplot)
library(RColorBrewer)
library(spatialreg) # para rezagar variables
library(DiagrammeR) # para diagrama de flujo
library(glmnet) #regresión ridge y lasso
library(stringr)
```

# Introducción 

En la época ya existía evidencia científica respecto al efecto que tenía fumar en el cancer de pulmón, Sin embargo, entre 1978 y 1987, el médico general australiano William Whitby publicó dos libros en los que cuestionaba dicha relación, generando incertidumbre en parte de la población.

El ambiente del cual se rodean las personas significaba bastante pues la exposición del humo de un fumador aumenta el riesgo de cancer de pulmón entre el 10%-30%.

## Pregunta problema

¿En qué medida la tasa de incidencia de cáncer de pulmón en mujeres blancas en 1988 está asociada con las tasas de otros grupos poblacionales, la morfología de la región y los cambios temporales en décadas previas, controlando por población total y casos totales?

## Objetivos:

*General:* Analizar la tasa de incidencia de cáncer de pulmón en las mujeres blancas en 1988 a partir de tasas de otros grupos poblacionales, morfología de la región y los cambios temporales en décadas previas.

*Específicos:* 

* Identificar la relación entre las tasas de incidencia de distintos grupos poblacionales de décadas pasadas y la tasa de incidencia de cáncer de pulmón en mujeres blancas en 1988.

* Evaluar la influencia de las características morfológicas regionales en la tasa de incidencia de las mujeres blancas en 1988.

* Analizar los cambios temporales que hubo en la tasa de incidencia de las mujeres blancas en los distintos años.

## Descripción de las variables

Este conjunto de datos se deriva de un estudio de mortalidad por cáncer de pulmón en Ohio realizado entre 1968 y 1978 a nivel de condado. La base de datos `ohiolung` contiene información para los 88 condados del estado de Ohio, (EE. UU.). La base de datos proviene del GeoDa (Center for Geospatial Analysis and Computation) y presenta 42 variables. En las estas se presentan datos referentes a la mortalidad por cáncer de pulmón estratificada por género (masculino/femenino) y raza (blanca/negra), junto variables geográficas básicas.

La siguiente tabla resume las variables principales de la base de datos:

```{r tabla1, echo=FALSE, message=FALSE, warning=FALSE}
variables <- data.frame(
  Variable = c("CountyID", "NAME", "FIPSNO", "AREA", "PERIMETER", "RECORD_ID", "COUNTYID",
               "LGRyy", "POPGRyy", "LGyy", "POPGyy"),
  Descripcion = c("ID secuencial del condado (orden alfabético)",
                  "Nombre del condado",
                  "Código FIPS del condado (numérico)",
                  "Área del polígono (condado)",
                  "Perímetro del polígono (condado)",
                  "ID único del registro",
                  "ID del condado",
                  "Casos de cáncer de pulmón para género G (M/F) y raza R (W/B) en año yy (1968, 1978, 1988)",
                  "Población en riesgo para género G y raza R en año yy",
                  "Total de casos de cáncer de pulmón por género G en año yy",
                  "Población total en riesgo por género G en año yy")
)

knitr::kable(variables, caption = "Definición de variables principales en la base de datos ohlung.shp")%>%
  kable_styling(
    font_size = 10,  # Tamaño de fuente reducido
    latex_options = c("striped", "scale_down"),  # Escalado automático
    full_width = FALSE,  # Ancho ajustado al contenido
  ) %>%
  column_spec(2, width = "10cm") %>% # Ancho específico para descripción
 column_spec(1, bold = TRUE) # Ancho específico para variable

```

Se realizó una modificación del formato de la tabla para analizar desciptivo con las variables sexó (Femenino, Masculino), año(1968, 1978, 1988) y raza (Blanco, Negro) 

```{r formato largo, echo=FALSE, message=FALSE, warning=FALSE}
ohlung <- st_read("ohiolung/ohlung.shp", quiet = TRUE) 

ohlung$casos_totales <- rowSums(
  ohlung[, c("LM68", "LF68", "LM78", "LF78", "LM88", "LF88")] %>% sf::st_drop_geometry())

ohlung$casos_totales68 <- rowSums(
  ohlung[, c("LM68", "LF68")] %>% sf::st_drop_geometry())

ohlung$casos_totales78 <- rowSums(
  ohlung[, c("LM78", "LF78")] %>% sf::st_drop_geometry())

ohlung$casos_totales88 <- rowSums(
  ohlung[, c("LM88", "LF88")] %>% sf::st_drop_geometry())

ohlung$pop_total <- rowSums(
  ohlung[, c("POPM68", "POPF68", "POPM78", "POPF78", "POPM88", "POPF88")] %>% sf::st_drop_geometry())

ohlung$pop_total68 <- rowSums(
  ohlung[, c("POPM68", "POPF68")] %>% sf::st_drop_geometry())

ohlung$pop_total78 <- rowSums(
  ohlung[, c("POPM78", "POPF78")] %>% sf::st_drop_geometry())

ohlung$pop_total88 <- rowSums(
  ohlung[, c("POPM88", "POPF88")] %>% sf::st_drop_geometry())

ohlung$tasa_68 <- ohlung$casos_totales68 / ohlung$pop_total68

ohlung$tasa_78 <- ohlung$casos_totales78 / ohlung$pop_total78

ohlung$tasa_88 <- ohlung$casos_totales88 / ohlung$pop_total88

ohlung$cambio_68_88 <- ohlung$tasa_88 - ohlung$tasa_68

ohlung$cambio_78_88 <- ohlung$tasa_88 - ohlung$tasa_78

ohlung$cambio_68_78 <- ohlung$tasa_78 - ohlung$tasa_68

# medidas por raza

ohlung$tasa_white_68 <- rowSums(ohlung[,c('LMW68','LFW68')]%>% sf::st_drop_geometry()) / rowSums(ohlung[,c('POPMW68','POPFW68')]%>% sf::st_drop_geometry())

ohlung$tasa_black_68 <- rowSums(ohlung[,c('LMB68','LFB68')]%>% sf::st_drop_geometry()) / rowSums(ohlung[,c('POPMB68','POPFB68')]%>% sf::st_drop_geometry())

ohlung$tasa_white_78 <- rowSums(ohlung[,c('LMW78','LFW78')]%>% sf::st_drop_geometry()) / rowSums(ohlung[,c('POPMW78','POPFW78')]%>% sf::st_drop_geometry())

ohlung$tasa_black_78 <- rowSums(ohlung[,c('LMB78','LFB78')]%>% sf::st_drop_geometry()) / rowSums(ohlung[,c('POPMB78','POPFB78')]%>% sf::st_drop_geometry())

ohlung$tasa_white_88 <- rowSums(ohlung[,c('LMW88','LFW88')] %>% sf::st_drop_geometry()) / rowSums(ohlung[,c('POPMW88','POPFW88')] %>% sf::st_drop_geometry())

ohlung$tasa_black_88 <- rowSums(ohlung[,c('LMB88','LFB88')] %>% sf::st_drop_geometry()) / rowSums(ohlung[,c('POPMB88','POPFB88')] %>% sf::st_drop_geometry())

# medida por genero

ohlung$tasa_mujer_68 <- ohlung$LF68 / ohlung$POPF68
ohlung$tasa_hombre_68 <- ohlung$LM68 / ohlung$POPM68

ohlung$tasa_mujer_78 <- ohlung$LF78 / ohlung$POPF78
ohlung$tasa_hombre_78 <- ohlung$LM78 / ohlung$POPM78

ohlung$tasa_mujer_88 <- ohlung$LF88 / ohlung$POPF88
ohlung$tasa_hombre_88 <- ohlung$LM88 / ohlung$POPM88


ohlung_long <- ohlung %>%
  dplyr::select(COUNTYID, NAME, AREA, PERIMETER,
                LMW68, LFW68, LMB68, LFB68,
                POPMW68, POPFW68, POPMB68, POPFB68,
                LMW78, LFW78, LMB78, LFB78,
                POPMW78, POPFW78, POPMB78, POPFB78,
                LMW88, LFW88, LMB88, LFB88,
                POPMW88, POPFW88, POPMB88, POPFB88, geometry) %>%
  tidyr::pivot_longer(
    cols = dplyr::matches("^(LMW|LFW|LMB|LFB|POPMW|POPFW|POPMB|POPFB)\\d{2}$"),
    names_to = "temp",
    values_to = "value"
  ) %>%
  dplyr::mutate(
    gender = dplyr::if_else(stringr::str_detect(temp, "M"), "Male", "Female"),
    race = dplyr::if_else(stringr::str_detect(temp, "W"), "White", "Black"),
    year   = as.numeric(stringr::str_extract(temp, "\\d{2}")) + 1900,
    type   = dplyr::if_else(stringr::str_detect(temp, "^L"), "cases", "pop")
  ) %>%
  dplyr::select(-temp) %>%  # Funciona con dplyr::select() explícito
  tidyr::pivot_wider(names_from = type, values_from = value) %>%
  dplyr::mutate(
    gender = as.factor(gender),
    race = as.factor(race),
    year   = as.factor(year)
  ) %>% arrange(COUNTYID)

ohlung_long %>% 
  sf::st_drop_geometry() %>% # 1. Quita la columna de mapas (geometría)
  dplyr::select(-any_of(c("COUNTYID", "geometry"))) %>% # 2. Quita IDs
  head(10) %>% 
  knitr::kable(caption = "Vista de los datos en formato largo ")
```

Notese que tenemos de 1056 observaciones, 386 son 0 casos, esto puede representar un problema más adelante en los modelos, ya que puede tender a inflar la varianza.

# Exploración descriptiva

```{r descriptiva categoricas, echo=FALSE, fig.height=4.5, fig.width=10}
par(mfrow=c(1,3))

# --- AÑO 68 ---
boxplot(ohlung$tasa_white_68, ohlung$tasa_black_68, 
        col = c("lightblue", "lightpink"), 
        names = c("White", "Black"),
        main = "Año 1968",
        outline = TRUE, las = 2)

# --- AÑO 78 ---
boxplot(ohlung$tasa_white_78, ohlung$tasa_black_78, 
        col = c("lightblue", "lightpink"), 
        names = c("White", "Black"),
        main = "Año 1978",
        outline = TRUE, las = 2)

# --- AÑO 88 ---
boxplot(ohlung$tasa_white_88, ohlung$tasa_black_88, 
        col = c("lightblue", "lightpink"), 
        names = c("White", "Black"),
        main = "Año 1988",
        outline = TRUE, las = 2)

tabla_conteos <- dplyr::bind_rows(ohlung_long %>% 
             dplyr::group_by(categoria=gender) %>% 
             dplyr::summarise(conteo=sum(cases/pop)),
           ohlung_long %>% 
             dplyr::group_by(categoria=race) %>% 
             dplyr::summarise(conteo=sum(cases/pop)),
           ohlung_long %>% 
             dplyr::group_by(categoria=year) %>% 
             dplyr::summarise(conteo=sum(cases/pop))) %>% 
  sf::st_drop_geometry()
knitr::kable(tabla_conteos,
             caption = "Tasas de incidencia por variable categórica")
```
Podemos evidenciar que a lo largo de los años en la población negra se presenta mayor variación que en la población blanca, además de que se presenta una diferencia notoria en ambos grupos en los 3 años.

```{r plots regresion, echo=FALSE, fig.height=6, fig.width=10, message=FALSE, warning=FALSE}
# unir graficos en una sola ventana
grid.arrange(
  ggplot(ohlung, aes(x = pop_total68, y = casos_totales68)) +
    geom_point(color = 'antiquewhite3') +
    geom_smooth(method = "lm", se = FALSE, color = "red") +
    labs(title = "Relación entre población total y casos totales en 1968"),
  
  ggplot(ohlung, aes(x = pop_total78, y = casos_totales78)) +
    geom_point(color = 'antiquewhite3') +
    geom_smooth(method = "lm", se = FALSE, color = "green") +
    labs(title = "Relación entre población total y casos totales en 1978"),
  
  ggplot(ohlung, aes(x = pop_total88, y = casos_totales88)) +
    geom_point(color = 'antiquewhite3') +
    geom_smooth(method = "lm", se = FALSE, color = "purple") +
    labs(title = "Relación entre población total y casos totales en 1988"),
  
  nrow = 2
)

```
En general los totales de casos y poblaciones en los distintos años se comportan de manera lineal.

```{r plots categoricas, echo=FALSE, fig.height=6, fig.width=10}
casos_condado <- ohlung_long %>% 
  group_by(NAME,year,gender) %>%
  summarise(tasas = sum(cases/pop, na.rm = TRUE), .groups = "drop")

top_condados <- ohlung_long %>%
  group_by(NAME) %>%
  summarise(total_tasas = sum(cases/pop, na.rm = TRUE)) %>%
  slice_max(total_tasas, n = 15)

ggplot(
  casos_condado %>% filter(NAME %in% top_condados$NAME),
  aes(
    x = NAME,
    y = tasas,
    fill = gender,
    group = interaction(year, gender)
  )
) +
  geom_col(
    position = position_dodge2(preserve = "single"),
    width = 0.8
  ) +
  coord_flip() +
  facet_grid(~ year) +
  labs(
    title = "Tasas de cancer por condado, year y género",
    x = "Condado",
    y = "Numero de casos",
    fill = "Genero"
  ) +
  theme_minimal()
```
Podemos ver más registros o casos en los hombres que en las mujeres en los distintos años y condados.

```{r table top condados, echo=FALSE}
top_condados2 <-  ohlung_long %>%  
  group_by(NAME) %>%
  summarise(total_tasas = sum(cases/pop, na.rm = TRUE),
            area = first(AREA)) %>% 
  slice_max(total_tasas, n = 15) %>% 
  sf::st_drop_geometry()
knitr::kable(top_condados2, caption = "Top 15 condados con tasas más altas")
```

# Exploración espacial

```{r Mapas tasas, echo=FALSE, fig.height=5, fig.width=10, message=FALSE, warning=FALSE}
# tmap_arrange(
#   tm_shape(ohlung) + tm_fill("tasa_68", palette="Reds"),
#   tm_shape(ohlung) + tm_fill("tasa_78",palette="Reds"),
#   tm_shape(ohlung) + tm_fill("tasa_88",palette="Reds")
# )

# uniendo la escala de los mapas


# 1. ENCONTRAR EL RANGO TOTAL AUTOMÁTICAMENTE
# Buscamos el valor máximo entre todas las tasas para que la escala sea la misma
todas_las_tasas <- c(ohlung$tasa_68, ohlung$tasa_78, ohlung$tasa_88)

# 2. FUNCIÓN AUTOMATIZADA
crear_mapa <- function(variable, titulo, paleta) {
  tm_shape(ohlung) + 
    tm_polygons(variable, 
                palette = paleta,
                style = "fisher", 
                n = 6, 
                border.col = "white",
                lwd = 0.3) + 
    tm_layout(main.title = titulo, 
              main.title.size = 1.2,
              main.title.position = "center", # Centra el título sobre el mapa
              inner.margins = c(0.02, 0.02, 0.001, 0.02), # Reduce espacio extra
              legend.show = FALSE,
              frame = FALSE)
}

# 3. CREAR MAPAS (Igual que antes pero ahora son automáticos)
m_w68 <- crear_mapa("tasa_68", "Año 1968", "GnBu")
m_w78 <- crear_mapa("tasa_78", "Año 1978", "GnBu")
m_w88 <- crear_mapa("tasa_88", "Año 1988", "GnBu")

leyenda_final <- tm_shape(ohlung) + 
  tm_polygons("tasa_88", palette = "YlGnBu", style = "fisher", n = 6, 
              title = "Tasa de\nMortalidad") + 
  tm_layout(legend.only = TRUE, 
            legend.position = c("left", "center"), # La pega más al mapa previo
            legend.text.size = 0.8,
            legend.title.size = 0.9)
# 5. RESULTADO
tmap_arrange(m_w68, m_w78, m_w88, leyenda_final, 
             nrow = 1, widths = c(0.3, 0.3, 0.3, 0.15))

```

Podemos ver que en los años se ha presentado un aumento de la tasa de incidencia de cancer de pulmón.



```{r Mapas cambios, echo=FALSE, fig.height=5, fig.width=10, message=FALSE, warning=FALSE}
# tmap_arrange(
#   tm_shape(ohlung) + tm_fill("cambio_68_88"),
#   tm_shape(ohlung) + tm_fill("cambio_68_78"),
#   tm_shape(ohlung) + tm_fill("cambio_78_88")
#   )

# Uniendo la escala de los mapas
# Buscamos el valor máximo entre todas las tasas para que la escala sea la misma
todas_las_tasas <- c(ohlung$cambio_68_88, ohlung$cambio_68_78, ohlung$cambio_78_88)

# 3. CREAR MAPAS (Igual que antes pero ahora son automáticos)
m_w68 <- crear_mapa("cambio_68_88", "tasa 1988 - tasa 1968", "PuBuGn")
m_w78 <- crear_mapa("cambio_68_78", "tasa 1978 - tasa 1968", "PuBuGn")
m_w88 <- crear_mapa("cambio_78_88", "tasa 1988 - tasa 1978", "PuBuGn")

leyenda_final <- tm_shape(ohlung) + 
  tm_polygons("cambio_78_88", palette = "PuBuGn", style = "fisher", n = 6, 
              title = "Diferencia de Tasa") + 
  tm_layout(legend.only = TRUE, 
            legend.position = c("left", "center"), 
            legend.text.size = 0.8,
            legend.title.size = 0.9)
# 5. RESULTADO
tmap_arrange(m_w68, m_w78, m_w88, leyenda_final, 
             nrow = 1, widths = c(0.3, 0.3, 0.3, 0.15))

```
En este se realizó una diferencia de las tasas en los años, tal diferencia significa que si es positiva quiere decir que aumento, y si es negativa quiere decir que disminuyó. Podemos ver que comparando las tasas de los años de 1968 y 1988, casi no hay tasas negativas, lo que indica que en general entre 1968 y 1988 hubo un aumento de casos de cancer de pulmón. Por otro lado comparando los años 1968 y 1978, podemos ver más condados con tasas negativas, lo que indica que hubo una disminución, esto es importante porque si bien vimos en el anterior mapa que la tasa aumentaba conforme los años, no quiere decir que en todos los contados hubo un aumento. Por último entre los años 1978 y 1988 podemos ver que fueron más constantes las tasas, es decir que no hubo un aumento  signficativo en la mayoría de condados (resaltados por el verde claro), además tambien podemos ver que hay tasas que siguieron disminuyendo (morado).



```{r Mapas por raza, echo=FALSE, fig.height=8, fig.width=10, message=FALSE, warning=FALSE}
# tmap_arrange(
#   tm_shape(ohlung) + tm_fill("tasa_white_68"),
#   tm_shape(ohlung) + tm_fill("tasa_black_68")
# )
# 
# tmap_arrange(
#   tm_shape(ohlung) + tm_fill("tasa_white_78"),
#   tm_shape(ohlung) + tm_fill("tasa_black_78")
# )
# 
# tmap_arrange(
#   tm_shape(ohlung) + tm_fill("tasa_white_88"),
#   tm_shape(ohlung) + tm_fill("tasa_black_88")
# )


# 1. ENCONTRAR EL RANGO TOTAL AUTOMÁTICAMENTE
# Buscamos el valor máximo entre todas las tasas para que la escala sea la misma
todas_las_tasas <- c(ohlung$tasa_white_68, ohlung$tasa_white_78, ohlung$tasa_white_88,
                     ohlung$tasa_black_68, ohlung$tasa_black_78, ohlung$tasa_black_88)
max_val <- max(todas_las_tasas, na.rm = TRUE)

# 3. CREAR MAPAS (Igual que antes pero ahora son automáticos)
m_w68 <- crear_mapa("tasa_white_68", "Blanca 1968", "BuGn")
m_w78 <- crear_mapa("tasa_white_78", "Blanca 1978", "BuGn")
m_w88 <- crear_mapa("tasa_white_88", "Blanca 1988", "BuGn")

m_b68 <- crear_mapa("tasa_black_68", "Negra 1968", "BuGn")
m_b78 <- crear_mapa("tasa_black_78", "Negra 1978", "BuGn")
m_b88 <- crear_mapa("tasa_black_88", "Negra 1988", "BuGn")

# 4. LEYENDA AUTOMÁTICA
# Usamos el mapa que tenga más variabilidad para generar la leyenda
leyenda_final <- tm_shape(ohlung) + 
  tm_polygons("tasa_black_78", palette = "BuGn", style = "fisher", n = 6,
              border.col = "white",
              title = "Tasa de \nMortalidad") + 
  tm_layout(legend.only = TRUE, 
            legend.position = c("left", "center"), 
            legend.text.size = 0.8,
            legend.title.size = 0.9)

# 5. RESULTADO
tmap_arrange(m_w68, m_w78, m_w88, leyenda_final,
             m_b68, m_b78, m_b88, 
             nrow = 2, ncol = 4, asp = 0)
```

Algo notorio que podemos observar, es la tasa constante de las personas negras con cancer de pulmón en el mapa de cada año, es decir, que no hay tanta varianción entre condados, también se ve que las tasas de la población negra son mayores que las tasas de la población blanca, además con el paso de los años aumenta.

En general se ve un aumento en las tasas de cancer de pulmón, más notoriamente en la población de blancos que en la población de negros.

```{r Mapa por genero, echo=FALSE, fig.height=8, fig.width=10, message=FALSE, warning=FALSE}
# tmap_arrange(
#   tm_shape(ohlung) + tm_fill("tasa_mujer_68"),
#   tm_shape(ohlung) + tm_fill("tasa_hombre_68")
# )
# 
# tmap_arrange(
#   tm_shape(ohlung) + tm_fill("tasa_mujer_78"),
#   tm_shape(ohlung) + tm_fill("tasa_hombre_78")
# )
# 
# tmap_arrange(
#   tm_shape(ohlung) + tm_fill("tasa_mujer_88"),
#   tm_shape(ohlung) + tm_fill("tasa_hombre_88")
# )


# 2. CREAR LOS 6 MAPAS (3 años x 2 géneros)
# Fila 1: Mujeres
m_f68 <- crear_mapa("tasa_mujer_68", "Mujeres 1968", "YlGn")
m_f78 <- crear_mapa("tasa_mujer_78", "Mujeres 1978", "YlGn")
m_f88 <- crear_mapa("tasa_mujer_88", "Mujeres 1988", "YlGn")

# Fila 2: Hombres
m_h68 <- crear_mapa("tasa_hombre_68", "Hombres 1968", "YlGn")
m_h78 <- crear_mapa("tasa_hombre_78", "Hombres 1978", "YlGn")
m_h88 <- crear_mapa("tasa_hombre_88", "Hombres 1988", "YlGn")

# 3. LEYENDA ÚNICA
# Usamos uno de los mapas de hombres para la escala, ya que suelen tener valores más altos
leyenda_genero <- tm_shape(ohlung) + 
  tm_polygons("tasa_hombre_88", palette = "YlGn", style = "fisher", n = 6,
              border.col = "white",
              title = "Tasa de \nMortalidad") + 
  tm_layout(legend.only = TRUE, 
            legend.position = c("left", "center"), 
            legend.text.size = 0.8,
            legend.title.size = 0.9)


# 4. ORGANIZAR EN CUADRÍCULA (3 Filas x 3 Columnas)
# Fila 1: Mujeres | Fila 2: Hombres | Fila 3: Leyenda
tmap_arrange(m_f68, m_f78, m_f88, leyenda_genero,
             m_h68, m_h78, m_h88, 
             nrow = 2, ncol = 4, asp = 0)

```
Podemos ver que en ambos grupos se presenta variación a través de los condados, además de esto los hombres presentan tasas más altas de cancer de pulmón, las cuales aumentan conforme pasan los años.

Algo que se debe resaltar es que hay un aumento en las tasas tanto de hombres como de mujeres entre 1978 y 1988.

```{r matriz dispersion, fig.height=7, fig.width=10, message=FALSE, warning=FALSE, include=FALSE}
numericas <- ohlung %>% 
  sf::st_drop_geometry() %>% 
  dplyr::select(-c(COUNTYID,FIPSNO,RECORD_ID,NAME))
cor_numericas <- cor(numericas)

correlacion <- lapply(seq_len(ncol(cor_numericas)), function(i) {
  
  cor_vec <- cor_numericas[i, ]
  
  # quitar autocorrelación
  cor_vec <- cor_vec[-i]
  
  # ordenar
  cor_ordenadas <- sort(cor_vec, decreasing = TRUE)
  
  paste(names(cor_ordenadas), round(cor_ordenadas, 3), sep = ";")
})

# convertir a data.frame
correlacion <- as.data.frame(correlacion)

# nombres de columnas = variables originales
colnames(correlacion) <- colnames(cor_numericas)

kableExtra::kable(correlacion, caption = "Correlación de pearson",
                  digits = 3)
```
```{r correlaciones_3columnas, echo=FALSE, message=FALSE, warning=FALSE, results='asis'}

# 1. Preparar datos numéricos
numericas <- ohlung %>%
  sf::st_drop_geometry() %>%
  dplyr::select(where(is.numeric)) %>%
  dplyr::select(-any_of(c("COUNTYID", "FIPSNO", "RECORD_ID", "NAME")))

# 2. Calcular correlaciones y estructurar
cor_df <- cor(numericas, use = "complete.obs") %>%
  as.data.frame() %>%
  tibble::rownames_to_column("Var_A") %>%
  pivot_longer(-Var_A, names_to = "Var_B", values_to = "r") %>%
  filter(Var_A < Var_B) %>%                  # Sin duplicados ni diagonal
  filter(abs(r) >= 0.5) %>%                  # Umbral de fuerza (ajustable)
  arrange(desc(abs(r))) %>%
  slice_head(n = 60) %>%                     # Top 30
  mutate(
    grupo = case_when(row_number() <= 20 ~ 1,
                      row_number() <= 40 ~ 2,
                      TRUE ~ 3),
    r_fmt = sprintf("%.3f", r),
    color = ifelse(r > 0, "#d73027", "#4575b4")
  )

# 3. Función para generar kables limpios
crear_kable <- function(df, titulo) {
  df %>%
    # Mantenemos 'color' en el select para que cell_spec pueda leerlo
    dplyr::select(Var_A, Var_B, r_fmt, color) %>%
    dplyr::mutate(r_fmt = kableExtra::cell_spec(r_fmt, bold = TRUE, color = color)) %>%
    dplyr::select(-color) %>%
    kableExtra::kbl(booktabs = TRUE,
                    col.names = c("Var. A", "Var. B", "r"),
                    caption = titulo,
                    escape = FALSE) %>%
    kableExtra::kable_styling(full_width = FALSE,
                              latex_options = c("striped", "scale_down"), font_size = 9,
                              position = "center") %>%
    as.character()
}


tbls <- split(cor_df, cor_df$grupo)
k1 <- crear_kable(tbls[[1]], "Top 1–10")
k2 <- crear_kable(tbls[[2]], "Top 11–20")
k3 <- crear_kable(tbls[[3]], "Top 21–30")

# 4. Envoltorio automático según formato de salida
fmt <- knitr::opts_knit$get("rmarkdown.pandoc.to")

if (is.null(fmt) || grepl("html", fmt)) {
  # HTML: Flexbox responsivo
  cat('<div style="display: flex; gap: 12px; flex-wrap: wrap; justify-content: center; margin: 1em 0;">\n')
  cat(k1, k2, k3, sep = "\n")
  cat('</div>\n')
  
} else if (grepl("latex|pdf", fmt)) {
  # PDF/LaTeX: Minipages con alineación segura
  # Eliminamos saltos de línea internos que suelen romper minipage en LaTeX
  k1 <- gsub("\n", " ", k1)
  k2 <- gsub("\n", " ", k2)
  k3 <- gsub("\n", " ", k3)
  
  cat("\\begin{table}[htbp]\n\\centering\n")
  cat("\\begin{minipage}[t]{0.31\\textwidth}\n\\centering\n", k1, "\\end{minipage}\n")
  cat("\\hfill\n")
  cat("\\begin{minipage}[t]{0.31\\textwidth}\n\\centering\n", k2, "\\end{minipage}\n")
  cat("\\hfill\n")
  cat("\\begin{minipage}[t]{0.31\\textwidth}\n\\centering\n", k3, "\\end{minipage}\n")
  cat("\\end{table}\n")
  
} else {
  # Fallback para Markdown puro o Word
  cat(k1, "\n\n---\n\n", k2, "\n\n---\n\n", k3, "\n")
}
```



```{r correlograma, echo=FALSE, fig.height=6, fig.width=10, message=FALSE, warning=FALSE}
# 1. Seleccionamos las variables clave para no saturar
# vars_interes <- c("tasa_88", "tasa_78", "tasa_68", "tasa_white_88", "tasa_black_88", 
#                   "tasa_hombre_88", "tasa_mujer_88", "casos_totales68", "casos_totales78", "casos_totales88",
#                   "pop_total68", "pop_total78", "pop_total88", "cambio_78_88", "cambio_68_88", "cambio_68_78",
#                   "tasa_white_68", "tasa_black_68", "tasa_white_78", "tasa_black_78", "tasa_white_88",
#                   "tasa_black_88", "tasa_mujer_68", "tasa_hombre_68", "tasa_mujer_78", "tasa_hombre_78",
#                   "tasa_mujer_88", "tasa_hombre_88"
#                   )   
vars_interes <- c('AREA','PERIMETER',"tasa_white_78", "tasa_black_78", 
                  "tasa_hombre_78", "tasa_mujer_88", "casos_totales68", "casos_totales78", "pop_total68", "pop_total78",  "cambio_68_78"
                  )   

matriz_cor <- cor(st_drop_geometry(ohlung[, vars_interes]), use = "complete.obs")

# 2. Dibujar el Correlograma
par(bg = "white")
corrplot(matriz_cor, 
         method = "color", 
         type = "upper", 
         order = "hclust", # Agrupa variables similares
         addCoef.col = "black", # Muestra el número
         tl.col = "black", tl.srt = 45, # Etiquetas
         col = brewer.pal(n = 8, name = "RdBu"), # Rojo (negativo) a Azul (positivo)
         diag = FALSE,
         title = "\nRelación entre Tasas de Cáncer y Demografía",
         mar = c(0,0,1,0))
# 
# numericas <- ohlung %>% dplyr::select(tasa_white_88, tasa_black_88, tasa_hombre_88,  tasa_mujer_88, casos_totales68, casos_totales78, casos_totales88,
#                   pop_total68, pop_total78, pop_total88, cambio_78_88, cambio_68_88, cambio_68_78) %>% 
#   sf::st_drop_geometry()
# pairs.panels(numericas)
```
Podemos destacar que *AREA* y *PERIMETER* presentan una correlación lineal alta entre ellas, pero no son las únicas variables, además de eso tambien tenemos una correlación lineal perfecta entre la población total de 1968 (*pop_total68*) y la población total de 1978 (*pop_total78*).

En cuanto a la variable respuesta, esta presenta correlaciones altas moderadas con las variables *tasa_hombre_88* y *tasa_white_88*.





##  Selección de Variables

Para modelar los datos de área de forma adecuada, la estructura del modelo debe seguir una lógica epidemiológica de conteo:

### Evaluación y Selección de la Matriz $W$
 

Se evalúan cuatro tres de estructuras:

*   **Contigüidad Física:** Rook (Torre) y Queen (Reina).

*   **Basadas en Distancia:** $k$-vecinos más cercanos con $k=3,4,5, 6,7, 8, 9, 10$.

*   **Basada en Atributos:** Ponderación por variable independiente.


```{r seleccion_W_moran, echo=FALSE, fig.height=4, fig.width=7, message=FALSE, warning=FALSE, results='asis'}

# 1. Variables candidatas
vars_candidatas <- c("tasa_white_88", "tasa_black_88", "casos_totales68", "casos_totales78", 
                     "casos_totales88", "pop_total68", "pop_total78", "pop_total88", 
                     "cambio_78_88", "cambio_68_88", "cambio_68_78")

# 2. Evaluar cada variable mediante Índice de Moran sobre la respuesta
moran_candidatas <- data.frame(Variable = vars_candidatas, I = NA_real_, p_valor = NA_real_)

for(v in vars_candidatas) {
  dist_attr <- as.matrix(dist(ohlung[[v]]))
  w_attr <- 1 / (dist_attr + 1e-10); diag(w_attr) <- 0
  lw_attr <- mat2listw(w_attr, style = "W", zero.policy = TRUE)
  mt <- moran.test(ohlung$tasa_mujer_88, lw_attr, alternative = "two.sided", zero.policy = TRUE)
  moran_candidatas$I[moran_candidatas$Variable == v] <- mt$estimate
  moran_candidatas$p_valor[moran_candidatas$Variable == v] <- mt$p.value
}

moran_candidatas <- moran_candidatas %>%
  mutate(Abs_I = abs(I), signif = case_when(p_valor < 0.001 ~ "***", p_valor < 0.01 ~ "**",
                                            p_valor < 0.05 ~ "*", TRUE ~ "ns"),
         I_fmt = sprintf("%.3f", I),
         p_fmt = ifelse(p_valor < 0.001, "< 0.001", sprintf("%.3f", p_valor))) %>%
  arrange(desc(Abs_I))

var_peso <- moran_candidatas$Variable[1]
I_max <- moran_candidatas$I[1]

# 3. Construir matriz seleccionada y compararla con topologías estándar
dist_best <- as.matrix(dist(ohlung[[var_peso]]))
w_best <- 1 / (dist_best + 1e-10); diag(w_best) <- 0
W_seleccionada <- mat2listw(w_best, style = "W", zero.policy = TRUE)

coords <- st_coordinates(st_centroid(ohlung))
nb_q <- poly2nb(ohlung, queen = TRUE)

matrices_list <- list()

matrices_list[[var_peso]]       <- W_seleccionada

# Contigüidad física
# Alternativamente, usa diferentes estilos de ponderación
matrices_list$Insumo.lw <- nb2listw(nb_q, zero.policy = TRUE )
matrices_list$Insumo.lwb <- nb2listw(nb_q, style = "B",zero.policy = TRUE)
matrices_list$Insumo.lwc <- nb2listw(nb_q, style = "C",zero.policy = TRUE)
matrices_list$Insumo.lwu <- nb2listw(nb_q, style = "U",zero.policy = TRUE)
matrices_list$Insumo.lww <- nb2listw(nb_q, style = "W",zero.policy = TRUE) #Queen

# K-vecinos más cercanos (k=4, k=5)
for(k_val in 3:10) {
  knb <- knn2nb(knearneigh(coords, k = k_val))
  matrices_list[[paste0("KNN", k_val)]] <- nb2listw(knb, style = "W")
}

# 4. Evaluar todas las matrices
eval_moran <- data.frame(Matriz = names(matrices_list), I = NA_real_, p_valor = NA_real_)
for(i in seq_along(matrices_list)) {
  mt <- moran.test(ohlung$tasa_mujer_88, matrices_list[[i]], alternative = "two.sided", zero.policy = TRUE)
  eval_moran$I[i] <- mt$estimate
  eval_moran$p_valor[i] <- mt$p.value
}

eval_moran <- eval_moran %>%
  mutate(signif = case_when(p_valor < 0.001 ~ "***", p_valor < 0.01 ~ "**",
                            p_valor < 0.05 ~ "*", TRUE ~ "ns"),
         I_fmt = sprintf("%.3f", I),
         p_fmt = ifelse(p_valor < 0.001, "< 0.001", sprintf("%.3f", p_valor)),
         Seleccionada = ifelse(Matriz == var_peso, " SELECCIONADA", "")) %>%
  arrange(desc(abs(I)))

# 5. Tablas y gráficos (Sin la última columna)
tab_candidatas <- moran_candidatas %>%
  dplyr::select(Variable, I_fmt, p_fmt, signif) %>% # Seleccionamos solo 4 columnas
  # Eliminamos el mutate que creaba "Destacada"
  kbl(col.names = c("Variable candidata", "I de Moran", "p-valor", "Signif."), # Solo 4 nombres
      caption = " Evaluación de variables candidatas mediante Índice de Moran sobre la tasa de mortalidad",
      booktabs = TRUE, escape = FALSE) %>%
  kable_styling(full_width = FALSE, latex_options = c("striped", "scale_down"), position = "left") %>%
  row_spec(1, background = "#e6f2ff", bold = TRUE)


p_comp <- ggplot(eval_moran, aes(x = reorder(Matriz, -abs(I)), y = I, fill = Matriz == var_peso)) +
  geom_col(width = 0.6, alpha = 0.85) +
  geom_text(aes(label = paste0(I_fmt, " (", p_fmt, ")")), vjust = -0.5, size = 3) +
  scale_fill_manual(values = c("TRUE" = "#2b83ba", "FALSE" = "#999999"), guide = FALSE) +
  labs(x = "Estructura de ponderación", y = "Índice I de Moran",
       title = "Comparación de autocorrelación espacial según tipo de matriz W") +
  theme_minimal(base_size = 10) +
  theme(axis.text.x = element_text(angle = 45, hjust = 1),
        panel.grid.major.x = element_blank(),
        plot.title = element_text(face = "bold", size = 11))


tab_final <- eval_moran %>%
  dplyr::select(Matriz, I_fmt, p_fmt, signif) %>%
  kbl(col.names = c("Tipo de matriz W", "I de Moran", "p-valor", "Signif."), # Solo 4 nombres
      caption = " Comparación final y selección de la matriz de ponderación espacial",
      booktabs = TRUE, escape = FALSE) %>%
  kable_styling(full_width = FALSE, latex_options = c("striped", "scale_down"), position = "left") %>%
  row_spec(1, background = "#e6f2ff", bold = TRUE)


# 6. Renderizado
cat("A diferencia de la correlación de Pearson, el Índice de Moran evalúa explícitamente la dependencia espacial. 
Seleccionar la variable de ponderación maximizando $I$ garantiza que la matriz $W$ capture la estructura espacial 
que mejor explica la distribución geográfica de la tasa de mortalidad.\n\n")

cat("#### Variable de ponderación seleccionada\n")
cat(sprintf("La variable `%s` maximizó la autocorrelación espacial de la respuesta (`I = %.3f`, p %s). 
La matriz se construyó como $w_{ij} = 1 / |x_i - x_j|$, asignando mayor peso a pares de condados 
con valores similares en esta variable, lo que refleja mejor la heterogeneidad espacial\n\n", 
var_peso, I_max, moran_candidatas$p_fmt[1]))

cat("<div style='display: flex;'>")
cat("<div style='flex: 50%;'>")
print(tab_candidatas)
cat("</div>")
cat("<div style='flex: 50%;'>")
print(tab_final)
cat("</div>")
cat("</div>")


```

```{r presentacion_seleccion_W_final, echo=FALSE, results='asis', message=FALSE, warning=FALSE}

assign("W_seleccionada", W_seleccionada, envir = .GlobalEnv)
assign("nb_atributo", W_seleccionada$neighbours, envir = .GlobalEnv)
```


A continuación se presentan los mapas de clústeres LISA utilizando tanto la matriz seleccionada (*Variable_Weight*).



```{r Indice de Moran, message=FALSE, warning=FALSE, include=FALSE}
#Pruebas de autocorrelación con indice de moran
moran.test(ohlung$tasa_mujer_88, W_seleccionada, alternative = "two.sided", zero.policy = TRUE)
```

El Test de Moran Global confirma la existencia de una fuerte autocorrelación espacial positiva en la tasa de cáncer de pulmón en mujeres para 1988 (I = 0.258; p-valor < 0.0001). Este resultado demuestra que la enfermedad no se distribuye de forma aleatoria en Ohio, sino que forma clústeres significativos. La intensidad de este índice, mayor a la observada en otros grupos demográficos, sugiere que los factores de riesgo subyacentes tienen una marcada estructura geoespacial o socio-ambiental.

```{r mapa_lisa, echo=FALSE, fig.height=5, fig.width=10, message=FALSE, warning=FALSE}

# 1. Calculamos el Moran Local usando la matriz ganadora (KNN7)
local_moran <- localmoran(ohlung$tasa_mujer_88, W_seleccionada, zero.policy = TRUE)


print_moran_plot <- function() {
  par(mar = c(5, 4, 4, 1), new = FALSE)
  mp <- moran.plot(ohlung$tasa_mujer_88, W_seleccionada, 
         labels = as.character(ohlung$NAME), 
         pch = 19, 
         col = "black",          # Puntos normales en negro
         bg = "red",             # Puntos influyentes en rojo
         xlab = "Tasa de Cáncer 1988", 
         ylab = "Tasa Rezagada (Promedio Vecinos KNN8)",
         main = "Dispersograma de Moran: Cáncer de Pulmón en Ohio (1988)",
         las = 1, 
         cex = 0.7)

# Usamos 'bg' para resaltar los resultados estadísticos
legend("bottomright", 
       legend = c("I de Moran: 0.1548", 
                  "Valor P:    0.00065",
                  "Matriz:     KNN8"), 
       cex = 0.9,
       bg = "#D5F5E3", # Un verde claro profesional
       box.col = "darkgreen",
       inset = 0.02)
grid(col = "lightgray", lty = "dotted")
mtext("Cuadrantes: Superior-Derecha (Alto-Alto), Inferior-Izquierda (Bajo-Bajo)", 
      side = 3, line = -1.0, cex = 0.7, adj = 0.02, col = "darkblue")
}


# 2. Preparar los datos para el mapeo
ohlung$moran_i <- local_moran[,1]     # Índice de Moran local
ohlung$p_valor <- local_moran[,5]     # P-valor del test local

# 3. Escalar la variable para identificar los cuadrantes (Alto-Alto, Bajo-Bajo, etc.)
tasa_scale <- scale(ohlung$tasa_mujer_88)
lag_scale <- scale(lag.listw(W_seleccionada, ohlung$tasa_mujer_88))

# 4. Crear las categorías de los clústeres
ohlung$cluster <- "No Significativo"
ohlung$cluster[tasa_scale > 0 & lag_scale > 0 & ohlung$p_valor < 0.05] <- "Alto-Alto (Hotspot)"
ohlung$cluster[tasa_scale < 0 & lag_scale < 0 & ohlung$p_valor < 0.05] <- "Bajo-Bajo (Coldspot)"
ohlung$cluster[tasa_scale > 0 & lag_scale < 0 & ohlung$p_valor < 0.05] <- "Alto-Bajo (Atípico)"
ohlung$cluster[tasa_scale < 0 & lag_scale > 0 & ohlung$p_valor < 0.05] <- "Bajo-Alto (Atípico)"


# Primero preparamos una columna de etiquetas solo para los significativos
ohlung$etiqueta_lisa <- ifelse(ohlung$cluster == "No Significativo", "", as.character(ohlung$NAME))

 
# 5. Dibujar el mapa con tmap
map_lisa <- tm_shape(ohlung) +
  tm_polygons("cluster", 
              title = "Clústeres LISA (Tasa 88)",
              palette = c("Alto-Alto (Hotspot)" = "#e31a1c", 
                          "Bajo-Bajo (Coldspot)" = "#1f78b4", 
                          "Alto-Bajo (Atípico)" = "#a6cee3", 
                          "Bajo-Alto (Atípico)" = "#fb9a99", 
                          "No Significativo" = "#f0f0f0"),
              border.col = "grey40",
              lwd = 0.4) +
  # Añadimos los nombres destacados
  tm_text("etiqueta_lisa", size = 0.6, col = "black", remove.overlap = TRUE) +
  tm_layout(main.title = "B. Mapa de Clústeres (LISA)",
            main.title.size = 1,
            # legend.position = c("left", "bottom"),
            legend.title.size = 0.8,
            legend.text.size = 0.6,
            frame = FALSE)


print(print_moran_plot())
print(map_lisa)
```

El patrón espacial es heterogéneo. Tienes un gradiente claro: un noroeste "sano" (azul) frente a un sur y sureste con focos críticos (rojo). 



## 1. Comparación Estructural y Topológica
Antes de modelar, es vital entender cómo "se ven" las conexiones espaciales. Una matriz de pesos espaciales ($W$) captura el arreglo geométrico de los valores en el mapa. Compararemos la matriz **KNN8** (seleccionada previamente) con una de contigüidad **Reina** para evaluar la densidad de la red.

```{r comparacion_estructural, echo=FALSE}
# 2. Visualización Topológica
par(mfrow = c(1, 2), mar = c(0, 0, 1, 0))
plot(st_geometry(ohlung), border = "grey", main = "Contigüidad Reina")
plot(nb_q, coords, add = TRUE, col = "blue", lwd = 0.5)

plot(st_geometry(ohlung), border = "grey", main = "Ponderada por tasa_mujer_88")
plot(W_seleccionada, coords, add = TRUE, col = "red", lwd = 0.5)

# # 3. Métricas de conectividad
# cat("Promedio de vecinos Reina:", mean(card(nb_q)), "\n")
# cat("Promedio de vecinos KNN8:", mean(card(W_seleccionada$neighbours)), "\n")
```

La imagen presenta una comparativa de dos estructuras de conectividad espacial para los condados de Ohio. El mapa de la izquierda, denominado "Contigüidad Reina", muestra una red de conexiones basada en la vecindad física, resultando en una malla local y dispersa. Por el contrario, el mapa de la derecha, la matriz W ponderada por tasa_white_88 , exhibe una red en rojo densamente conectada que vincula a todos los condados entre sí basándose en la similitud (menos interpretable).

