---
title: |
  Mortalidad por cáncer de pulmón en Ohio (décadas de 1960 a 1980)
  

author: |
  **Maria Paula Camargo Rincon**^[mcamargori@unal.edu.co]
  **Laura Katherine Martínez Castiblanco**^[laumartinezca@unal.edu.co]
  
institute: |
  Departamento de Estadística  
  Facultad de Ciencias  
  Universidad Nacional de Colombia  
  Bogotá, Colombia
  
output:
  # html_document:
  pdf_document:
    toc: true
    toc_depth: 3
    number_sections: true
    latex_engine: xelatex
fontsize: 12pt
geometry: margin=2.5cm
# bibliography: BiblioConsultoria1.bib
---

```{r librerias, message=FALSE, warning=FALSE, include=FALSE}
#---------------------------------- Paquetes ----------------------------------#
#install.packages("ppcor")
#--------------------------------- Librerías ----------------------------------#
rm(list = ls())
library(readr) #leer csv
library(dplyr) # para manejo de datos
library(sf) # para leer la base de datos
library(ggplot2) # para gráficos
library(tidyr) # para poner en formato largo la tabla
library(knitr) # para mostrar las tablas
library(ppcor) #correlación parcial
library(MASS) # binomial negativa
library(dglm) # modelos doblemente generalizados
library(lme4) # para hacer poisson con efecto aleatorio
library(glmmTMB) # para hacer binomial negativa con efecto aleatorio
library(pscl) # para modelo 0 inflado
library(psych) # para pairs.panels(), parte descriptiva 
library(performance) # verificar supuestos de modelos
library(glmtoolbox) # envelope
library(glmnet) #regresión ridge y lasso
library(kableExtra)
library(corrplot)
library(gridExtra)
library(stringr)
library(lmtest)  # Para dwtest() (Durbin-Watson test)
```

# Introducción {#PrInv}

Este conjunto de datos se deriva de un estudio de mortalidad por cáncer de pulmón en Ohio realizado entre 1969 y 1971 a nivel de condado. La base de datos `ohiolung` contiene información para los 88 condados del estado de Ohio, (EE. UU.). La base de datos proviene del GeoDa (Center for Geospatial Analysis and Computation) y presenta 42 variables. En las estas se presentan datos referentes a la mortalidad por cáncer de pulmón estratificada por género (masculino/femenino) y raza (blanca/negra), junto variables geográficas básicas.

La siguiente tabla resume las variables principales de la base de datos:

=======

```{r tabla1, echo=FALSE, message=FALSE, warning=FALSE}

variables <- data.frame(
  Variable = c("CountyID", "NAME", "FIPSNO", "AREA", "PERIMETER", "RECORD_ID", "COUNTYID",
               "LGRyy", "POPGRyy", "LGyy", "POPGyy"),
  Descripcion = c("ID secuencial del condado (orden alfabético)",
                  "Nombre del condado",
                  "Código FIPS del condado (numérico)",
                  "Área del polígono (condado)",
                  "Perímetro del polígono (condado)",
                  "ID único del registro",
                  "ID del condado",
                  "Casos de cáncer de pulmón para género G (M/F) y raza R (W/B) en año yy (1968, 1978, 1988)",
                  "Población en riesgo para género G y raza R en año yy",
                  "Total de casos de cáncer de pulmón por género G en año yy",
                  "Población total en riesgo por género G en año yy")
)

knitr::kable(variables, caption = "Definición de variables principales en la base de datos ohlung.shp")%>%
  kable_styling(
    font_size = 10,  # Tamaño de fuente reducido
    latex_options = c("striped", "scale_down"),  # Escalado automático
    full_width = FALSE
  ) %>%
  column_spec(2, width = "10cm") %>% # Ancho específico para descripción
 column_spec(1, bold = TRUE)  # Ancho específico para variable

```

Hay 12 variables por año (4 combinaciones de género-raza × 3 tipos: casos detallados, población detallada, totales por género)

```{r tabla2, echo=FALSE, message=FALSE, warning=FALSE}

ohlung <- st_read("ohiolung/ohlung.shp", quiet = TRUE) %>%
  st_drop_geometry() 

ohlung_subset1 <- ohlung %>%
  dplyr::select(COUNTYID, NAME, FIPSNO, AREA, PERIMETER, LMW68, POPMW68, LMB68) %>%  head(6)

# Formatear y presentar tabla
knitr::kable(head(ohlung_subset1),
             digits = 1, 
      format = "latex",
      booktabs = TRUE,
      longtable = TRUE,
      caption = "Primeros 6 datos de la base de datos original.") %>%
  kable_styling(
    font_size = 9,  # Tamaño óptimo para múltiples columnas
    latex_options = c("striped", "scale_down"),
    full_width = FALSE
  ) %>%
  row_spec(0, bold = TRUE) # Encabezado en negrita

ohlung_subset2 <- ohlung %>%
  dplyr::select(POPMB68, LM68, POPM68, LFW68, POPFW68, LFB68, POPFB68, LF68, POPF68, LMW78) %>%  head(6)

knitr::kable(head(ohlung_subset2),
             digits = 1, 
      format = "latex",
      booktabs = TRUE,
      longtable = TRUE) %>%
  kable_styling(
    font_size = 9,  # Tamaño óptimo para múltiples columnas
    latex_options = c("striped", "scale_down"),
    full_width = FALSE
  ) %>%
  row_spec(0, bold = TRUE) # Encabezado en negrita

ohlung_subset3 <- ohlung %>%
  dplyr::select(POPMW78, LMB78, POPMB78, LM78, POPM78, LFW78, POPFW78, LFB78, POPFB78) %>%  head(6)

knitr::kable(head(ohlung_subset3),
             digits = 1, 
      format = "latex",
      booktabs = TRUE,
      longtable = TRUE) %>%
  kable_styling(
    font_size = 9,  # Tamaño óptimo para múltiples columnas
    latex_options = c("striped", "scale_down"),
    full_width = FALSE
  ) %>%
  row_spec(0, bold = TRUE) # Encabezado en negrita

ohlung_subset4 <- ohlung %>%
  dplyr::select(LF78, POPF78, LMW88, POPMW88, LMB88, POPMB88, LM88, POPM88, LFW88) %>%  head(6)

knitr::kable(head(ohlung_subset4),
             digits = 1, 
      format = "latex",
      booktabs = TRUE,
      longtable = TRUE) %>%
  kable_styling(
    font_size = 9,  # Tamaño óptimo para múltiples columnas
    latex_options = c("striped", "scale_down"),
    full_width = FALSE
  ) %>%
  row_spec(0, bold = TRUE) # Encabezado en negrita

ohlung_subset5 <- ohlung %>%
  dplyr::select(POPFW88, LFB88, POPFB88, LF88, POPF88) %>%  head(6)

knitr::kable(head(ohlung_subset5),
             digits = 1, 
      format = "latex",
      booktabs = TRUE,
      longtable = TRUE) %>%
  kable_styling(
    font_size = 9,  # Tamaño óptimo para múltiples columnas
    latex_options = c("striped", "scale_down"),
    full_width = FALSE
  ) %>%
  row_spec(0, bold = TRUE) 

```


Se realizó una modificación del formato de la tabla para poder trabajar con las variables sexó (Femenino, Masculino), año(1968, 1978, 1988) y raza (Blanco, Negro)

```{r formato largo, echo=FALSE, message=FALSE, warning=FALSE}
ohlung_long <- ohlung %>%
  dplyr::select(COUNTYID, NAME, AREA, PERIMETER,
                LMW68, LFW68, LMB68, LFB68,
                POPMW68, POPFW68, POPMB68, POPFB68,
                LMW78, LFW78, LMB78, LFB78,
                POPMW78, POPFW78, POPMB78, POPFB78,
                LMW88, LFW88, LMB88, LFB88,
                POPMW88, POPFW88, POPMB88, POPFB88) %>%
  tidyr::pivot_longer(
    cols = dplyr::matches("^(LMW|LFW|LMB|LFB|POPMW|POPFW|POPMB|POPFB)\\d{2}$"),
    names_to = "temp",
    values_to = "value"
  ) %>%
  dplyr::mutate(
    gender = dplyr::if_else(stringr::str_detect(temp, "M"), "Male", "Female"),
    race = dplyr::if_else(stringr::str_detect(temp, "W"), "White", "Black"),
    year   = as.numeric(stringr::str_extract(temp, "\\d{2}")) + 1900,
    type   = dplyr::if_else(stringr::str_detect(temp, "^L"), "cases", "pop")
  ) %>%
  dplyr::select(-temp) %>%  # Funciona con dplyr::select() explícito
  tidyr::pivot_wider(names_from = type, values_from = value) %>%
  dplyr::mutate(
    gender = as.factor(gender),
    race = as.factor(race),
    year   = as.factor(year)
  )

knitr::kable(head(ohlung_long, 15), caption = "Vista primeros 15 datos en formato largo",
             digits = 1, 
      format = "latex",
      booktabs = TRUE,
      longtable = TRUE) %>%
  kable_styling(
    font_size = 9,  # Tamaño óptimo para múltiples columnas
    latex_options = c("striped", "scale_down"),
    full_width = FALSE
  ) %>%
  row_spec(0, bold = TRUE) 
```

------------------------------------------------------------------------

# Análisis descriptivo {#AnalisisDescriptivo}


En esta sección se realiza una exploración de la base de datos con tal de identificar relaciones entre las variables y establecer la estructura inicial del modelo de regresión lineal múltiple. Para ello inicialmente se analízan los datos en la estructura original y posteriormente se analíza la base de datos con la nueva estructura propuesta.


A continuación se presentan gráficos descriptivos asociados al último año registrado en la base de datos con la estructura original. Se observa una alta variabilidad en el número de casos, con desviaciones estándar frecuentemente superiores a las medias. Los promedios de casos son consistentemente más altos en hombres que en mujeres y en la población blanca respecto a la negra.

Evaluando las distribuciones, se observa una asimetrica a la derecha en cada grupo de la problación evaluada, dicionalmente se evidencia que los condados más poblados tienden a presentar menos riesgo de cáncer de pulmón, muy seguramente por la separacion de zonas urbanas y rurales.

Adicionalmente, se evidencia un  comportamiento similar para los dos años anteiores registrados, salvo por un incremento temporal en el número promedio de casos entre 1968 y 1988.


```{r descriptivas, echo=FALSE,  fig.height=7, fig.width=9, message=FALSE, warning=FALSE}
numericas <- ohlung %>% dplyr::select(-c(COUNTYID, NAME, RECORD_ID, FIPSNO, 
                                         LMW68, LFW68, LMB68, LFB68,
                                          POPMW68, POPFW68, POPMB68, POPFB68,
                                          LMW78, LFW78, LMB78, LFB78,
                                          POPMW78, POPFW78, POPMB78, POPFB78,
                                          LMW88, LFW88, LMB88, LFB88,
                                          POPMW88, POPFW88, POPMB88, POPFB88))
pairs.panels(numericas)
```


```{r graficos-univariados, echo=FALSE, fig.height=3, fig.width=7, message=FALSE, warning=FALSE}
# ===== CASOS POR RAZA Y GÉNERO =====
ohlung_cases <- ohlung %>%
  dplyr::select(dplyr::matches("^(LMW|LMB|LFW|LFB)(68|78|88)$")) %>%
  tidyr::pivot_longer(everything(), names_to = "variable", values_to = "valor") %>%
  dplyr::mutate(
    año = factor(paste0("19", substr(variable, 4, 5)), levels = c("1968", "1978", "1988")),
    género = dplyr::if_else(substr(variable, 1, 2) == "LM", "Hombres", "Mujeres"),
    raza = dplyr::case_when(
      substr(variable, 3, 3) == "W" ~ "Blancos",
      substr(variable, 3, 3) == "B" ~ "Negros"
    )
  )

# ===== POBLACIÓN POR RAZA Y GÉNERO =====
ohlung_pop <- ohlung %>%
  dplyr::select(dplyr::matches("^POP(MW|MB|FW|FB)(68|78|88)$")) %>%
  tidyr::pivot_longer(everything(), names_to = "variable", values_to = "valor") %>%
  dplyr::mutate(
    año = factor(paste0("19", substr(variable, 6, 7)), levels = c("1968", "1978", "1988")),
    género = dplyr::if_else(substr(variable, 4, 4) == "M", "Hombres", "Mujeres"),
    raza = dplyr::case_when(
      substr(variable, 5, 5) == "W" ~ "Blancos",
      substr(variable, 5, 5) == "B" ~ "Negros"
    )
  )

# Paleta colorblind-friendly (Wong palette)
razas_colores <- c("Blancos" = "#E69F00", "Negros" = "#56B4E9")

# ===== GRÁFICO 1: CASOS =====
p_casos <- ggplot(ohlung_cases, aes(x = valor, fill = raza)) +
  geom_histogram(position = "identity", alpha = 0.75, bins = 25, 
                 color = "white", linewidth = 0.3) +
  facet_grid(género ~ año, switch = "y") +
  scale_fill_manual(values = razas_colores) +
  labs(
    title = "Distribución de casos de cáncer \n de pulmón por raza y género",
    x = "Número de casos", y = "Frecuencia", fill = "Raza"
  ) +
  theme_minimal(base_size = 12) +
  theme(
    plot.title = element_text(face = "bold", hjust = 0.5),
    strip.text.y.left = element_text(angle = 0, face = "bold", color = "#2C3E50"),
    strip.text.x = element_text(face = "bold", color = "#2C3E50"),
    legend.position = "bottom",
    panel.grid.minor = element_blank(),
    panel.spacing = unit(0.8, "lines")
  )

# ===== GRÁFICO 2: POBLACIÓN =====
p_poblacion <- ggplot(ohlung_pop, aes(x = valor, fill = raza)) +
  geom_histogram(position = "identity", alpha = 0.75, bins = 25, 
                 color = "white", linewidth = 0.3) +
  facet_grid(género ~ año, switch = "y") +
  scale_fill_manual(values = razas_colores) +
  labs(
    title = "Distribución de población por raza y género",
    x = "Tamaño poblacional", y = "Frecuencia", fill = "Raza"
  ) +
  theme_minimal(base_size = 12) +
  theme(
    plot.title = element_text(face = "bold", hjust = 0.5),
    strip.text.y.left = element_text(angle = 0, face = "bold", color = "#2C3E50"),
    strip.text.x = element_text(face = "bold", color = "#2C3E50"),
    legend.position = "bottom",
    panel.grid.minor = element_blank(),
    panel.spacing = unit(0.8, "lines")
  )

# Mostrar ambos gráficos
p_casos
p_poblacion
```

```{r graficos-univariados2, echo=FALSE, fig.height=3, fig.width=7, message=FALSE, warning=FALSE}

# Preparar datos para superposición (escalar para comparar formas)
ohlung_geo_scaled <- ohlung %>%
  dplyr::select(AREA, PERIMETER) %>%
  tidyr::pivot_longer(c(AREA, PERIMETER), names_to = "variable", values_to = "valor") %>%
  dplyr::mutate(
    variable = dplyr::case_when(
      variable == "AREA" ~ "Área (km²)",
      variable == "PERIMETER" ~ "Perímetro (km)"
    ),
    valor_escalado = as.numeric(scale(valor))  # Estandarizar para superposición
  )

# Preparar datos sin escalar para contexto absoluto
ohlung_geo_raw <- ohlung %>%
  dplyr::select(AREA, PERIMETER) %>%
  tidyr::pivot_longer(everything(), names_to = "variable", values_to = "valor") %>%
  dplyr::mutate(
    variable = dplyr::case_when(
      variable == "AREA" ~ "Área",
      variable == "PERIMETER" ~ "Perímetro"
    )
  )

# Paleta suave
colores <- c("Área (km²)" = "#009E73", "Perímetro (km)" = "#CC79A7")

# ===== GRÁFICO 2: Histogramas separados (escalas reales) =====
p2 <- ggplot(ohlung_geo_raw, aes(x = valor, fill = variable)) +
  geom_histogram(bins = 25, alpha = 0.85, color = "white", linewidth = 0.4) +
  facet_wrap(~ variable, scales = "free_x", ncol = 2) +
  scale_fill_manual(values = c("Área" = "#009E73", "Perímetro" = "#CC79A7")) +
  labs(
    title = "Distribución absoluta: Área y Perímetro de condados",
    x = "Valor real", y = "Frecuencia", fill = "Variable"
  ) +
  theme_minimal(base_size = 13) +
  theme(
    plot.title = element_text(face = "bold", hjust = 0.5),
    strip.text = element_text(face = "bold", size = 12),
    legend.position = "none",
    panel.grid.minor = element_blank()
  )

# Mostrar ambos gráficos
p2

```


```{r correlaciones, eval=FALSE, fig.height=4, fig.width=7, message=FALSE, warning=FALSE, include=FALSE}
# 
# # Matriz de correlación con select() explícito
# cor_matrix <- cor(
#   ohlung %>% dplyr::select(dplyr::any_of(c("LMW68",    "POPMW68",  "LMB68", "POPMB68", "LFW68", "POPFW68", "LFB68", "POPFB68", "LMW78", "POPMW78", "LMB78", "POPMB78", "LFW78", "POPFW78", "LFB78", "POPFB78", "LMW88", "POPMW88", "LMB88", "POPMB88", "LFW88", "POPFW88", "LFB88", "POPFB88"))),
#   use = "complete.obs"
# )
# 
# corrplot(cor_matrix, method = "number", type = "upper", 
#          title = "Género-Raza", 
#          mar = c(1, 1, 1, 0), tl.cex = 0.45, number.cex = 0.45)
# 
# 
# # Matriz de correlación con select() explícito
# cor_matrix <- cor(
#   ohlung %>% dplyr::select(dplyr::any_of(c("AREA", "PERIMETER", "LM68",    "POPM68", "LF68", "POPF68", "LM78", "POPM78", "LF78", "POPF78", "LM88", "POPM88", "LF88", "POPF88"))),
#   use = "complete.obs"
# )
# 
# corrplot(cor_matrix, method = "number", type = "upper", 
#          title = "Género", 
#          mar = c(1, 1, 1, 0), tl.cex = 0.45, number.cex = 0.45)
# 
# 
# # Matriz de correlación con select() explícito
# cor_matrix <- cor(
#   ohlung %>% dplyr::select(dplyr::any_of(c("AREA", "PERIMETER", "LMW88", "POPMW88", "LMB88", "POPMB88", "LM88", "POPM88", "LFW88", "POPFW88", "LFB88", "POPFB88", "LF88", "POPF88"))),
#   use = "complete.obs"
# )
# 
# corrplot(cor_matrix, method = "number", type = "upper", 
#          title = "Género-Raza (1988)", 
#          mar = c(1, 1, 1, 0), tl.cex = 0.45, number.cex = 0.45)




# Configurar layout 1 fila × 3 columnas
par(mfrow = c(1, 3), mar = c(4, 2, 3, 1), oma = c(0, 0, 1, 0))

# Paleta divergente profesional (azul-blanco-rojo)
col_palette <- colorRampPalette(c("#053061", "#92C5DE", "#F7F7F7", "#FDAE61", "#67001F"))(100)

# Correlograma 1: Género × Raza (1968-1988)
m1 <- cor(ohlung %>% dplyr::select(dplyr::any_of(c(
  "LMW68","POPMW68","LMB68","POPMB68","LFW68","POPFW68","LFB68","POPFB68",
  "LMW78","POPMW78","LMB78","POPMB78","LFW78","POPFW78","LFB78","POPFB78",
  "LMW88","POPMW88","LMB88","POPMB88","LFW88","POPFW88","LFB88","POPFB88"
))), use = "complete.obs")
corrplot(m1, method = "color", type = "upper", tl.col = "black", tl.srt = 60, 
         tl.cex = 0.45, col = col_palette, addgrid.col = "gray90", 
         title = "Género × Raza (1968-1988)", mar = c(10,0,7,0))

# Correlograma 2: Género + Geografía (1968-1988)
m2 <- cor(ohlung %>% dplyr::select(dplyr::any_of(c(
  "AREA","PERIMETER","LM68","POPM68","LF68","POPF68",
  "LM78","POPM78","LF78","POPF78","LM88","POPM88","LF88","POPF88"
))), use = "complete.obs")
corrplot(m2, method = "color", type = "upper", tl.col = "black", tl.srt = 50, 
         tl.cex = 0.45, col = col_palette, addgrid.col = "gray90", 
         title = "Género (1968-1988)", mar = c(10,0,7,0))

# Correlograma 3: Género × Raza + Geografía (1988)
m3 <- cor(ohlung %>% dplyr::select(dplyr::any_of(c(
  "AREA","PERIMETER","LMW88","POPMW88","LMB88","POPMB88","LM88","POPM88",
  "LFW88","POPFW88","LFB88","POPFB88","LF88","POPF88"
))), use = "complete.obs")
corrplot(m3, method = "color", type = "upper", tl.col = "black", tl.srt = 50, 
         tl.cex = 0.45, col = col_palette, addgrid.col = "gray90", 
         title = "Género × Raza (1988)", mar = c(10,0,7,0))

# Título general centrado
mtext("Matrices de correlación", outer = TRUE, cex = 1.4, font = 2, line = -1)

# Restaurar parámetros gráficos originales
par(mfrow = c(1, 1), mar = c(5, 4, 4, 2) , oma = c(0, 0, 0, 0))

# 
# # Correlaciones parciales como tabla (sin cat)
# pcor_results <- data.frame(
#   Relación = c(
#     "LM68 ~ AREA | POPM68",
#     "LM68 ~ PERIMETER | POPM68"
#   ),
#   Correlación_parcial = c(
#     round(pcor.test(ohlung$LM68, ohlung$AREA, ohlung$POPM68)$estimate, 3),
#     round(pcor.test(ohlung$LM68, ohlung$PERIMETER, ohlung$POPM68)$estimate, 3)
#   )
# )
# 
# knitr::kable(pcor_results, 
#              caption = "Correlaciones parciales (controlando población masculina)",
#              format = "latex", booktabs = TRUE) %>%
#   kableExtra::kable_styling(full_width = FALSE, font_size = 8)

```

Con base en lo anterior y llegar a cumplir con el requisito de incluir al menos una variable cualitativa, y teniendo en cuenta las observaciones anteriores, se reestructuraron los datos al formato largo utilizando exclusivamente las variables originales de la base de datos como se presentó al inicio.


```{r matriz dispersion, echo=FALSE, fig.height=5, fig.width=9, message=FALSE, warning=FALSE}
numericas <- ohlung_long %>% dplyr::select(-c(COUNTYID,NAME))
pairs.panels(numericas)
```


Notese que tenemos de 1056 observaciones, 386 son 0 casos, esto puede representar un problema más adelante en los modelos, ya que puede tender a inflar la varianza.

```{r conteos iguales a 0, echo=FALSE}
ohlung_long %>%
  dplyr::select(cases) %>%
  dplyr::filter(cases == 0) %>%
  dplyr::summarise(count = n())
```



Considerando la nueva estructura de los datos se realiza un análisis adicional sobre la variable respuesta `cases` para evaluar su comportamiento en función del género y el año.



```{r boxplots, echo=FALSE, fig.height=3.5, fig.width=3.5, message=FALSE, warning=FALSE}
boxplot(cases ~ gender, data=ohlung_long, main = "Casos por género", xlab = "Género", ylab = "Número de casos")
boxplot(cases ~ year, data=ohlung_long, main = "Casos por año", xlab = "Año", ylab = "Número de casos")
```

ALta correlación entre casos y población, se presenta correlación moderadamente alta entre el área y el perímetro. En las correlaciones parciales podemos ver que la relación entre las variables independientes, área y perímetro, y las variables dependientes, casos y población, tienen una correlación baja con las demás variables.

Se destaca en los gráficos de dispersión que a pesar de que la correlación alta moderada entre *Área* y *Perímetro*, las variables *Casos* y *Población* se comportan igualmente diferente en ambas variables, es decir, para *Casos* y *Población* se puede ver que hay más dispersión con la variable *Área* que con la variable *Perímetro*.

El coeficiente empleado en este gráfico es el coeficiente de correlación lineal de Pearson,


```{r descriptiva categoricas, echo=FALSE, fig.height=3.5, fig.width=2.5}
boxplot(cases/pop ~ gender, data=ohlung_long)
boxplot(cases/pop ~ race, data=ohlung_long)
boxplot(cases/pop ~ year, data=ohlung_long)

tabla_conteos <- dplyr::bind_rows(ohlung_long %>% 
             dplyr::group_by(categoria=gender) %>% 
             dplyr::summarise(conteo=sum(cases/pop)),
           ohlung_long %>% 
             dplyr::group_by(categoria=race) %>% 
             dplyr::summarise(conteo=sum(cases/pop)),
           ohlung_long %>% 
             dplyr::group_by(categoria=year) %>% 
             dplyr::summarise(conteo=sum(cases/pop)))
knitr::kable(tabla_conteos,
             caption = "Tasas de incidencia por variable categórica",
             digits = 1, 
      format = "latex",
      booktabs = TRUE,
      longtable = TRUE) %>%
  kable_styling(
    font_size = 9,  # Tamaño óptimo para múltiples columnas
    latex_options = c("striped", "scale_down"),
    full_width = FALSE
  ) %>%
  row_spec(0, bold = TRUE)
```

Presencia de datos atípicos por años, mas dispersión conforme pasan los años, sin embargo la media parece mantenerse.Más dispersos en hombres que mujeres pero media constante, más datos atípicos por hombres que por mujeres.

```{r pop vr cases, fig.height=3, fig.width=7, message=FALSE, warning=FALSE, include=FALSE, paged.print=FALSE}
plot(ohlung_long$pop,ohlung_long$cases)
```

```{r casos por condado, echo=FALSE, fig.height=5, fig.width=9, message=FALSE, warning=FALSE}
casos_condado <- ohlung_long %>%
  group_by(NAME,year,gender) %>%
  summarise(casos = sum(cases, na.rm = TRUE), .groups = "drop")

top_condados <- ohlung_long %>%
  group_by(NAME) %>%
  summarise(total_casos = sum(cases, na.rm = TRUE)) %>%
  slice_max(total_casos, n = 15)

ggplot(
  casos_condado %>% filter(NAME %in% top_condados$NAME),
  aes(
    x = NAME,
    y = casos,
    fill = factor(year)
  )
) +
  geom_col(position = "dodge") +
  coord_flip() +
  labs(
    title = "Casos de cancer por condado y year",
    x = "Condado",
    y = "Numero de casos",
    fill = "year"
  ) +
  theme_minimal()
```
Podemos ver que por condado va aumentando los casos cada año evaluado.

```{r casos por condado y genero, echo=FALSE, fig.height=5, fig.width=9, message=FALSE, warning=FALSE}
ggplot(
  casos_condado %>% filter(NAME %in% top_condados$NAME),
  aes(
    x = NAME,
    y = casos,
    fill = gender,
    group = interaction(year, gender)
  )
) +
  geom_col(
    position = position_dodge2(preserve = "single"),
    width = 0.8
  ) +
  coord_flip() +
  facet_grid(~ year) +
  labs(
    title = "Casos de cancer por condado, year y genero",
    x = "Condado",
    y = "Numero de casos",
    fill = "Genero"
  ) +
  theme_minimal()
```
Podemos ver más registros o casos en los hombres que en las mujeres en los distintos años y condados.

```{r tabla casos por condado y genero, echo=FALSE, message=FALSE, warning=FALSE}
top_condados2 <-  ohlung_long %>%  
  group_by(NAME) %>%
  summarise(total_casos = sum(cases, na.rm = TRUE),
            area = first(AREA)) %>% 
  slice_max(total_casos, n = 15)
knitr::kable(top_condados2, caption = "Top 15 condados con mas casos",
             digits = 1, 
      format = "latex",
      booktabs = TRUE,
      longtable = TRUE) %>%
  kable_styling(
    font_size = 9,  # Tamaño óptimo para múltiples columnas
    latex_options = c("striped", "scale_down"),
    full_width = FALSE
  ) %>%
  row_spec(0, bold = TRUE) 
```


------------------------------------------------------------------------

# Modelo y verificación de supuestos {#ejem}

Considerando el aálisis anterior se plantea el siguiente modelo:

$$ \text{cases} = \beta_0 + \beta_1 \text{AREA} + \beta_2 \text{PERIMETER} + \beta_3 \text{genderMale} + \beta_4 \text{year1978} + \beta_5 \text{year1978} + \beta_6 \text{pop} + \epsilon $$


donde `cases` corresponde a las variables `LMyy` o `LFyy` según el género y año, y `pop` es la población en riesgo correspondiente.

Los resultados de este modelo muestran que la población (`pop`) es altamente significativa y tiene el mayor impacto, como era esperado. El género masculino se asocia con un promedio de aproximadamente 26.8 casos adicionales respecto al femenino (controlando por las demás variables). Además, se observa un aumento significativo en el número de casos en 1978 y 1988 respecto a 1968.

```{r modelo1, echo=FALSE, message=FALSE, warning=FALSE}
modelo_1 <- lm(cases ~ AREA + PERIMETER + gender + year + pop, data = ohlung_long)

summary(modelo_1)
```

Las variables `AREA` y `PERIMETER` no resultan estadísticamente significativas. Un modelo reducido sin estas variables geográficas presenta un $R^2$ prácticamente idéntico (0.7605 vs 0.7613), lo que confirma su escaso aporte y se propone en cambio el siguiente modelo reducido:

$$ \text{cases} = \beta_0  + \beta_1 \text{genderMale} + \beta_2 \text{year1978} + \beta_3 \text{year1988} + \beta_4 \text{pop} + \epsilon $$


```{r modelo2, echo=FALSE, message=FALSE, warning=FALSE}
modelo_2 <- lm(cases ~ gender + year + pop, 
                     data = ohlung_long)

summary(modelo_2)
```

Además de esto, hemos realizado regresión por ridge y lasso mostradas a continuación:


```{r Ridge, message=FALSE, warning=FALSE, include=FALSE}
X <- as.matrix(ohlung_long %>% dplyr::select(-cases))
y <- ohlung_long$cases
ridge_model <- glmnet(X, y, alpha = 0)
print(ridge_model)
cv_ridge <- cv.glmnet(X, y, alpha = 0)

best_lambda <- cv_ridge$lambda.min
best_lambda

ridge_best <- glmnet(X, y, alpha = 0, lambda = best_lambda)
```

```{r resultado_RIDGE, echo=FALSE, message=FALSE, warning=FALSE}
coef(ridge_best)
```

La regresión ridge mostro que las variables que tienen un impacto casi nulo en la variable respuesta son: `gender` y `NAME`.


```{r LASSO, message=FALSE, warning=FALSE, include=FALSE, show=FALSE}
lasso_model <- glmnet(X, y, alpha = 1)
print(lasso_model)
```

```{r LASSO2, warning=FALSE, include=FALSE}
cv_lasso <- cv.glmnet(X, y, alpha = 1)

(best_lambda_lasso <- cv_ridge$lambda.min)

lasso_best <- glmnet(X, y, alpha = 1, lambda = best_lambda_lasso)
```

```{r resultados_LASSO, echo=FALSE, message=FALSE, warning=FALSE}
coef(lasso_best)
```

Por otro lado el modelo de regresión lasso indica que las variables que son influyentes son: 'year' y 'pop'. Por lo que en el modelo final se ha tomado la decisión de tener como variables explicativas: `gender`, `year` y `pop`.

$$y_{i}=\beta_0+\beta_1x_{i1}+\beta_2x_{i2}+\beta_3x_{i3}+\beta_4x_{i4} + \epsilon$$

$$\text{cases} = \beta_0  + \beta_1 \text{genderMale} + \beta_2 \text{year1978} + \beta_3 \text{year1988} + \beta_4 \text{pop} + \epsilon$$

donde:

-   $x_{i1}$ es la variable dummy referente al género masculino, es decir, 1 si es masculino 0 en otro caso.
-   $x_{i2}$ es la variable dummy referente al año de 1978.
-   $x_{i3}$ es la variable dummy referente al año de 1988.
-   $x_{i4}$ es la variable númerica de la población en riesgo.


## Regresión poisson

### modelo 1

```{r glm1, fig.height=4, fig.width=7}
glm1 <- glm(cases~PERIMETER+year+gender+race+NAME+pop,
            data=ohlung_long,family = poisson(link = "log"))
summary(glm1)
plot(glm1)
```

```{r glm1 check, fig.height=10, fig.width=7}
check_model(glm1)
#envelope(glm1, rep=100)
```
Perimeter no es significativa


### modelo 2

```{r glm2, fig.height=4, fig.width=7}
glm2 <- glm(cases~gender + year + race +
               offset(log(pop)),
            data=ohlung_long,family = poisson(link = "log"))
summary(glm2)
plot(glm2)
```

```{r glm2 check, fig.height=10, fig.width=7}
check_model(glm2)
#envelope(glm2, rep=500)
```

## Binomial negati

```{r binomial negativa, fig.height=4, fig.width=7}
bnglm <- glm.nb(formula = cases~gender + year + race +
               offset(log(pop)),
            data=ohlung_long )
summary(bnglm)
plot(bnglm)
```

```{r binomial negativa check, fig.height=10, fig.width=7}
check_model(bnglm)
# envelope(bnglm, rep=500)
```

## Quasi poisson


```{r quasi poisson, fig.height=4, fig.width=7}
glm_qp <- glm(cases ~ gender + year + race + offset(log(pop)),
              family = quasipoisson(link = "log"),
              data = ohlung_long)
summary(glm_qp)
plot(glm_qp)
```

```{r quasi poisson check, fig.height=10, fig.width=7}
check_model(glm_qp)
```

## Doblemente generalizado

```{r doblemente generalizado, fig.height=4, fig.width=7}

dglm_model <- dglm(cases ~ gender + year + race,
                   offset = log(pop),
                   family = poisson,
                   data = ohlung_long)

summary(dglm_model)
plot(dglm_model)
```

```{r doblemente generalizado check, fig.height=10, fig.width=7}
check_model(dglm_model)
```

## Efecto aleatorio 

```{r efecto aleatorio, fig.height=4, fig.width=7}
# Modelo poisson con efecto aleatorio por condado
glmer <- glmer(cases ~ gender + race + year + (1 | NAME) + 
                        offset(log(pop)),
                      family = poisson(link = "log"),
                      data = ohlung_long)

summary(glmer)
plot(glmer)
```


```{r efecto aleatorio check, fig.height=10, fig.width=7}
check_model(glmer)
```

## Binomial negativa con efecto aleatorio

```{r binomial negativa efecto aleatorio, fig.height=4, fig.width=7}
# Modelo con binomial negativa + efecto aleatorio por condado
nbea <- glmmTMB(cases ~ gender + race + year + (1 | NAME) + 
                       offset(log(pop)),
                     family = nbinom2,          # ← aquí está el cambio clave
                     data = ohlung_long)

summary(nbea)
plot(fitted.values(nbea),residuals(nbea))
```


```{r binomial negativa efecto aleatorio check, fig.height=10, fig.width=7}
check_model(nbea)
```

## Cero inflado

### Modelo 0 inflado Poisson

```{r 0 inflado poisson, fig.height=4, fig.width=7}
modelo_zip <- zeroinfl(
  cases ~ gender + race + year + offset(log(pop)),
  data = ohlung_long,
  dist = "poisson"
)

summary(modelo_zip)
plot(predict(modelo_zip),residuals(modelo_zip))
```


### Modelo 0 inflado Binomial negativa

```{r 0 inflado binomial negativa, fig.height=4, fig.width=7}
modelo_zinb <- zeroinfl(
  cases ~ gender + race + year + offset(log(pop)) | 1,
  data = ohlung_long,
  dist = "negbin"
)

summary(modelo_zinb)

plot(predict(modelo_zinb),residuals(modelo_zinb))
```

------------------------------------------------------------------------

# Verificación de supuestos {#VerifSupuestos}

Para un primer avistamiento sobre la validación del modelo veamos el comportamiento de los residuales:

```{r supuesto1, echo=FALSE, fig.height=5, fig.width=10, message=FALSE, warning=FALSE}
plot(fitted.values(modelo_2),residuals.lm(modelo_2), col = "blue", pch = 16, xlab = "Valores ajustados", ylab = "Residuos", main = "Residuos vs Valores Ajustados")

```

Podemos ver que hay un problema evidente de heteroscedastiidad que más adelante será confirmado con las respectivas pruebas.

## *Independencia:*

```{r supuesto2, echo=FALSE, fig.height=5, fig.width=10, message=FALSE, warning=FALSE}
acf(residuals.lm(modelo_2), main = "ACF de los residuales", col = "blue", lwd = 2)

```

Parecen haber algunas correlaciones entre los residuales.

```{r supuesto3, echo=FALSE, warning=FALSE}
dwtest(modelo_2)
```

Debido a que su p valor fue mayor al nivel de significancia (0.05), nos indica que no se rechaza $H_0$ no hay autocorrelación en los residuales, aunque el ACF sugiere algunas correlaciones en ciertos rezagos, la prueba de Durbin–Watson no encuentra evidencia estadística suficiente para rechazar la hipótesis de independencia al 5%.\

## *Normalidad:*

```{r supuesto4, echo=FALSE, fig.height=3, fig.width=10, warning=FALSE}
hist(residuals.lm(modelo_2),breaks = 50, main = "Histograma de los residuales", xlab = "Residuos", ylab = "Frecuencia", col = "lightblue", border = "white")
qqnorm(residuals.lm(modelo_2), main = "QQ-Plot de los residuales")
qqline(residuals.lm(modelo_2), col = "red", lwd = 2)

```

Con este histograma no podemos asegurar que la distribución de los residuales sea una normal, sin embargo se ve que es una distribución simétrica, y con media en 0. Por otro lado el qqplot nos muestra que puede presentar problemas de normalidad.

```{r supuesto5, echo=FALSE, message=FALSE, warning=FALSE}
shapiro.test(residuals.lm(modelo_2))

```

Con un p valor menor al nivel de significancia (0.05) se rechaza la $H_0$ la población viene de una distribución normal.\

## *Hetercedasticidad:*

Para evaluar la heteroscedasticidad formalmente, tomando en cuenta que la población no sigue o proviene de una distrincuón normal, se decidió aplicar el test de Breusch-pagan.

```{r supuesto6, echo=FALSE, message=FALSE, warning=FALSE}
bptest(modelo_2)

```

Con un p valor menor al nivel de significancia (0.05) se rechaza la $H_0$ igualdad de varianzas, es algo que ya se podría detectar a simple vista en el gráfico de los residuales y los valores predichos.



# Concluciones

-   La regresión lineal normal no parece la mejor opción para este caso, probablemente se acomodarían mejor los datos a un modelo de regresión lineal generalizado con distribución poisson.

-   Debido a la falta de normalidad y homoscedasticidad los intervalos de confianza y las pruebas de significancia pueden ser no tan precisas.

-   Faltó considerar la relación que hay entre condados, es decir una relación espacial.



------------------------------------------------------------------------

# Bibliografía
