---
title: |
  Mortalidad por cáncer de pulmón en Ohio (décadas de 1960 a 1980)
  

author: |
  **Maria Paula Camargo Rincon**^[mcamargori@unal.edu.co]
  **Laura Katherine Martínez Castiblanco**^[laumartinezca@unal.edu.co]
  
institute: |
  Departamento de Estadística  
  Facultad de Ciencias  
  Universidad Nacional de Colombia  
  Bogotá, Colombia
  
output:
  # html_document:
  pdf_document:
    toc: true
    toc_depth: 3
    number_sections: true
    latex_engine: xelatex
fontsize: 12pt
geometry: margin=2.5cm
# bibliography: BiblioConsultoria1.bib
---

# Intriducción {#PrInv}

Este conjunto de datos se deriva de un estudio de mortalidad por cáncer de pulmón en Ohio realizado entre 1969 y 1971 a nivel de condado. La base de datos `ohiolung` contiene información para los 88 condados del estado de Ohio, (EE. UU.). La base de datos proviene del GeoDa (Center for Geospatial Analysis and Computation) y presenta 42 variables. En las estas se presentan datos referentes a la mortalidad por cáncer de pulmón estratificada por género (masculino/femenino) y raza (blanca/negra), junto variables geográficas básicas.

La siguiente tabla resume las variables principales de la base de datos:

```{r tabla1, echo=FALSE, message=FALSE, warning=FALSE}
library(sf)
library(dplyr)
library(kableExtra)
library(knitr)

variables <- data.frame(
  Variable = c("CountyID", "NAME", "FIPSNO", "AREA", "PERIMETER", "RECORD_ID", "COUNTYID",
               "LGRyy", "POPGRyy", "LGyy", "POPGyy"),
  Descripcion = c("ID secuencial del condado (orden alfabético)",
                  "Nombre del condado",
                  "Código FIPS del condado (numérico)",
                  "Área del polígono (condado)",
                  "Perímetro del polígono (condado)",
                  "ID único del registro",
                  "ID del condado",
                  "Casos de cáncer de pulmón para género G (M/F) y raza R (W/B) en año yy (1968, 1978, 1988)",
                  "Población en riesgo para género G y raza R en año yy",
                  "Total de casos de cáncer de pulmón por género G en año yy",
                  "Población total en riesgo por género G en año yy")
)

knitr::kable(variables, caption = "Definición de variables principales en la base de datos ohlung.shp")%>%
  kable_styling(
    font_size = 10,  # Tamaño de fuente reducido
    latex_options = c("striped", "scale_down"),  # Escalado automático
    full_width = FALSE
  ) %>%
  column_spec(2, width = "10cm") %>% # Ancho específico para descripción
 column_spec(1, bold = TRUE) # Ancho específico para variable



```

Hay 12 variables por año (4 combinaciones de género-raza × 3 tipos: casos detallados, población detallada, totales por género)

```{r tabla2, echo=FALSE, message=FALSE, warning=FALSE}

ohlung <- st_read("ohiolung/ohlung.shp", quiet = TRUE) %>%
  st_drop_geometry() 

ohlung_subset1 <- ohlung %>%
  select(COUNTYID, NAME, FIPSNO, AREA, PERIMETER, LMW68, POPMW68, LMB68) %>%  head(6)

# Formatear y presentar tabla
knitr::kable(head(ohlung_subset1),
             caption = "Primeros 6 datos",
             digits = 1, 
      format = "latex",
      booktabs = TRUE,
      longtable = TRUE) %>%
  kable_styling(
    font_size = 9,  # Tamaño óptimo para múltiples columnas
    latex_options = c("striped", "scale_down"),
    full_width = FALSE
  ) %>%
  row_spec(0, bold = TRUE) # Encabezado en negrita

ohlung_subset2 <- ohlung %>%
  select(POPMB68, LM68, POPM68, LFW68, POPFW68, LFB68, POPFB68, LF68, POPF68, LMW78) %>%  head(6)

knitr::kable(head(ohlung_subset2),
             digits = 1, 
      format = "latex",
      booktabs = TRUE,
      longtable = TRUE) %>%
  kable_styling(
    font_size = 9,  # Tamaño óptimo para múltiples columnas
    latex_options = c("striped", "scale_down"),
    full_width = FALSE
  ) %>%
  row_spec(0, bold = TRUE) # Encabezado en negrita

ohlung_subset3 <- ohlung %>%
  select(POPMW78, LMB78, POPMB78, LM78, POPM78, LFW78, POPFW78, LFB78, POPFB78) %>%  head(6)

knitr::kable(head(ohlung_subset3),
             digits = 1, 
      format = "latex",
      booktabs = TRUE,
      longtable = TRUE) %>%
  kable_styling(
    font_size = 9,  # Tamaño óptimo para múltiples columnas
    latex_options = c("striped", "scale_down"),
    full_width = FALSE
  ) %>%
  row_spec(0, bold = TRUE) # Encabezado en negrita

ohlung_subset4 <- ohlung %>%
  select(LF78, POPF78, LMW88, POPMW88, LMB88, POPMB88, LM88, POPM88, LFW88) %>%  head(6)

knitr::kable(head(ohlung_subset4),
             digits = 1, 
      format = "latex",
      booktabs = TRUE,
      longtable = TRUE) %>%
  kable_styling(
    font_size = 9,  # Tamaño óptimo para múltiples columnas
    latex_options = c("striped", "scale_down"),
    full_width = FALSE
  ) %>%
  row_spec(0, bold = TRUE) # Encabezado en negrita

ohlung_subset5 <- ohlung %>%
  select(POPFW88, LFB88, POPFB88, LF88, POPF88) %>%  head(6)

knitr::kable(head(ohlung_subset5),
             digits = 1, 
      format = "latex",
      booktabs = TRUE,
      longtable = TRUE) %>%
  kable_styling(
    font_size = 9,  # Tamaño óptimo para múltiples columnas
    latex_options = c("striped", "scale_down"),
    full_width = FALSE
  ) %>%
  row_spec(0, bold = TRUE) # Encabezado en negrita

```

------------------------------------------------------------------------

# Análisis descriptivo {#AnalisisDescriptivo}

En esta sección se realiza una exploración de la base de datos con tal de identificar relaciones entre las variables y establecer la estructura inicial del modelo de regresión lineal múltiple.

La Tabla 7 se presenta los principales estadísticos descriptivos de los casos de mortalidad por cáncer de pulmón y las poblaciones en riesgo. Se observa una alta variabilidad en el número de casos, con desviaciones estándar frecuentemente superiores a las medias, lo que es característico de datos de conteo. Los promedios de casos son consistentemente más altos en hombres que en mujeres y en la población blanca respecto a la negra. Además, se evidencia un incremento temporal en el número promedio de casos entre 1968 y 1988.

```{r descriptivas, echo=FALSE, message=FALSE, warning=FALSE}
library(tidyr) 

# Estadísticas resumidas
desc_stats <- ohlung %>%
  summarise(
    across(starts_with("LM"), list(Media = mean, SD = sd, Min = min, Max = max), .names = "{.col}_{.fn}"),
    across(starts_with("LF"), list(Media = mean, SD = sd, Min = min, Max = max), .names = "{.col}_{.fn}"),
    across(starts_with("POPM"), list(Media = mean, SD = sd), .names = "{.col}_{.fn}"),
    across(starts_with("POPF"), list(Media = mean, SD = sd), .names = "{.col}_{.fn}")
  ) %>%
  pivot_longer(everything(), names_to = "Variable", values_to = "Valor") %>%
  mutate(Variable = gsub("_", " ", Variable))

# Dividir la tabla en dos columnas laterales
n <- nrow(desc_stats)
mitad <- ceiling(n / 2)

izq <- desc_stats[1:mitad, , drop = FALSE]
der <- desc_stats[(mitad + 1):n, , drop = FALSE]

# Ajustar filas para igualar altura
if (nrow(izq) > nrow(der)) {
  der <- rbind(der, data.frame(Variable = "", Valor = NA, stringsAsFactors = FALSE))
}

# Combinar horizontalmente con nombres únicos
tabla_final <- cbind( izq, der)

knitr::kable(tabla_final, digits = 2, caption = "Estadísticas descriptivas de casos y población",
      format = "latex",
      booktabs = TRUE,
      longtable = TRUE) %>%
  kable_styling(latex_options = c("striped", "scale_down"), font_size = 9,  full_width = FALSE)
```

Evaluando las distribuciones, se observa una población muy heterogenea entre condados, reflejando diferencias marcadas entre zonas urbanas y rurales.

```{r graficos-univariados, echo=FALSE, message=FALSE, warning=FALSE}
library(tidyr)
library(ggplot2)
library(corrplot)
library(ppcor)   # Para correlaciones parciales (instálalo si es necesario)


# ===== CASOS POR RAZA Y GÉNERO =====
ohlung_cases <- ohlung %>%
  dplyr::select(dplyr::matches("^(LMW|LMB|LFW|LFB)(68|78|88)$")) %>%
  tidyr::pivot_longer(everything(), names_to = "variable", values_to = "valor") %>%
  dplyr::mutate(
    año = factor(paste0("19", substr(variable, 4, 5)), levels = c("1968", "1978", "1988")),
    género = dplyr::if_else(substr(variable, 1, 2) == "LM", "Hombres", "Mujeres"),
    raza = dplyr::case_when(
      substr(variable, 3, 3) == "W" ~ "Blancos",
      substr(variable, 3, 3) == "B" ~ "Negros"
    )
  )

# ===== POBLACIÓN POR RAZA Y GÉNERO =====
ohlung_pop <- ohlung %>%
  dplyr::select(dplyr::matches("^POP(MW|MB|FW|FB)(68|78|88)$")) %>%
  tidyr::pivot_longer(everything(), names_to = "variable", values_to = "valor") %>%
  dplyr::mutate(
    año = factor(paste0("19", substr(variable, 6, 7)), levels = c("1968", "1978", "1988")),
    género = dplyr::if_else(substr(variable, 4, 4) == "M", "Hombres", "Mujeres"),
    raza = dplyr::case_when(
      substr(variable, 5, 5) == "W" ~ "Blancos",
      substr(variable, 5, 5) == "B" ~ "Negros"
    )
  )

# Paleta colorblind-friendly (Wong palette)
razas_colores <- c("Blancos" = "#E69F00", "Negros" = "#56B4E9")

# ===== GRÁFICO 1: CASOS =====
p_casos <- ggplot(ohlung_cases, aes(x = valor, fill = raza)) +
  geom_histogram(position = "identity", alpha = 0.75, bins = 25, 
                 color = "white", linewidth = 0.3) +
  facet_grid(género ~ año, switch = "y") +
  scale_fill_manual(values = razas_colores) +
  labs(
    title = "Distribución de casos de cáncer de pulmón por raza y género",
    x = "Número de casos", y = "Frecuencia", fill = "Raza"
  ) +
  theme_minimal(base_size = 12) +
  theme(
    plot.title = element_text(face = "bold", hjust = 0.5),
    strip.text.y.left = element_text(angle = 0, face = "bold", color = "#2C3E50"),
    strip.text.x = element_text(face = "bold", color = "#2C3E50"),
    legend.position = "bottom",
    panel.grid.minor = element_blank(),
    panel.spacing = unit(0.8, "lines")
  )

# ===== GRÁFICO 2: POBLACIÓN =====
p_poblacion <- ggplot(ohlung_pop, aes(x = valor, fill = raza)) +
  geom_histogram(position = "identity", alpha = 0.75, bins = 25, 
                 color = "white", linewidth = 0.3) +
  facet_grid(género ~ año, switch = "y") +
  scale_fill_manual(values = razas_colores) +
  labs(
    title = "Distribución de población por raza y género",
    x = "Tamaño poblacional", y = "Frecuencia", fill = "Raza"
  ) +
  theme_minimal(base_size = 12) +
  theme(
    plot.title = element_text(face = "bold", hjust = 0.5),
    strip.text.y.left = element_text(angle = 0, face = "bold", color = "#2C3E50"),
    strip.text.x = element_text(face = "bold", color = "#2C3E50"),
    legend.position = "bottom",
    panel.grid.minor = element_blank(),
    panel.spacing = unit(0.8, "lines")
  )

# Mostrar ambos gráficos
p_casos
p_poblacion
```

```{r graficos-univariados2, echo=FALSE, fig.height=4, fig.width=10, message=FALSE, warning=FALSE}

# Preparar datos para superposición (escalar para comparar formas)
ohlung_geo_scaled <- ohlung %>%
  dplyr::select(AREA, PERIMETER) %>%
  tidyr::pivot_longer(c(AREA, PERIMETER), names_to = "variable", values_to = "valor") %>%
  dplyr::mutate(
    variable = dplyr::case_when(
      variable == "AREA" ~ "Área (km²)",
      variable == "PERIMETER" ~ "Perímetro (km)"
    ),
    valor_escalado = as.numeric(scale(valor))  # Estandarizar para superposición
  )

# Preparar datos sin escalar para contexto absoluto
ohlung_geo_raw <- ohlung %>%
  dplyr::select(AREA, PERIMETER) %>%
  tidyr::pivot_longer(everything(), names_to = "variable", values_to = "valor") %>%
  dplyr::mutate(
    variable = dplyr::case_when(
      variable == "AREA" ~ "Área",
      variable == "PERIMETER" ~ "Perímetro"
    )
  )

# Paleta suave
colores <- c("Área (km²)" = "#009E73", "Perímetro (km)" = "#CC79A7")

# ===== GRÁFICO 2: Histogramas separados (escalas reales) =====
p2 <- ggplot(ohlung_geo_raw, aes(x = valor, fill = variable)) +
  geom_histogram(bins = 25, alpha = 0.85, color = "white", linewidth = 0.4) +
  facet_wrap(~ variable, scales = "free_x", ncol = 2) +
  scale_fill_manual(values = c("Área" = "#009E73", "Perímetro" = "#CC79A7")) +
  labs(
    title = "Distribución absoluta: Área y Perímetro de condados",
    x = "Valor real", y = "Frecuencia", fill = "Variable"
  ) +
  theme_minimal(base_size = 13) +
  theme(
    plot.title = element_text(face = "bold", hjust = 0.5),
    strip.text = element_text(face = "bold", size = 12),
    legend.position = "none",
    panel.grid.minor = element_blank()
  )

# Mostrar ambos gráficos
p2

```

Los histogramas muestran que las tasas tienen distribución asimétrica positiva (típica de conteos).

```{r correlaciones, echo=FALSE, fig.height=4, fig.width=7, message=FALSE, warning=FALSE}
library(dplyr)
library(corrplot)
library(ppcor)
library(gridExtra)
# 
# # Matriz de correlación con select() explícito
# cor_matrix <- cor(
#   ohlung %>% dplyr::select(dplyr::any_of(c("LMW68",    "POPMW68",  "LMB68", "POPMB68", "LFW68", "POPFW68", "LFB68", "POPFB68", "LMW78", "POPMW78", "LMB78", "POPMB78", "LFW78", "POPFW78", "LFB78", "POPFB78", "LMW88", "POPMW88", "LMB88", "POPMB88", "LFW88", "POPFW88", "LFB88", "POPFB88"))),
#   use = "complete.obs"
# )
# 
# corrplot(cor_matrix, method = "number", type = "upper", 
#          title = "Género-Raza", 
#          mar = c(1, 1, 1, 0), tl.cex = 0.45, number.cex = 0.45)
# 
# 
# # Matriz de correlación con select() explícito
# cor_matrix <- cor(
#   ohlung %>% dplyr::select(dplyr::any_of(c("AREA", "PERIMETER", "LM68",    "POPM68", "LF68", "POPF68", "LM78", "POPM78", "LF78", "POPF78", "LM88", "POPM88", "LF88", "POPF88"))),
#   use = "complete.obs"
# )
# 
# corrplot(cor_matrix, method = "number", type = "upper", 
#          title = "Género", 
#          mar = c(1, 1, 1, 0), tl.cex = 0.45, number.cex = 0.45)
# 
# 
# # Matriz de correlación con select() explícito
# cor_matrix <- cor(
#   ohlung %>% dplyr::select(dplyr::any_of(c("AREA", "PERIMETER", "LMW88", "POPMW88", "LMB88", "POPMB88", "LM88", "POPM88", "LFW88", "POPFW88", "LFB88", "POPFB88", "LF88", "POPF88"))),
#   use = "complete.obs"
# )
# 
# corrplot(cor_matrix, method = "number", type = "upper", 
#          title = "Género-Raza (1988)", 
#          mar = c(1, 1, 1, 0), tl.cex = 0.45, number.cex = 0.45)




# Configurar layout 1 fila × 3 columnas
par(mfrow = c(1, 3), mar = c(4, 2, 3, 1), oma = c(0, 0, 1, 0))

# Paleta divergente profesional (azul-blanco-rojo)
col_palette <- colorRampPalette(c("#053061", "#92C5DE", "#F7F7F7", "#FDAE61", "#67001F"))(100)

# Correlograma 1: Género × Raza (1968-1988)
m1 <- cor(ohlung %>% dplyr::select(dplyr::any_of(c(
  "LMW68","POPMW68","LMB68","POPMB68","LFW68","POPFW68","LFB68","POPFB68",
  "LMW78","POPMW78","LMB78","POPMB78","LFW78","POPFW78","LFB78","POPFB78",
  "LMW88","POPMW88","LMB88","POPMB88","LFW88","POPFW88","LFB88","POPFB88"
))), use = "complete.obs")
corrplot(m1, method = "color", type = "upper", tl.col = "black", tl.srt = 60, 
         tl.cex = 0.45, col = col_palette, addgrid.col = "gray90", 
         title = "Género × Raza (1968-1988)", mar = c(10,0,7,0))

# Correlograma 2: Género + Geografía (1968-1988)
m2 <- cor(ohlung %>% dplyr::select(dplyr::any_of(c(
  "AREA","PERIMETER","LM68","POPM68","LF68","POPF68",
  "LM78","POPM78","LF78","POPF78","LM88","POPM88","LF88","POPF88"
))), use = "complete.obs")
corrplot(m2, method = "color", type = "upper", tl.col = "black", tl.srt = 50, 
         tl.cex = 0.45, col = col_palette, addgrid.col = "gray90", 
         title = "Género (1968-1988)", mar = c(10,0,7,0))

# Correlograma 3: Género × Raza + Geografía (1988)
m3 <- cor(ohlung %>% dplyr::select(dplyr::any_of(c(
  "AREA","PERIMETER","LMW88","POPMW88","LMB88","POPMB88","LM88","POPM88",
  "LFW88","POPFW88","LFB88","POPFB88","LF88","POPF88"
))), use = "complete.obs")
corrplot(m3, method = "color", type = "upper", tl.col = "black", tl.srt = 50, 
         tl.cex = 0.45, col = col_palette, addgrid.col = "gray90", 
         title = "Género × Raza (1988)", mar = c(10,0,7,0))

# Título general centrado
mtext("Matrices de correlación", outer = TRUE, cex = 1.4, font = 2, line = -1)

# Restaurar parámetros gráficos originales
par(mfrow = c(1, 1), mar = c(5, 4, 4, 2) , oma = c(0, 0, 0, 0))



# Correlaciones parciales como tabla (sin cat)
pcor_results <- data.frame(
  Relación = c(
    "LM68 ~ AREA | POPM68",
    "LM68 ~ PERIMETER | POPM68"
  ),
  Correlación_parcial = c(
    round(pcor.test(ohlung$LM68, ohlung$AREA, ohlung$POPM68)$estimate, 3),
    round(pcor.test(ohlung$LM68, ohlung$PERIMETER, ohlung$POPM68)$estimate, 3)
  )
)

knitr::kable(pcor_results, 
             caption = "Correlaciones parciales (controlando población masculina)",
             format = "latex", booktabs = TRUE) %>%
  kableExtra::kable_styling(full_width = FALSE, font_size = 8)

```

------------------------------------------------------------------------

# Modelo y verificación de supuestos {#ejem}

Para cumplir con el requisito de incluir al menos una variable cualitativa, reorganizamos los datos a formato largo con base en las variables originales. Esto genera las variables cualitativas `gender` (Masculino/Femenino) y `year` (1968/1978/1988) a partir de los nombres de las columnas existentes.

```{r reshape-long, echo=FALSE, message=FALSE, warning=FALSE}
library(tidyr)
library(stringr)

ohlung_long <- ohlung %>%
  dplyr::select(COUNTYID, NAME, AREA, PERIMETER,
                LM68, LF68, POPM68, POPF68,
                LM78, LF78, POPM78, POPF78,
                LM88, LF88, POPM88, POPF88) %>%
  tidyr::pivot_longer(
    cols = dplyr::matches("^(LM|LF|POPM|POPF)\\d{2}$"),
    names_to = "temp",
    values_to = "value"
  ) %>%
  dplyr::mutate(
    gender = dplyr::if_else(stringr::str_detect(temp, "M"), "Male", "Female"),
    year   = as.numeric(stringr::str_extract(temp, "\\d{2}")) + 1900,
    type   = dplyr::if_else(stringr::str_detect(temp, "^L"), "cases", "pop")
  ) %>%
  dplyr::select(-temp) %>%  # Funciona con dplyr::select() explícito
  tidyr::pivot_wider(names_from = type, values_from = value) %>%
  dplyr::mutate(
    gender = as.factor(gender),
    year   = as.factor(year)
  )

knitr::kable(head(ohlung_long, 10), caption = "Vista de los datos en formato largo")
```

```{r modelo1, echo=FALSE, message=FALSE, warning=FALSE}
modelo_1 <- lm(cases ~ AREA + PERIMETER + gender + year + pop, 
                     data = ohlung_long)

summary(modelo_1)

modelo_2 <- lm(cases ~ gender + year + pop, 
                     data = ohlung_long)

summary(modelo_2)
```

------------------------------------------------------------------------

# Concluciones

Aquí solo incluir lo que sugiere el consultante si lo hizo, de lo contrario dejar en blanco

# Revisión bibliográfica

**Fuentes propuestas por los consultantes:**\
- @gareth2021introduction\
- @pena2013analisis\
- @schoenberg1935remarks\
- @corradino1990proximity

**Fuentes consultadas por el grupo:**\
- @bib2\
- @lapointe1994classification

------------------------------------------------------------------------

# Bibliografía
