---
title: |
  Mortalidad por cáncer de pulmón en Ohio (décadas de 1960 a 1980)
  

author: |
  **Maria Paula Camargo Rincon**^[mcamargori@unal.edu.co]
  **Laura Katherine Martínez Castiblanco**^[laumartinezca@unal.edu.co]
  
institute: |
  Departamento de Estadística  
  Facultad de Ciencias  
  Universidad Nacional de Colombia  
  Bogotá, Colombia
  
output:
  # html_document:
  pdf_document:
    toc: true
    toc_depth: 3
    number_sections: true
    latex_engine: xelatex
fontsize: 12pt
geometry: margin=2.5cm
# bibliography: BiblioConsultoria1.bib
---

# Intriducción {#PrInv}

Este conjunto de datos se deriva de un estudio de mortalidad por cáncer de pulmón en Ohio realizado entre 1969 y 1971 a nivel de condado. La base de datos `ohiolung` contiene información para los 88 condados del estado de Ohio, (EE. UU.). La base de datos proviene del GeoDa (Center for Geospatial Analysis and Computation) y presenta 42 variables. En las estas se presentan datos referentes a la mortalidad por cáncer de pulmón estratificada por género (masculino/femenino) y raza (blanca/negra), junto variables geográficas básicas.

La siguiente tabla resume las variables principales de la base de datos:

```{r tabla1, echo=FALSE, message=FALSE, warning=FALSE}
library(sf)
library(dplyr)
library(kableExtra)
library(knitr)

variables <- data.frame(
  Variable = c("CountyID", "NAME", "FIPSNO", "AREA", "PERIMETER", "RECORD_ID", "COUNTYID",
               "LGRyy", "POPGRyy", "LGyy", "POPGyy"),
  Descripcion = c("ID secuencial del condado (orden alfabético)",
                  "Nombre del condado",
                  "Código FIPS del condado (numérico)",
                  "Área del polígono (condado)",
                  "Perímetro del polígono (condado)",
                  "ID único del registro",
                  "ID del condado",
                  "Casos de cáncer de pulmón para género G (M/F) y raza R (W/B) en año yy (1968, 1978, 1988)",
                  "Población en riesgo para género G y raza R en año yy",
                  "Total de casos de cáncer de pulmón por género G en año yy",
                  "Población total en riesgo por género G en año yy")
)

knitr::kable(variables, caption = "Definición de variables principales en la base de datos ohlung.shp")%>%
  kable_styling(
    font_size = 10,  # Tamaño de fuente reducido
    latex_options = c("striped", "scale_down"),  # Escalado automático
    full_width = FALSE
  ) %>%
  column_spec(2, width = "10cm") %>% # Ancho específico para descripción
 column_spec(1, bold = TRUE) # Ancho específico para variable



```

Hay 12 variables por año (4 combinaciones de género-raza × 3 tipos: casos detallados, población detallada, totales por género)

```{r tabla2, echo=FALSE, message=FALSE, warning=FALSE}

ohlung <- st_read("ohiolung/ohlung.shp", quiet = TRUE) %>%
  st_drop_geometry() 

ohlung_subset1 <- ohlung %>%
  select(COUNTYID, NAME, FIPSNO, AREA, PERIMETER, LMW68, POPMW68, LMB68) %>%  head(6)

# Formatear y presentar tabla
knitr::kable(head(ohlung_subset1),
             caption = "Primeros 6 datos",
             digits = 1, 
      format = "latex",
      booktabs = TRUE,
      longtable = TRUE) %>%
  kable_styling(
    font_size = 9,  # Tamaño óptimo para múltiples columnas
    latex_options = c("striped", "scale_down"),
    full_width = FALSE
  ) %>%
  row_spec(0, bold = TRUE) # Encabezado en negrita

ohlung_subset2 <- ohlung %>%
  select(POPMB68, LM68, POPM68, LFW68, POPFW68, LFB68, POPFB68, LF68, POPF68, LMW78) %>%  head(6)

knitr::kable(head(ohlung_subset2),
             digits = 1, 
      format = "latex",
      booktabs = TRUE,
      longtable = TRUE) %>%
  kable_styling(
    font_size = 9,  # Tamaño óptimo para múltiples columnas
    latex_options = c("striped", "scale_down"),
    full_width = FALSE
  ) %>%
  row_spec(0, bold = TRUE) # Encabezado en negrita

ohlung_subset3 <- ohlung %>%
  select(POPMW78, LMB78, POPMB78, LM78, POPM78, LFW78, POPFW78, LFB78, POPFB78) %>%  head(6)

knitr::kable(head(ohlung_subset3),
             digits = 1, 
      format = "latex",
      booktabs = TRUE,
      longtable = TRUE) %>%
  kable_styling(
    font_size = 9,  # Tamaño óptimo para múltiples columnas
    latex_options = c("striped", "scale_down"),
    full_width = FALSE
  ) %>%
  row_spec(0, bold = TRUE) # Encabezado en negrita

ohlung_subset4 <- ohlung %>%
  select(LF78, POPF78, LMW88, POPMW88, LMB88, POPMB88, LM88, POPM88, LFW88) %>%  head(6)

knitr::kable(head(ohlung_subset4),
             digits = 1, 
      format = "latex",
      booktabs = TRUE,
      longtable = TRUE) %>%
  kable_styling(
    font_size = 9,  # Tamaño óptimo para múltiples columnas
    latex_options = c("striped", "scale_down"),
    full_width = FALSE
  ) %>%
  row_spec(0, bold = TRUE) # Encabezado en negrita

ohlung_subset5 <- ohlung %>%
  select(POPFW88, LFB88, POPFB88, LF88, POPF88) %>%  head(6)

knitr::kable(head(ohlung_subset5),
             digits = 1, 
      format = "latex",
      booktabs = TRUE,
      longtable = TRUE) %>%
  kable_styling(
    font_size = 9,  # Tamaño óptimo para múltiples columnas
    latex_options = c("striped", "scale_down"),
    full_width = FALSE
  ) %>%
  row_spec(0, bold = TRUE) # Encabezado en negrita

```

------------------------------------------------------------------------

# Análisis descriptivo {#AnalisisDescriptivo}

En esta sección se realiza una exploración exhaustiva de la base de datos con el fin de identificar relaciones entre las variables, detectar posibles transformaciones y establecer la estructura inicial del modelo de regresión lineal múltiple.


```{r descriptivas, echo=FALSE, message=FALSE, warning=FALSE}
library(tidyr) 

# Estadísticas resumidas
desc_stats <- ohlung %>%
  summarise(
    across(starts_with("LM"), list(Media = mean, SD = sd, Min = min, Max = max), .names = "{.col}_{.fn}"),
    across(starts_with("LF"), list(Media = mean, SD = sd, Min = min, Max = max), .names = "{.col}_{.fn}"),
    across(starts_with("POPM"), list(Media = mean, SD = sd), .names = "{.col}_{.fn}"),
    across(starts_with("POPF"), list(Media = mean, SD = sd), .names = "{.col}_{.fn}")
  ) %>%
  pivot_longer(everything(), names_to = "Variable", values_to = "Valor") %>%
  mutate(Variable = gsub("_", " ", Variable))

# Dividir la tabla en dos columnas laterales
n <- nrow(desc_stats)
mitad <- ceiling(n / 2)

izq <- desc_stats[1:mitad, , drop = FALSE]
der <- desc_stats[(mitad + 1):n, , drop = FALSE]

# Ajustar filas para igualar altura
if (nrow(izq) > nrow(der)) {
  der <- rbind(der, data.frame(Variable = "", Valor = NA, stringsAsFactors = FALSE))
}

# Combinar horizontalmente con nombres únicos
tabla_final <- cbind( izq, der)

knitr::kable(tabla_final, digits = 2, caption = "Estadísticas descriptivas de casos y población",
      format = "latex",
      booktabs = TRUE,
      longtable = TRUE) %>%
  kable_styling(latex_options = c("striped", "scale_down"), font_size = 9,  full_width = FALSE)
```


------------------------------------------------------------------------

# Modelo y verificación de supuestos {#ejem}

-   *Establecer un modelo multivariado a partir de una base de datos histórica de licuación a nivel mundial.*
-   *Caracterización geotécnica de materiales del subsuelo del área de estudio, a partir de información secundaria.*
-   *Tratamiento de datos de información secundaria en procura de obtener correlaciones entre datos del ensayo SPT y los datos derivados de la exploración indirecta (VS30).*
-   *Aplicar modelo definido de evaluación de potencial de licuación y generar la espacialización del potencial de licuación para el área de estudio.*
-   *Diseñar y presentar metodología de estudio y zonificación de licuación apropiada para las zonas aluvial, lacustre y llanura de inundación de Bogotá.*

------------------------------------------------------------------------

# Concluciones

Aquí solo incluir lo que sugiere el consultante si lo hizo, de lo contrario dejar en blanco

# Revisión bibliográfica

**Fuentes propuestas por los consultantes:**\
- @gareth2021introduction\
- @pena2013analisis\
- @schoenberg1935remarks\
- @corradino1990proximity

**Fuentes consultadas por el grupo:**\
- @bib2\
- @lapointe1994classification

------------------------------------------------------------------------

# Bibliografía
