---
title: "CÁNCER DE PULMÓN OHIO"
author: "María Paula Camargo Rincón"
date: "2026-03-02"
output:
---
```{r directorio y librerias, message=FALSE, warning=FALSE, include=FALSE}
#rm(list = ls())
library(dplyr) # para manejo de datos
library(sf) # para leer la base de datos
library(ggplot2) # para gráficos
library(tidyr) # para poner en formato largo la tabla
library(knitr) # para mostrar las tablas
library(ppcor) #correlación parcial
library(MASS) # binomial negativa
library(dglm) # modelos doblemente generalizados
library(lme4) # para hacer poisson con efecto aleatorio
library(glmmTMB) # para hacer binomial negativa con efecto aleatorio
library(pscl) # para modelo 0 inflado
library(psych) # para pairs.panels(), parte descriptiva 
library(performance) # verificar supuestos de modelos
library(glmtoolbox) # envelope
library(lmtest) #Para prueba breusch pagan y durbin watson
library(DHARMa) # para prueba de autocorrelación en residuales con glmer
library(tseries) # para pruebas de rachas
library(spdep) # para función poly2nb en vecindad criterio queen
library(tmap) #para graficar mapa
```
# Introducción {#PrInv}

Este conjunto de datos se deriva de un estudio de mortalidad por cáncer de pulmón en Ohio realizado entre 1968 y 1978 a nivel de condado. La base de datos `ohiolung` contiene información para los 88 condados del estado de Ohio, (EE. UU.). La base de datos proviene del GeoDa (Center for Geospatial Analysis and Computation) y presenta 42 variables. En las estas se presentan datos referentes a la mortalidad por cáncer de pulmón estratificada por género (masculino/femenino) y raza (blanca/negra), junto variables geográficas básicas.

La siguiente tabla resume las variables principales de la base de datos:

```{r tabla1, echo=FALSE, message=FALSE, warning=FALSE}
library(sf)
library(dplyr)
library(kableExtra)
library(knitr)

variables <- data.frame(
  Variable = c("CountyID", "NAME", "FIPSNO", "AREA", "PERIMETER", "RECORD_ID", "COUNTYID",
               "LGRyy", "POPGRyy", "LGyy", "POPGyy"),
  Descripcion = c("ID secuencial del condado (orden alfabético)",
                  "Nombre del condado",
                  "Código FIPS del condado (numérico)",
                  "Área del polígono (condado)",
                  "Perímetro del polígono (condado)",
                  "ID único del registro",
                  "ID del condado",
                  "Casos de cáncer de pulmón para género G (M/F) y raza R (W/B) en año yy (1968, 1978, 1988)",
                  "Población en riesgo para género G y raza R en año yy",
                  "Total de casos de cáncer de pulmón por género G en año yy",
                  "Población total en riesgo por género G en año yy")
)

knitr::kable(variables, caption = "Definición de variables principales en la base de datos ohlung.shp")%>%
  kable_styling(
    font_size = 10,  # Tamaño de fuente reducido
    latex_options = c("striped", "scale_down"),  # Escalado automático
    full_width = FALSE
  ) %>%
  column_spec(2, width = "10cm") %>% # Ancho específico para descripción
 column_spec(1, bold = TRUE) # Ancho específico para variable



```
Se realizó una modificación del formato de la tabla para poder trabajar con las variables sexó (Femenino, Masculino), año(1968, 1978, 1988) y raza (Blanco, Negro)
```{r formato largo, echo=FALSE, message=FALSE, warning=FALSE}
ohlung <- st_read("ohiolung/ohlung.shp", quiet = TRUE) 

ohlung$casos_totales <- rowSums(
  ohlung[, c("LM68", "LF68", "LM78", "LF78", "LM88", "LF88")] %>% sf::st_drop_geometry())

ohlung$casos_totales68 <- rowSums(
  ohlung[, c("LM68", "LF68")] %>% sf::st_drop_geometry())

ohlung$casos_totales78 <- rowSums(
  ohlung[, c("LM78", "LF78")] %>% sf::st_drop_geometry())

ohlung$casos_totales88 <- rowSums(
  ohlung[, c("LM88", "LF88")] %>% sf::st_drop_geometry())

ohlung$pop_total <- rowSums(
  ohlung[, c("POPM68", "POPF68", "POPM78", "POPF78", "POPM88", "POPF88")] %>% sf::st_drop_geometry())

ohlung$pop_total68 <- rowSums(
  ohlung[, c("POPM68", "POPF68")] %>% sf::st_drop_geometry())

ohlung$pop_total78 <- rowSums(
  ohlung[, c("POPM78", "POPF78")] %>% sf::st_drop_geometry())

ohlung$pop_total88 <- rowSums(
  ohlung[, c("POPM88", "POPF88")] %>% sf::st_drop_geometry())

ohlung$tasa_68 <- ohlung$casos_totales68 / ohlung$pop_total68

ohlung$tasa_78 <- ohlung$casos_totales78 / ohlung$pop_total78

ohlung$tasa_88 <- ohlung$casos_totales88 / ohlung$pop_total88

ohlung$cambio_68_88 <- ohlung$tasa_88 - ohlung$tasa_68

ohlung$cambio_78_88 <- ohlung$tasa_88 - ohlung$tasa_78

ohlung$cambio_68_78 <- ohlung$tasa_78 - ohlung$tasa_68


ohlung_long <- ohlung %>%
  dplyr::select(COUNTYID, NAME, AREA, PERIMETER,
                LMW68, LFW68, LMB68, LFB68,
                POPMW68, POPFW68, POPMB68, POPFB68,
                LMW78, LFW78, LMB78, LFB78,
                POPMW78, POPFW78, POPMB78, POPFB78,
                LMW88, LFW88, LMB88, LFB88,
                POPMW88, POPFW88, POPMB88, POPFB88, geometry) %>%
  tidyr::pivot_longer(
    cols = dplyr::matches("^(LMW|LFW|LMB|LFB|POPMW|POPFW|POPMB|POPFB)\\d{2}$"),
    names_to = "temp",
    values_to = "value"
  ) %>%
  dplyr::mutate(
    gender = dplyr::if_else(stringr::str_detect(temp, "M"), "Male", "Female"),
    race = dplyr::if_else(stringr::str_detect(temp, "W"), "White", "Black"),
    year   = as.numeric(stringr::str_extract(temp, "\\d{2}")) + 1900,
    type   = dplyr::if_else(stringr::str_detect(temp, "^L"), "cases", "pop")
  ) %>%
  dplyr::select(-temp) %>%  # Funciona con dplyr::select() explícito
  tidyr::pivot_wider(names_from = type, values_from = value) %>%
  dplyr::mutate(
    gender = as.factor(gender),
    race = as.factor(race),
    year   = as.factor(year)
  ) %>% arrange(COUNTYID)

knitr::kable(head(ohlung_long, 10), caption = "Vista de los datos en formato largo")
```
```{r conteos iguales a 0, echo=FALSE}
ohlung_long %>%
  dplyr::select(cases) %>%
  dplyr::filter(cases == 0) %>%
  dplyr::summarise(count = n()) %>% 
  sf::st_drop_geometry()
```
Notese que tenemos de 1056 observaciones, 386 son 0 casos, esto puede representar un problema más adelante en los modelos, ya que puede tender a inflar la varianza.

```{r matriz dispersion, echo=FALSE, fig.height=7, fig.width=10, message=FALSE, warning=FALSE}
numericas <- ohlung_long %>% 
  sf::st_drop_geometry() %>% 
  dplyr::select(-c(COUNTYID,NAME,gender,race,year))
pairs.panels(numericas)
```
Alta correlación entre casos y población, se presenta correlación moderadamente alta entre el área y el perímetro. En las correlaciones parciales podemos ver que la relación entre las variables independientes, área y perímetro, y las variables dependientes, casos y población, tienen una correlación baja con las demás variables.

Se destaca en los gráficos de dispersión que a pesar de que la correlación alta moderada entre *Área* y *Perímetro*, las variables *Casos* y *Población* se comportan igualmente diferente en ambas variables, es decir, para *Casos* y *Población* se puede ver que hay más dispersión con la variable *Área* que con la variable *Perímetro*.

El coeficiente empleado en este gráfico es el coeficiente de correlación lineal de Pearson,



```{r descriptiva categoricas, echo=FALSE, fig.height=7, fig.width=10}
par(mfrow=c(1,2), bg = 'antiquewhite3')
boxplot(ohlung$tasa_white_68, col = "lightblue", main = "Año 68")
boxplot(ohlung$tasa_black_68, col = "pink" )
legend('topright',lty = 1:2,legend = c("White", 'Black'), col = c('lightblue','pink'))
boxplot(ohlung$tasa_white_78, col = "lightblue", main = "Año 68")
boxplot(ohlung$tasa_black_78, col = "pink")
legend('topright',lty = 1:2,legend = c("White", 'Black'), col = c('lightblue','pink'))
boxplot(ohlung$tasa_white_88, col = "lightblue", main = "Año 68")
boxplot(ohlung$tasa_black_88, col = "pink")
legend('topright',lty = 1:2,legend = c("White", 'Black'), col = c('lightblue','pink'))

tabla_conteos <- dplyr::bind_rows(ohlung_long %>% 
             dplyr::group_by(categoria=gender) %>% 
             dplyr::summarise(conteo=sum(cases/pop)),
           ohlung_long %>% 
             dplyr::group_by(categoria=race) %>% 
             dplyr::summarise(conteo=sum(cases/pop)),
           ohlung_long %>% 
             dplyr::group_by(categoria=year) %>% 
             dplyr::summarise(conteo=sum(cases/pop))) %>% 
  sf::st_drop_geometry()
knitr::kable(tabla_conteos,
             caption = "Tasas de incidencia por variable categórica")
```
En el primer gráfico

```{r}
plot(ohlung$pop_total,ohlung$casos_totales, col = 'antiquewhite3')
plot(ohlung$pop_total68,ohlung$casos_totales68, col = 'antiquewhite3')
plot(ohlung$pop_total78,ohlung$casos_totales78, col = 'antiquewhite3')
plot(ohlung$pop_total88,ohlung$casos_totales88, col = 'antiquewhite3')
```
En general los totales de casos y poblaciones en los distintos años se comportan de manera lineal.

```{r}
casos_condado <- ohlung_long %>% 
  group_by(NAME,year,gender) %>%
  summarise(tasas = sum(cases/pop, na.rm = TRUE), .groups = "drop")

top_condados <- ohlung_long %>%
  group_by(NAME) %>%
  summarise(total_tasas = sum(cases/pop, na.rm = TRUE)) %>%
  slice_max(total_tasas, n = 15)

ggplot(
  casos_condado %>% filter(NAME %in% top_condados$NAME),
  aes(
    x = NAME,
    y = tasas,
    fill = gender,
    group = interaction(year, gender)
  )
) +
  geom_col(
    position = position_dodge2(preserve = "single"),
    width = 0.8
  ) +
  coord_flip() +
  facet_grid(~ year) +
  labs(
    title = "Tasas de cancer por condado, year y género",
    x = "Condado",
    y = "Numero de casos",
    fill = "Genero"
  ) +
  theme_minimal()
```
Podemos ver más registros o casos en los hombres que en las mujeres en los distintos años y condados.

```{r}
top_condados2 <-  ohlung_long %>%  
  group_by(NAME) %>%
  summarise(total_tasas = sum(cases/pop, na.rm = TRUE),
            area = first(AREA)) %>% 
  slice_max(total_tasas, n = 15) %>% 
  sf::st_drop_geometry()
knitr::kable(top_condados2, caption = "Top 15 condados con tasas más altas")
```

## Exploración espacial

```{r}
tmap_arrange(
  tm_shape(ohlung) + tm_fill("tasa_68", palette="Reds"),
  tm_shape(ohlung) + tm_fill("tasa_78",palette="Reds"),
  tm_shape(ohlung) + tm_fill("tasa_88",palette="Reds")
)

```

Podemos ver que en los años se ha presentado un aumento de la tasa de incidencia de cancer de pulmón.



```{r}
tmap_arrange(
  tm_shape(ohlung) + tm_fill("cambio_68_88"),
  tm_shape(ohlung) + tm_fill("cambio_68_78"),
  tm_shape(ohlung) + tm_fill("cambio_78_88")
  
)
```
En este se realizó una diferencia de las tasas en los años, tal diferencia significa que si es positiva quiere decir que aumento, y si es negativa quiere decir que disminuyó. Podemos ver que comparando las tasas de los años de 1968 y 1988, casi no hay tasas negativas, lo que indica que en general entre 1968 y 1988 hubo un aumento de casos de cancer de pulmón. Por otro lado comparando los años 1968 y 1978, podemos ver más condados con tasas negativas, lo que indica que hubo una disminución, esto es importante porque si bien vimos en el anterior mapa que la tasa aumentaba conforme los años, no quiere decir que en todos los contados hubo un aumento. Por último entre los años 1978 y 1988 podemos ver que fueron más constantes las tasas, es decir que no hubo un aumento  signficativo en la mayoría de condados (resaltados por el verde claro), además tambien podemos ver que hay tasas que siguieron disminuyendo (morado).


```{r include=FALSE}
ohlung$tasa_white_68 <- rowSums(ohlung[,c('LMW68','LFW68')]%>% sf::st_drop_geometry()) / rowSums(ohlung[,c('POPMW68','POPFW68')]%>% sf::st_drop_geometry()) 
ohlung$tasa_black_68 <- rowSums(ohlung[,c('LMB68','LFB68')]%>% sf::st_drop_geometry()) / rowSums(ohlung[,c('POPMB68','POPFB68')]%>% sf::st_drop_geometry()) 

ohlung$tasa_white_78 <- rowSums(ohlung[,c('LMW78','LFW78')]%>% sf::st_drop_geometry()) / rowSums(ohlung[,c('POPMW78','POPFW78')]%>% sf::st_drop_geometry()) 
ohlung$tasa_black_78 <- rowSums(ohlung[,c('LMB78','LFB78')]%>% sf::st_drop_geometry()) / rowSums(ohlung[,c('POPMB78','POPFB78')]%>% sf::st_drop_geometry()) 

ohlung$tasa_white_88 <- rowSums(ohlung[,c('LMW88','LFW88')]%>% sf::st_drop_geometry()) / rowSums(ohlung[,c('POPMW88','POPFW88')]%>% sf::st_drop_geometry()) 
ohlung$tasa_black_88 <- rowSums(ohlung[,c('LMB88','LFB88')]%>% sf::st_drop_geometry()) / rowSums(ohlung[,c('POPMB88','POPFB88')]%>% sf::st_drop_geometry()) 
```

```{r}
tmap_arrange(
  tm_shape(ohlung) + tm_fill("tasa_white_68"),
  tm_shape(ohlung) + tm_fill("tasa_black_68")
)

tmap_arrange(
  tm_shape(ohlung) + tm_fill("tasa_white_78"),
  tm_shape(ohlung) + tm_fill("tasa_black_78")
)

tmap_arrange(
  tm_shape(ohlung) + tm_fill("tasa_white_88"),
  tm_shape(ohlung) + tm_fill("tasa_black_88")
)
```

Algo notorio que podemos observar, es la tasa constante de las personas negras con cancer de pulmón en el mapa de cada año, es decir, que no hay tanta varianción entre condados, también se ve que las tasas de la población negra son mayores que las tasas de la población blanca, además con el paso de los años aumenta.

En general se ve un aumento en las tasas de cancer de pulmón, más notoriamente en la población de blancos que en la población de negros.

```{r include=FALSE}
ohlung$tasa_mujer_68 <- ohlung$LF68 / ohlung$POPF68
ohlung$tasa_hombre_68 <- ohlung$LM68 / ohlung$POPM68

ohlung$tasa_mujer_78 <- ohlung$LF78 / ohlung$POPF78
ohlung$tasa_hombre_78 <- ohlung$LM78 / ohlung$POPM78

ohlung$tasa_mujer_88 <- ohlung$LF88 / ohlung$POPF88
ohlung$tasa_hombre_88 <- ohlung$LM88 / ohlung$POPM88
```

```{r}
tmap_arrange(
  tm_shape(ohlung) + tm_fill("tasa_mujer_68"),
  tm_shape(ohlung) + tm_fill("tasa_hombre_68")
)

tmap_arrange(
  tm_shape(ohlung) + tm_fill("tasa_mujer_78"),
  tm_shape(ohlung) + tm_fill("tasa_hombre_78")
)

tmap_arrange(
  tm_shape(ohlung) + tm_fill("tasa_mujer_88"),
  tm_shape(ohlung) + tm_fill("tasa_hombre_88")
)
```
Podemos ver que en ambos grupos se presenta variación a través de los condados, además de esto los hombres presentan tasas más altas de cancer de pulmón, las cuales aumentan conforme pasan los años.

Algo que se debe resaltar es que hay un aumento en las tasas tanto de hombres como de mujeres entre 1978 y 1988.



# Matrices W

```{r matriz W, include=FALSE}
 

#Physical neighbours
rook_nb_b <- nb2listw(poly2nb(ohlung,queen=FALSE), 
                      style="B",zero.policy = TRUE)
rook_nb_w <- nb2listw(poly2nb(ohlung,queen=FALSE), 
                      style="W",zero.policy = TRUE)
queen_nb_b <- nb2listw(poly2nb(ohlung,queen=TRUE), 
                       style="B",zero.policy = TRUE)
queen_nb_w <- nb2listw(poly2nb(ohlung,queen=TRUE), 
                       style="W",zero.policy = TRUE)

```

```{r bucle independiente}
mat <- list(rook_nb_b,rook_nb_w,
         queen_nb_b,queen_nb_w)

aux <- numeric(0)
for(i in 1:length(mat)){
   aux[i]=moran.test(rowSums(
  ohlung[, c("LM68", "LF68", "LM78", "LF78", "LM88", "LF88")] %>% sf::st_drop_geometry(),
  na.rm = TRUE)/rowSums(
  ohlung[, c("POPM68", "POPF68", "POPM78", "POPF78", "POPM88", "POPF88")] %>% sf::st_drop_geometry(),
  na.rm = TRUE), mat[[i]], alternative="two.sided")$p.value
}
which.min(aux)
mat[[which.min(aux)]]
moran.test(ohlung$casos_totales/ohlung$pop_total, mat[[which.min(aux)]], alternative="two.sided")
```
Con un p valor menor al nivel de significancia ($\alpha=0.05$) se rechaza la hipotesis nula, la cual habla sobre la independencia espacial.


```{r correlacion sf, echo=FALSE, fig.height=7, fig.width=10, message=FALSE, warning=FALSE}
numericas_sf <- ohlung %>% 
  sf::st_drop_geometry() %>% 
  dplyr::select(-c(COUNTYID,NAME,FIPSNO,RECORD_ID))
y <- ohlung$casos_totales / ohlung$pop_total
y_c <- y - mean(y)

W <- listw2mat(queen_nb_w)
n <- length(y)
S0 <- sum(W)

resultados <- data.frame()

for (i in names(numericas_sf)) {
  
  x <- numericas_sf[[i]]
  
  # evitar NA
  valid <- complete.cases(x, y)
  x <- x[valid]
  y_sub <- y[valid]
  
  x_c <- x - mean(x)
  y_c <- y_sub - mean(y_sub)
  
  I_xy <- (n / S0) * (t(x_c) %*% W[valid, valid] %*% y_c) / 
          sqrt(sum(x_c^2) * sum(y_c^2))
  
  resultados <- rbind(resultados,
                      data.frame(variable = i,
                                 Moran_bivariado = I_xy))
}
resultados <- resultados %>% desc(Moran_bivariado)
kable(resultados,caption = "Correlación con la variable independiente")

```

```{r}
resultados2 <- data.frame()
for (i in names(numericas_sf)) {
  
  x <- numericas_sf[[i]]
  
  # evitar NA
  valid <- complete.cases(x, y)
  x <- x[valid]
  
  x_c <- x - mean(x)
   
  I_xy <- (n / S0) * (t(x_c) %*% W[valid, valid] %*% x_c) / 
          sum(x_c^2)
  
  resultados2 <- rbind(resultados,
                      data.frame(variable = i,
                                 Moran_bivariado = I_xy))
}
resultados2 <- resultado2s %>% desc(Moran_bivariado)
kable(resultados2,caption = "Correlación con la variable independiente")
```

# Regresión poisson


## glm1
```{r glm1, echo=FALSE, fig.height=10, fig.width=10, warning=FALSE}
glm1 <- glm(casos_totales~AREA+PERIMETER+LMW68+POPMW68+
              LMB68+POPMB68+LM68+POPM68+LFW68+POPFW68+LFB68+
              POPFB68+LF68+POPF68+LMW78+POPMW78+LMB78+
              POPMB78+LM78+POPM78+LFW78+POPFW78+LFB78+
              POPFB78+LF78+POPF78+LMW88+POPMW88+LMB88+POPMB88+LM88+
              POPM88+LFW88+POPFW88+LFB88+POPFB88+LF88+POPF88+
              offset(log(pop_total)),
            data=ohlung,family = poisson(link = "log"))
summary(glm1)
check_model(glm1)
#envelope(glm1, rep=100)
```
Observamos que la variable *PERIMETER* no fue significativa, de igual manera parece ser que la raza tampoco es significativa.

Por otro lado parece ser que por condado hay correlación perfecta.

Los residuales presentan un comportamiento creciente y más disperso, lo que indica un patrón no explicado y sobre dispersión.

Hubo observaciones influyentes, sin embargo no son demasiadas.

## *Independecia*

```{r acf glm1}
acf(residuals.glm(glm1), main = "ACF de los residuales", col = "blue", lwd = 2)

```

El correlograma muestra que no parece haber una correlación fuerte en los residuales, sin embargo, se decidió hacer una verificación más formal del supuesto de independencia en los errores, usando la prueba de Durbin Watson

```{r independencia glm1}
dwtest(glm1)
```
Debido a que el p valor fue mayor al nivel de significancia ($\alpha=0.05$), se rechaza la $H_0:$ independencia, por lo que no hay evidencia suficiente estadística para creer que los errores no estan correlacionados o son independientes, en pocas palabras se rechaza la independencia.

```{r}
moran.test(residuals.glm(glm1), listw = queen_nb_w)
```

## *Normalidad*

```{r graficos normales glm1}
hist(residuals.glm(glm1),breaks = 50, main = "Histograma de los residuales", xlab = "Residuos", ylab = "Frecuencia", col = "lightblue", border = "white")
qqnorm(residuals.glm(glm1), main = "QQ-Plot de los residuales")
qqline(residuals.glm(glm1), col = "red", lwd = 2)
```

En el histograma podemos ver claramente un sesgo a derecha, y en el qqplot podemos ver que las observaciones no estan alrededor de la línea y que hay problemas bastante evidentes en las colas.

Para confirmar la sospecha de no normalidad se decidió hacer la prueba de $Shapiro-Wilk$ 

```{r normalidad prueba glm1}
shapiro.test(residuals.glm(glm1))
```
De este modo confirmamos que la normalidad se rechaza con un p valor menor al nivel de significancia ($\alpha=0.05$)


## *Homocedasticidad*

Para evaluar la heteroscedasticidad formalmente, tomando en cuenta que la población no sigue o proviene de una distrincuón normal, se decidió aplicar el test de Breusch-pagan.

```{r breusch-pagan glm1, echo=FALSE, message=FALSE, warning=FALSE}
bptest(glm1)

```

Con un p valor menor al nivel de significancia (0.05) se rechaza la $H_0$ igualdad de varianzas, es algo que ya se podría detectar a simple vista en el gráfico de los residuales y los valores predichos.


## Quasi poisson

Tratando de manejar la sobredispersión se intentó realizar un modelo quasi poisson.

```{r quasi poisson, fig.height=10, fig.width=10}
glm_qp <- glm(casos_totales ~ PERIMETER + LMW68 +offset(log(pop_total)),
              family = quasipoisson(link = "log"),
              data = ohlung)
summary(glm_qp)
check_model(glm_qp)
```

Las estimaciones son prácticamente las mismas del modelo *glm2*, pero así mismo presentar el mismo problema de los residuales de este, excepto que en este los residuales no tienen ni si quiera el comportamiento de una distribución normal.

## *Independecia*

```{r acf glm_qp}
acf(residuals.glm(glm_qp), main = "ACF de los residuales", col = "blue", lwd = 2)

```

El correlograma muestra que no parece haber una correlación fuerte en los residuales, sin embargo, se decidió hacer una verificación más formal del supuesto de independencia en los errores, usando la prueba de Durbin Watson

```{r independencia glm_qp}
dwtest(glm_qp)
```
Debido a que el p valor fue mayor al nivel de significancia ($\alpha=0.05$), se rechaza la $H_0:$ independencia, por lo que no hay evidencia suficiente estadística para creer que los errores no estan correlacionados o son independientes, en pocas palabras se rechaza la independencia.

## *Normalidad*

```{r graficos normales glm_qp}
hist(residuals.glm(glm_qp),breaks = 50, main = "Histograma de los residuales", xlab = "Residuos", ylab = "Frecuencia", col = "lightblue", border = "white")
qqnorm(residuals.glm(glm_qp), main = "QQ-Plot de los residuales")
qqline(residuals.glm(glm_qp), col = "red", lwd = 2)
```

En el histograma podemos ver un ligero sesgo a derecha, y en el qqplot podemos ver que las observaciones no estan alrededor de la línea y que hay problemas bastante evidentes en las colas.

Para confirmar la sospecha de no normalidad se decidió hacer la prueba de $Shapiro-Wilk$ 

```{r normalidad prueba glm_qp}
shapiro.test(residuals.glm(glm_qp))
```
De este modo confirmamos que la normalidad se rechaza con un p valor menor al nivel de significancia ($\alpha=0.05$)


## *Homocedasticidad*

Para evaluar la heteroscedasticidad formalmente, tomando en cuenta que la población no sigue o proviene de una distrincuón normal, se decidió aplicar el test de Breusch-pagan.

```{r breusch-pagan glm_qp, echo=FALSE, message=FALSE, warning=FALSE}
bptest(glm_qp)

```

Con un p valor menor al nivel de significancia (0.05) se rechaza la $H_0$ igualdad de varianzas, es algo que ya se podría detectar a simple vista en el gráfico de los residuales y los valores predichos.


## Doblemente generalizado

```{r doblemente generalizado, fig.height=10, fig.width=10}

dglm_model <- dglm(cases ~ gender + year + race,
                   ~ gender,          
                   offset = log(pop),
                   family = poisson(link = "log"),
                   dfamily = Gamma(link = "log"),   
                   data = ohlung_long)

summary(dglm_model)
check_model(dglm_model)
```

En este ninguna variable se mostró como significativa y de hecho se vieron más observaciones influyentes, el comportamiento de los residuales no es para nada normal y sigue existiendo el problema del 0 inflado.

## Modelo de media

### *Independecia*

```{r acf dglm_media}
acf(residuals(dglm_model), main = "ACF de los residuales", col = "blue", lwd = 2)

```

Se ve una clara alta correlación entre los residuales, pero para tener una confirmación más formal se decidió aplicar una prueba de $Durbin-Watson$.

```{r independencia dglm_media}
dwtest(dglm_model)
```
En efecto se rechaza la independencia de los errores, con un p valor menor al nivel de significancia.

### *Normalidad*

```{r graficos normales dglm_media}
hist(residuals(dglm_model),breaks = 50, main = "Histograma de los residuales", xlab = "Residuos", ylab = "Frecuencia", col = "lightblue", border = "white")
qqnorm(residuals(dglm_model), main = "QQ-Plot de los residuales")
qqline(residuals(dglm_model), col = "red", lwd = 2)
```

Se ve claramente en el histograma un sesgo a derecha, y en el qqplot podemos observar una evidencia fuerte tambien de no normalidad sobre todo por las colas.

Para confirmar la sospecha de no normalidad se decidió hacer la prueba de $Shapiro-Wilk$ 

```{r normalidad prueba dglm_media}
shapiro.test(residuals(dglm_model))
```
Se confirma la no normalidad de los errores con un p valor menor al nivel de significancia.

### *Homocedasticidad*

```{r grafico dispersion dglm_media, echo=FALSE, message=FALSE, warning=FALSE}
plot(fitted(dglm_model),
     residuals(dglm_model,type="pearson"))
abline(h=0,col="red")

```

Podemos notar que se presenta una varianza creciente con una forma notoria en los residuales de cono.

## Modelo de dispersión

### *Independecia*

```{r acf dglm_varianza}
acf(residuals(dglm_model$dispersion.fit), main = "ACF de los residuales", col = "blue", lwd = 2)

```

Se ve una clara alta correlación entre los residuales, pero para tener una confirmación más formal se decidió aplicar una prueba de $Durbin-Watson$.

```{r independencia dglm_varianza}
dwtest(dglm_model$dispersion.fit)
```
En efecto se rechaza la independencia de los errores, con un p valor menor al nivel de significancia.

### *Normalidad*

```{r graficos normales dglm_varianza}
hist(residuals(dglm_model$dispersion.fit),breaks = 50, main = "Histograma de los residuales", xlab = "Residuos", ylab = "Frecuencia", col = "lightblue", border = "white")
qqnorm(residuals(dglm_model$dispersion.fit), main = "QQ-Plot de los residuales")
qqline(residuals(dglm_model$dispersion.fit), col = "red", lwd = 2)
```

Se ve en el histograma un comportamiento bimodal, y en el qqplot podemos observar una evidencia fuerte tambien de no normalidad sobre todo por las colas.

Para confirmar la sospecha de no normalidad se decidió hacer la prueba de $Shapiro-Wilk$ 

```{r normalidad prueba dglm_media}
shapiro.test(residuals(dglm_model$dispersion.fit))
```
Se confirma la no normalidad de los errores con un p valor menor al nivel de significancia.


### *Homocedasticidad*

```{r grafico dispersion dglm_varianza, echo=FALSE, message=FALSE, warning=FALSE}
plot(fitted(dglm_model$dispersion.fit),
     residuals(dglm_model$dispersion.fit))
abline(h=0,col="red")

```


## Efecto aleatorio

Para controlar la sobre dispersión se decidió usar un efecto aleatorio por condado asumiendo que dentro de cada condado hay características diferentes no controlables, como la contaminación ambiental, recursos económicos o políticas de salud, entre otros.

```{r efecto aleatorio, fig.height=10, fig.width=10}
# Modelo poisson con efecto aleatorio por condado
modelo_glmer <- glmer(cases ~ gender + race + year + (1 | NAME) + 
                        offset(log(pop)),
                      family = poisson(link = "log"),
                      data = ohlung_long)

summary(modelo_glmer)
plot(modelo_glmer)
check_model(modelo_glmer)
```

Nuevamente raza deja de ser significativo.

Los residuales parecen estar centrados, sin embargo todavía parecen presentar problemas de heteroscedasticidad, aunque parece haber mejorado un poco el problema de los 0's inflados, todavía parece haber un poco de sobredispersión.

Los efectos aleatorios tambien parecen cumplir con los supuestos.

Se realizaron pruebas para verificar los resultados de las gráficas.

### *Independencia:*
```{r acf efecto aleatorio, echo=FALSE, fig.height=5, fig.width=10}
acf(residuals(modelo_glmer))
```

Parecen haber algunas correlaciones entre los residuales.

```{r efecto aleatorio, fig.height=7, fig.width=10}
sim <- simulateResiduals(modelo_glmer)
plot(sim)
testResiduals(sim)
```

Se decidió realizar una prueba de rachas 


```{r rachas efecto aleatorio}
runs.test(factor(residuals(modelo_glmer) > 0))
```
Como el p valor obtuvo un valor mayor al nivel de significancia, no se rechaza $H_0:$ los residuales son independientes.

### *Normalidad*

```{r graficos normales efecto aleatorio, fig.height=7, fig.width=10}
hist(residuals(modelo_glmer),breaks = 50, main = "Histograma de los residuales", xlab = "Residuos", ylab = "Frecuencia", col = "lightblue", border = "white")
qqnorm(residuals(modelo_glmer), main = "QQ-Plot de los residuales")
qqline(residuals(modelo_glmer), col = "red", lwd = 2)
```

Se ve en el histograma un sesgamiento a derecha, y en el qqplot podemos observar una evidencia fuerte tambien de no normalidad sobre todo por las colas.

Para confirmar la sospecha de no normalidad se decidió hacer la prueba de $Shapiro-Wilk$ 

```{r normalidad prueba efecto aleatorio}
shapiro.test(residuals(modelo_glmer))
```
Como el p valor es menor al nivel de significancia ($\alpha=0.05$), se rechaza $H_0:$ los residuales provienen de una población normal.

### *Homocedasticidad*


```{r breusch-pagan efecto aleatorio, echo=FALSE, message=FALSE, warning=FALSE}
sim_res <- simulateResiduals(modelo_glmer)
plot(sim_res)

```

## 0 inflado

```{r 0 inflado poisson, fig.height=10, fig.width=10}
modelo_zip <- zeroinfl(
  cases ~ gender + race + year + offset(log(pop)),
  data = ohlung_long,
  dist = "poisson"
)

summary(modelo_zip)
plot(predict(modelo_zip),residuals(modelo_zip))
```


## *Independecia*

## *Normalidad*

## *Homocedasticidad*

# Regresión binomial negativa

## bnglm

Para enfrentar los problemas de sobre dispersión se pensó en realizar un modelo con binomial negativa.
```{r binomial negativa, fig.height=10, fig.width=10}
bnglm <- glm.nb(formula = cases~gender + year + race +
               offset(log(pop)),
            data=ohlung_long )
summary(bnglm)
check_model(bnglm)
# envelope(bnglm, rep=500)
```

Se destaca que el hecho de que las estimaciones son del mismo signo que en *glm2*, tambien hubo algunas que estaban bastente cercanas en número. Nuevamente todas las variables fueron significativas, pero el comportamiento de los residuales sigue viendose casi del mismo modo que en los modelos *glm1* y *glm2*.

### *Independecia*

```{r acf bnglm}
acf(residuals(bnglm), main = "ACF de los residuales", col = "blue", lwd = 2)

```

El correlograma muestra una leve señal de correlación en los residuales, sin embargo, se decidió hacer una verificación más formal del supuesto de independencia en los errores, usando la prueba de Durbin Watson

```{r independencia glm1}
dwtest(bnglm)
```
Debido a que el p valor fue mayor al nivel de significancia ($\alpha=0.05$), se rechaza la $H_0:$ independencia, por lo que no hay evidencia suficiente estadística para creer que los errores no estan correlacionados o son independientes, en pocas palabras se rechaza la independencia.

### *Normalidad*

```{r graficos normales glm1}
hist(residuals(bnglm),breaks = 50, main = "Histograma de los residuales", xlab = "Residuos", ylab = "Frecuencia", col = "lightblue", border = "white")
qqnorm(residuals(bnglm), main = "QQ-Plot de los residuales")
qqline(residuals(bnglm), col = "red", lwd = 2)
```

En el histograma podemos ver aproximadamente una distribución simétrica alrededor entre -1 y 0, y en el qqplot podemos ver que las observaciones no estan alrededor de la línea y que hay problemas bastante evidentes en las colas.

Para confirmar la sospecha de no normalidad se decidió hacer la prueba de $Shapiro-Wilk$ 

```{r normalidad prueba glm1}
shapiro.test(residuals(bnglm))
```
De este modo confirmamos que la normalidad se rechaza con un p valor menor al nivel de significancia ($\alpha=0.05$)


### *Homocedasticidad*

Para evaluar la heteroscedasticidad formalmente, tomando en cuenta que la población no sigue o proviene de una distrincuón normal, se decidió aplicar el test de Breusch-pagan.

```{r breusch-pagan glm1, echo=FALSE, message=FALSE, warning=FALSE}
bptest(bnglm)

```

Con un p valor menor al nivel de significancia (0.05) se rechaza la $H_0$ igualdad de varianzas, es algo que ya se podría detectar a simple vista en el gráfico de los residuales y los valores predichos.


## Efecto aleatorio

```{r binomial negativa efecto aleatorio, fig.height=10, fig.width=10}
# Modelo con binomial negativa + efecto aleatorio por condado
nbea <- glmmTMB(cases ~ gender + race + year + (1 | NAME) + 
                       offset(log(pop)),
                     family = nbinom2,          # ← aquí está el cambio clave
                     data = ohlung_long)

summary(nbea)
plot(fitted.values(nbea),residuals(nbea))
check_model(nbea)
```

### *Independencia:*
```{r acf bn efecto aleatorio, echo=FALSE, fig.height=5, fig.width=10}
acf(residuals(nbea))
```

Parecen haber algunas correlaciones entre los residuales.

```{r bn residuales efecto aleatorio, fig.height=7, fig.width=10}
sim <- simulateResiduals(nbea)
plot(sim)
testResiduals(sim)
```

Se decidió realizar una prueba de rachas 


```{r rachas efecto aleatorio}
runs.test(factor(residuals(nbea) > 0))
```
Como el p valor obtuvo un valor mayor al nivel de significancia, no se rechaza $H_0:$ los residuales son independientes.

### *Normalidad*

```{r graficos normales bn efecto aleatorio, fig.height=7, fig.width=10}
hist(residuals(nbea),breaks = 50, main = "Histograma de los residuales", xlab = "Residuos", ylab = "Frecuencia", col = "lightblue", border = "white")
qqnorm(residuals(nbea), main = "QQ-Plot de los residuales")
qqline(residuals(nbea), col = "red", lwd = 2)
```

Se ve centralidad alrededor de 0 y una distribución simétrica, y en el qqplot podemos observar una evidencia fuerte tambien de no normalidad sobre todo por las colas.

Para confirmar la sospecha de no normalidad se decidió hacer la prueba de $Shapiro-Wilk$ 

```{r normalidad prueba nbea}
shapiro.test(residuals(nbea))
```
Como el p valor es menor al nivel de significancia ($\alpha=0.05$), se rechaza $H_0:$ los residuales provienen de una población normal.

### *Homocedasticidad*


```{r efecto aleatorio, echo=FALSE, message=FALSE, warning=FALSE}
sim_res <- simulateResiduals(nbea)
plot(sim_res)

```


## 0 inflado

```{r 0 inflado binomial negativa, fig.height=10, fig.width=10}
modelo_zinb <- zeroinfl(
  cases ~ gender + race + year + offset(log(pop)) | 1,
  data = ohlung_long,
  dist = "negbin"
)

summary(modelo_zinb)
plot(predict(modelo_zinb),residuals(modelo_zinb))
```


### *Independecia*

### *Normalidad*

### *Homocedasticidad*

# Regresión espacial

```{r ohlung sf}
ohlung_sf <- sf::read_sf("ohiolung/ohlung.shp")

rook_nb <- nb2listw(poly2nb(ohlung_sf,queen=FALSE), 
                    style="W",zero.policy = TRUE)
```
