---
title: "CÁNCER DE PULMÓN OHIO"
author: "María Paula Camargo Rincón"
date: "2026-03-02"
output:
---
```{r directorio y librerias, message=FALSE, warning=FALSE, include=FALSE}
rm(list = ls())
#setwd("C:/PERSONAL_MAPU/UNIVERSIDADES/NACIONAL/ESTADÍSTICA_ESPACIAL")
library(dplyr) # para manejo de datos
library(sf) # para leer la base de datos
library(ggplot2) # para gráficos
library(tidyr) # para poner en formato largo la tabla
library(knitr) # para mostrar las tablas
library(ppcor) #correlación parcial
library(MASS) # binomial negativa
library(dglm) # modelos doblemente generalizados
library(lme4) # para hacer poisson con efecto aleatorio
library(glmmTMB) # para hacer binomial negativa con efecto aleatorio
```


```{r formato largo, echo=FALSE, message=FALSE, warning=FALSE}
ohlung <- st_read("ohiolung/ohlung.shp", quiet = TRUE) %>%
  st_drop_geometry() 
ohlung_long <- ohlung %>%
  dplyr::select(COUNTYID, NAME, AREA, PERIMETER,
                LMW68, LFW68, LMB68, LFB68,
                POPMW68, POPFW68, POPMB68, POPFB68,
                LMW78, LFW78, LMB78, LFB78,
                POPMW78, POPFW78, POPMB78, POPFB78,
                LMW88, LFW88, LMB88, LFB88,
                POPMW88, POPFW88, POPMB88, POPFB88) %>%
  tidyr::pivot_longer(
    cols = dplyr::matches("^(LMW|LFW|LMB|LFB|POPMW|POPFW|POPMB|POPFB)\\d{2}$"),
    names_to = "temp",
    values_to = "value"
  ) %>%
  dplyr::mutate(
    gender = dplyr::if_else(stringr::str_detect(temp, "M"), "Male", "Female"),
    race = dplyr::if_else(stringr::str_detect(temp, "W"), "White", "Black"),
    year   = as.numeric(stringr::str_extract(temp, "\\d{2}")) + 1900,
    type   = dplyr::if_else(stringr::str_detect(temp, "^L"), "cases", "pop")
  ) %>%
  dplyr::select(-temp) %>%  # Funciona con dplyr::select() explícito
  tidyr::pivot_wider(names_from = type, values_from = value) %>%
  dplyr::mutate(
    gender = as.factor(gender),
    race = as.factor(race),
    year   = as.factor(year)
  )

knitr::kable(head(ohlung_long, 10), caption = "Vista de los datos en formato largo")
```

```{r}
barplot(ohlung_long$cases)
```

```{r}
hist(ohlung_long$cases,breaks = 50)
```

```{r}
boxplot(cases ~ gender, data=ohlung_long)
boxplot(cases ~ race, data=ohlung_long)
boxplot(cases ~ year, data=ohlung_long)
```
Presencia de datos atípicos por años, mas dispersión conforme pasan los años, sin embargo la media parece mantenerse.Más dispersos en hombres que mujeres pero media constante, más datos atípicos por hombres que por mujeres.

```{r}
plot(ohlung_long$pop,ohlung_long$cases)
```

```{r}
casos_condado <- ohlung_long %>%
  group_by(NAME,year,gender) %>%
  summarise(casos = sum(cases, na.rm = TRUE), .groups = "drop")

top_condados <- ohlung_long %>%
  group_by(NAME) %>%
  summarise(total_casos = sum(cases, na.rm = TRUE)) %>%
  slice_max(total_casos, n = 15)

ggplot(
  casos_condado %>% filter(NAME %in% top_condados$NAME),
  aes(
    x = NAME,
    y = casos,
    fill = factor(year)
  )
) +
  geom_col(position = "dodge") +
  coord_flip() +
  labs(
    title = "Casos de cáncer por condado y año",
    x = "Condado",
    y = "Número de casos",
    fill = "Año"
  ) +
  theme_minimal()
```
Podemos ver que por condado va aumentando los casos cada año evaluado.

```{r}
ggplot(
  casos_condado %>% filter(NAME %in% top_condados$NAME),
  aes(
    x = NAME,
    y = casos,
    fill = gender,
    group = interaction(year, gender)
  )
) +
  geom_col(
    position = position_dodge2(preserve = "single"),
    width = 0.8
  ) +
  coord_flip() +
  facet_grid(~ year) +
  labs(
    title = "Casos de cáncer por condado, año y género",
    x = "Condado",
    y = "Número de casos",
    fill = "Género"
  ) +
  theme_minimal()


```
Podemos ver más registros o casos en los hombres que en las mujeres en los distintos años y condados.

```{r}
top_condados2 <-  ohlung_long %>%  
  group_by(NAME) %>%
  summarise(total_casos = sum(cases, na.rm = TRUE),
            area = first(AREA)) %>% 
  slice_max(total_casos, n = 15)
knitr::kable(top_condados2, caption = "Top 15 condados con más casos")
```

```{r}
numericas <- ohlung_long %>% dplyr::select(-c(COUNTYID,NAME,gender,race,year))
cor(numericas)
pcor(numericas)
```
ALta correlación entre casos y población, se presenta correlación moderadamente alta entre el área y el perímetro. En las correlaciones parciales podemos ver que la relación entre las variables independientes, área y perímetro, y la variable dependiente casos, tiene una correlación baja, sin embargo llama la atención el hecho de que con área maneja una correlación lineal inversa, mientras que con perímetro maneja una correlación lineal directa. 

```{r glm1}
glm1 <- glm(cases~PERIMETER+year+gender+race+NAME+pop,
            data=ohlung_long,family = poisson(link = "log"))
summary(glm1)
plot(glm1)
```
Perimeter no es significativa

```{r glm1}
glm2 <- glm(cases~gender + year + race +
               offset(log(pop)),
            data=ohlung_long,family = poisson(link = "log"))
summary(glm2)
plot(glm2)
```


```{r binomial negativa}
bnglm <- glm.nb(formula = cases~gender + year + race +
               offset(log(pop)),
            data=ohlung_long )
summary(bnglm)
plot(bnglm)
```


```{r quasi poisson}
glm_qp <- glm(cases ~ gender + year + race + offset(log(pop)),
              family = quasipoisson(link = "log"),
              data = ohlung_long)
summary(glm_qp)
plot(glm_qp)
```

```{r doblemente generalizado}

dglm_model <- dglm(cases ~ gender + year + race,
                   offset = log(pop),
                   family = poisson,
                   data = ohlung_long)

summary(dglm_model)
plot(dglm_model)
```

```{r efecto aleatorio}
glmer <- glmer(cases ~ gender + race + year + (1 | NAME) + 
                        offset(log(pop)),
                      family = poisson(link = "log"),
                      data = ohlung_long)

summary(glmer)
plot(glmer)
```

```{r binomial negativa efecto aleatorio}
# Modelo con binomial negativa + efecto aleatorio por condado
nbea <- glmmTMB(cases ~ gender + race + year + (1 | NAME) + 
                       offset(log(pop)),
                     family = nbinom2,          # ← aquí está el cambio clave
                     data = ohlung_long)

summary(nbea)
plot(fitted.values(nbea),residuals(nbea))
```
