---
title: |
  Mortalidad por cáncer de pulmón en Ohio (décadas de 1960 a 1980)
  

author: |
  **Maria Paula Camargo Rincon**^[mcamargori@unal.edu.co]
  **Laura Katherine Martínez Castiblanco**^[laumartinezca@unal.edu.co]
  
institute: |
  Departamento de Estadística  
  Facultad de Ciencias  
  Universidad Nacional de Colombia  
  Bogotá, Colombia
  
output:
  # html_document:
#   pdf_document:
#     toc: true
#     toc_depth: 3
#     number_sections: true
#     latex_engine: xelatex
# fontsize: 12pt
# geometry: margin=2.5cm
# bibliography: BiblioConsultoria1.bib
---

```{r directorio y librerias, message=FALSE, warning=FALSE, include=FALSE}
#rm(list = ls())
library(dplyr) # para manejo de datos
library(sf) # para leer la base de datos
library(ggplot2) # para gráficos
library(tidyr) # para poner en formato largo la tabla
library(knitr) # para mostrar las tablas
library(ppcor) #correlación parcial
library(MASS) # binomial negativa
library(dglm) # modelos doblemente generalizados
library(lme4) # para hacer poisson con efecto aleatorio
library(glmmTMB) # para hacer binomial negativa con efecto aleatorio
library(pscl) # para modelo 0 inflado
library(psych) # para pairs.panels(), parte descriptiva 
library(performance) # verificar supuestos de modelos
library(glmtoolbox) # envelope
library(lmtest) #Para prueba breusch pagan y durbin watson
library(DHARMa) # para prueba de autocorrelación en residuales con glmer
library(tseries) # para pruebas de rachas
library(spdep) # para función poly2nb en vecindad criterio queen
library(tmap) #para graficar mapa
library(kableExtra)
library(gridExtra)
library(tidyverse)
library(grid) # para mapa lisa
library(corrplot)
library(RColorBrewer)
library(spatialreg) # para rezagar variables
```
# Introducción {#PrInv}

Este conjunto de datos se deriva de un estudio de mortalidad por cáncer de pulmón en Ohio realizado entre 1968 y 1978 a nivel de condado. La base de datos `ohiolung` contiene información para los 88 condados del estado de Ohio, (EE. UU.). La base de datos proviene del GeoDa (Center for Geospatial Analysis and Computation) y presenta 42 variables. En las estas se presentan datos referentes a la mortalidad por cáncer de pulmón estratificada por género (masculino/femenino) y raza (blanca/negra), junto variables geográficas básicas.

La siguiente tabla resume las variables principales de la base de datos:

```{r tabla1, echo=FALSE, message=FALSE, warning=FALSE}
variables <- data.frame(
  Variable = c("CountyID", "NAME", "FIPSNO", "AREA", "PERIMETER", "RECORD_ID", "COUNTYID",
               "LGRyy", "POPGRyy", "LGyy", "POPGyy"),
  Descripcion = c("ID secuencial del condado (orden alfabético)",
                  "Nombre del condado",
                  "Código FIPS del condado (numérico)",
                  "Área del polígono (condado)",
                  "Perímetro del polígono (condado)",
                  "ID único del registro",
                  "ID del condado",
                  "Casos de cáncer de pulmón para género G (M/F) y raza R (W/B) en año yy (1968, 1978, 1988)",
                  "Población en riesgo para género G y raza R en año yy",
                  "Total de casos de cáncer de pulmón por género G en año yy",
                  "Población total en riesgo por género G en año yy")
)

knitr::kable(variables, caption = "Definición de variables principales en la base de datos ohlung.shp")%>%
  kable_styling(
    font_size = 10,  # Tamaño de fuente reducido
    latex_options = c("striped", "scale_down"),  # Escalado automático
    full_width = FALSE,  # Ancho ajustado al contenido
  ) %>%
  column_spec(2, width = "10cm") %>% # Ancho específico para descripción
 column_spec(1, bold = TRUE) # Ancho específico para variable



```
Se realizó una modificación del formato de la tabla para poder trabajar con las variables sexó (Femenino, Masculino), año(1968, 1978, 1988) y raza (Blanco, Negro)

```{r formato largo, echo=FALSE, message=FALSE, warning=FALSE}
ohlung <- st_read("ohiolung/ohlung.shp", quiet = TRUE) 

ohlung$casos_totales <- rowSums(
  ohlung[, c("LM68", "LF68", "LM78", "LF78", "LM88", "LF88")] %>% sf::st_drop_geometry())

ohlung$casos_totales68 <- rowSums(
  ohlung[, c("LM68", "LF68")] %>% sf::st_drop_geometry())

ohlung$casos_totales78 <- rowSums(
  ohlung[, c("LM78", "LF78")] %>% sf::st_drop_geometry())

ohlung$casos_totales88 <- rowSums(
  ohlung[, c("LM88", "LF88")] %>% sf::st_drop_geometry())

ohlung$pop_total <- rowSums(
  ohlung[, c("POPM68", "POPF68", "POPM78", "POPF78", "POPM88", "POPF88")] %>% sf::st_drop_geometry())

ohlung$pop_total68 <- rowSums(
  ohlung[, c("POPM68", "POPF68")] %>% sf::st_drop_geometry())

ohlung$pop_total78 <- rowSums(
  ohlung[, c("POPM78", "POPF78")] %>% sf::st_drop_geometry())

ohlung$pop_total88 <- rowSums(
  ohlung[, c("POPM88", "POPF88")] %>% sf::st_drop_geometry())

ohlung$tasa_68 <- ohlung$casos_totales68 / ohlung$pop_total68

ohlung$tasa_78 <- ohlung$casos_totales78 / ohlung$pop_total78

ohlung$tasa_88 <- ohlung$casos_totales88 / ohlung$pop_total88

ohlung$cambio_68_88 <- ohlung$tasa_88 - ohlung$tasa_68

ohlung$cambio_78_88 <- ohlung$tasa_88 - ohlung$tasa_78

ohlung$cambio_68_78 <- ohlung$tasa_78 - ohlung$tasa_68



# medidas por raza

ohlung$tasa_white_68 <- rowSums(ohlung[,c('LMW68','LFW68')]%>% sf::st_drop_geometry()) / rowSums(ohlung[,c('POPMW68','POPFW68')]%>% sf::st_drop_geometry())

ohlung$tasa_black_68 <- rowSums(ohlung[,c('LMB68','LFB68')]%>% sf::st_drop_geometry()) / rowSums(ohlung[,c('POPMB68','POPFB68')]%>% sf::st_drop_geometry())

ohlung$tasa_white_78 <- rowSums(ohlung[,c('LMW78','LFW78')]%>% sf::st_drop_geometry()) / rowSums(ohlung[,c('POPMW78','POPFW78')]%>% sf::st_drop_geometry())

ohlung$tasa_black_78 <- rowSums(ohlung[,c('LMB78','LFB78')]%>% sf::st_drop_geometry()) / rowSums(ohlung[,c('POPMB78','POPFB78')]%>% sf::st_drop_geometry())

ohlung$tasa_white_88 <- rowSums(ohlung[,c('LMW88','LFW88')] %>% sf::st_drop_geometry()) / rowSums(ohlung[,c('POPMW88','POPFW88')] %>% sf::st_drop_geometry())

ohlung$tasa_black_88 <- rowSums(ohlung[,c('LMB88','LFB88')] %>% sf::st_drop_geometry()) / rowSums(ohlung[,c('POPMB88','POPFB88')] %>% sf::st_drop_geometry())

# medida por genero

ohlung$tasa_mujer_68 <- ohlung$LF68 / ohlung$POPF68
ohlung$tasa_hombre_68 <- ohlung$LM68 / ohlung$POPM68

ohlung$tasa_mujer_78 <- ohlung$LF78 / ohlung$POPF78
ohlung$tasa_hombre_78 <- ohlung$LM78 / ohlung$POPM78

ohlung$tasa_mujer_88 <- ohlung$LF88 / ohlung$POPF88
ohlung$tasa_hombre_88 <- ohlung$LM88 / ohlung$POPM88


ohlung_long <- ohlung %>%
  dplyr::select(COUNTYID, NAME, AREA, PERIMETER,
                LMW68, LFW68, LMB68, LFB68,
                POPMW68, POPFW68, POPMB68, POPFB68,
                LMW78, LFW78, LMB78, LFB78,
                POPMW78, POPFW78, POPMB78, POPFB78,
                LMW88, LFW88, LMB88, LFB88,
                POPMW88, POPFW88, POPMB88, POPFB88, geometry) %>%
  tidyr::pivot_longer(
    cols = dplyr::matches("^(LMW|LFW|LMB|LFB|POPMW|POPFW|POPMB|POPFB)\\d{2}$"),
    names_to = "temp",
    values_to = "value"
  ) %>%
  dplyr::mutate(
    gender = dplyr::if_else(stringr::str_detect(temp, "M"), "Male", "Female"),
    race = dplyr::if_else(stringr::str_detect(temp, "W"), "White", "Black"),
    year   = as.numeric(stringr::str_extract(temp, "\\d{2}")) + 1900,
    type   = dplyr::if_else(stringr::str_detect(temp, "^L"), "cases", "pop")
  ) %>%
  dplyr::select(-temp) %>%  # Funciona con dplyr::select() explícito
  tidyr::pivot_wider(names_from = type, values_from = value) %>%
  dplyr::mutate(
    gender = as.factor(gender),
    race = as.factor(race),
    year   = as.factor(year)
  ) %>% arrange(COUNTYID)

ohlung_long %>% 
  sf::st_drop_geometry() %>% # 1. Quita la columna de mapas (geometría)
  dplyr::select(-any_of(c("COUNTYID", "geometry"))) %>% # 2. Quita IDs
  head(10) %>% 
  knitr::kable(caption = "Vista de los datos en formato largo ")
```
```{r conteos iguales a 0, echo=FALSE}
ohlung_long %>%
  dplyr::select(cases) %>%
  dplyr::filter(cases == 0) %>%
  dplyr::summarise(count = n()) %>% 
  sf::st_drop_geometry()
```
Notese que tenemos de 1056 observaciones, 386 son 0 casos, esto puede representar un problema más adelante en los modelos, ya que puede tender a inflar la varianza.







```{r descriptiva categoricas, echo=FALSE, fig.height=4.5, fig.width=10}
par(mfrow=c(1,3))

# --- AÑO 68 ---
boxplot(ohlung$tasa_white_68, ohlung$tasa_black_68, 
        col = c("lightblue", "lightpink"), 
        names = c("White", "Black"),
        main = "Año 1968",
        outline = TRUE, las = 2)

# --- AÑO 78 ---
boxplot(ohlung$tasa_white_78, ohlung$tasa_black_78, 
        col = c("lightblue", "lightpink"), 
        names = c("White", "Black"),
        main = "Año 1978",
        outline = TRUE, las = 2)

# --- AÑO 88 ---
boxplot(ohlung$tasa_white_88, ohlung$tasa_black_88, 
        col = c("lightblue", "lightpink"), 
        names = c("White", "Black"),
        main = "Año 1988",
        outline = TRUE, las = 2)

tabla_conteos <- dplyr::bind_rows(ohlung_long %>% 
             dplyr::group_by(categoria=gender) %>% 
             dplyr::summarise(conteo=sum(cases/pop)),
           ohlung_long %>% 
             dplyr::group_by(categoria=race) %>% 
             dplyr::summarise(conteo=sum(cases/pop)),
           ohlung_long %>% 
             dplyr::group_by(categoria=year) %>% 
             dplyr::summarise(conteo=sum(cases/pop))) %>% 
  sf::st_drop_geometry()
knitr::kable(tabla_conteos,
             caption = "Tasas de incidencia por variable categórica")
```
En el primer gráfico

```{r plots regresion, echo=FALSE, fig.height=6, fig.width=10, message=FALSE, warning=FALSE}
# unir graficos en una sola ventana
grid.arrange(
  ggplot(ohlung, aes(x = pop_total, y = casos_totales)) +
    geom_point(color = 'antiquewhite3') +
    geom_smooth(method = "lm", se = FALSE, color = "blue") +
    labs(title = "Relación entre población total y casos totales"),
  
  ggplot(ohlung, aes(x = pop_total68, y = casos_totales68)) +
    geom_point(color = 'antiquewhite3') +
    geom_smooth(method = "lm", se = FALSE, color = "red") +
    labs(title = "Relación entre población total y casos totales en 1968"),
  
  ggplot(ohlung, aes(x = pop_total78, y = casos_totales78)) +
    geom_point(color = 'antiquewhite3') +
    geom_smooth(method = "lm", se = FALSE, color = "green") +
    labs(title = "Relación entre población total y casos totales en 1978"),
  
  ggplot(ohlung, aes(x = pop_total88, y = casos_totales88)) +
    geom_point(color = 'antiquewhite3') +
    geom_smooth(method = "lm", se = FALSE, color = "purple") +
    labs(title = "Relación entre población total y casos totales en 1988"),
  
  nrow = 2
)

```
En general los totales de casos y poblaciones en los distintos años se comportan de manera lineal.

```{r plots categoricas, echo=FALSE, fig.height=6, fig.width=10}
casos_condado <- ohlung_long %>% 
  group_by(NAME,year,gender) %>%
  summarise(tasas = sum(cases/pop, na.rm = TRUE), .groups = "drop")

top_condados <- ohlung_long %>%
  group_by(NAME) %>%
  summarise(total_tasas = sum(cases/pop, na.rm = TRUE)) %>%
  slice_max(total_tasas, n = 15)

ggplot(
  casos_condado %>% filter(NAME %in% top_condados$NAME),
  aes(
    x = NAME,
    y = tasas,
    fill = gender,
    group = interaction(year, gender)
  )
) +
  geom_col(
    position = position_dodge2(preserve = "single"),
    width = 0.8
  ) +
  coord_flip() +
  facet_grid(~ year) +
  labs(
    title = "Tasas de cancer por condado, year y género",
    x = "Condado",
    y = "Numero de casos",
    fill = "Genero"
  ) +
  theme_minimal()
```
Podemos ver más registros o casos en los hombres que en las mujeres en los distintos años y condados.

```{r table top condados, echo=FALSE}
top_condados2 <-  ohlung_long %>%  
  group_by(NAME) %>%
  summarise(total_tasas = sum(cases/pop, na.rm = TRUE),
            area = first(AREA)) %>% 
  slice_max(total_tasas, n = 15) %>% 
  sf::st_drop_geometry()
knitr::kable(top_condados2, caption = "Top 15 condados con tasas más altas")
```

## Exploración espacial

```{r Mapas tasas, echo=FALSE, fig.height=5, fig.width=10, message=FALSE, warning=FALSE}
# tmap_arrange(
#   tm_shape(ohlung) + tm_fill("tasa_68", palette="Reds"),
#   tm_shape(ohlung) + tm_fill("tasa_78",palette="Reds"),
#   tm_shape(ohlung) + tm_fill("tasa_88",palette="Reds")
# )

# uniendo la escala de los mapas


# 1. ENCONTRAR EL RANGO TOTAL AUTOMÁTICAMENTE
# Buscamos el valor máximo entre todas las tasas para que la escala sea la misma
todas_las_tasas <- c(ohlung$tasa_68, ohlung$tasa_78, ohlung$tasa_88)

# 2. FUNCIÓN AUTOMATIZADA
crear_mapa <- function(variable, titulo, paleta) {
  tm_shape(ohlung) + 
    tm_polygons(variable, 
                palette = paleta,
                style = "fisher", 
                n = 6, 
                border.col = "white",
                lwd = 0.3) + 
    tm_layout(main.title = titulo, 
              main.title.size = 1.2,
              main.title.position = "center", # Centra el título sobre el mapa
              inner.margins = c(0.02, 0.02, 0.001, 0.02), # Reduce espacio extra
              legend.show = FALSE,
              frame = FALSE)
}

# 3. CREAR MAPAS (Igual que antes pero ahora son automáticos)
m_w68 <- crear_mapa("tasa_68", "Año 1968", "GnBu")
m_w78 <- crear_mapa("tasa_78", "Año 1978", "GnBu")
m_w88 <- crear_mapa("tasa_88", "Año 1988", "GnBu")

leyenda_final <- tm_shape(ohlung) + 
  tm_polygons("tasa_88", palette = "YlGnBu", style = "fisher", n = 6, 
              title = "Tasa de\nMortalidad") + 
  tm_layout(legend.only = TRUE, 
            legend.position = c("left", "center"), # La pega más al mapa previo
            legend.text.size = 0.8,
            legend.title.size = 0.9)
# 5. RESULTADO
tmap_arrange(m_w68, m_w78, m_w88, leyenda_final, 
             nrow = 1, widths = c(0.3, 0.3, 0.3, 0.15))

```

Podemos ver que en los años se ha presentado un aumento de la tasa de incidencia de cancer de pulmón.



```{r Mapas cambios, echo=FALSE, fig.height=5, fig.width=10, message=FALSE, warning=FALSE}
# tmap_arrange(
#   tm_shape(ohlung) + tm_fill("cambio_68_88"),
#   tm_shape(ohlung) + tm_fill("cambio_68_78"),
#   tm_shape(ohlung) + tm_fill("cambio_78_88")
#   )

# Uniendo la escala de los mapas
# Buscamos el valor máximo entre todas las tasas para que la escala sea la misma
todas_las_tasas <- c(ohlung$cambio_68_88, ohlung$cambio_68_78, ohlung$cambio_78_88)

# 3. CREAR MAPAS (Igual que antes pero ahora son automáticos)
m_w68 <- crear_mapa("cambio_68_88", "tasa 1988 - tasa 1968", "PuBuGn")
m_w78 <- crear_mapa("cambio_68_78", "tasa 1978 - tasa 1968", "PuBuGn")
m_w88 <- crear_mapa("cambio_78_88", "tasa 1988 - tasa 1978", "PuBuGn")

leyenda_final <- tm_shape(ohlung) + 
  tm_polygons("cambio_78_88", palette = "PuBuGn", style = "fisher", n = 6, 
              title = "Diferencia de Tasa") + 
  tm_layout(legend.only = TRUE, 
            legend.position = c("left", "center"), 
            legend.text.size = 0.8,
            legend.title.size = 0.9)
# 5. RESULTADO
tmap_arrange(m_w68, m_w78, m_w88, leyenda_final, 
             nrow = 1, widths = c(0.3, 0.3, 0.3, 0.15))

```
En este se realizó una diferencia de las tasas en los años, tal diferencia significa que si es positiva quiere decir que aumento, y si es negativa quiere decir que disminuyó. Podemos ver que comparando las tasas de los años de 1968 y 1988, casi no hay tasas negativas, lo que indica que en general entre 1968 y 1988 hubo un aumento de casos de cancer de pulmón. Por otro lado comparando los años 1968 y 1978, podemos ver más condados con tasas negativas, lo que indica que hubo una disminución, esto es importante porque si bien vimos en el anterior mapa que la tasa aumentaba conforme los años, no quiere decir que en todos los contados hubo un aumento. Por último entre los años 1978 y 1988 podemos ver que fueron más constantes las tasas, es decir que no hubo un aumento  signficativo en la mayoría de condados (resaltados por el verde claro), además tambien podemos ver que hay tasas que siguieron disminuyendo (morado).



```{r Mapas por raza, echo=FALSE, fig.height=8, fig.width=10, message=FALSE, warning=FALSE}
# tmap_arrange(
#   tm_shape(ohlung) + tm_fill("tasa_white_68"),
#   tm_shape(ohlung) + tm_fill("tasa_black_68")
# )
# 
# tmap_arrange(
#   tm_shape(ohlung) + tm_fill("tasa_white_78"),
#   tm_shape(ohlung) + tm_fill("tasa_black_78")
# )
# 
# tmap_arrange(
#   tm_shape(ohlung) + tm_fill("tasa_white_88"),
#   tm_shape(ohlung) + tm_fill("tasa_black_88")
# )


# 1. ENCONTRAR EL RANGO TOTAL AUTOMÁTICAMENTE
# Buscamos el valor máximo entre todas las tasas para que la escala sea la misma
todas_las_tasas <- c(ohlung$tasa_white_68, ohlung$tasa_white_78, ohlung$tasa_white_88,
                     ohlung$tasa_black_68, ohlung$tasa_black_78, ohlung$tasa_black_88)
max_val <- max(todas_las_tasas, na.rm = TRUE)

# 3. CREAR MAPAS (Igual que antes pero ahora son automáticos)
m_w68 <- crear_mapa("tasa_white_68", "Blanca 1968", "BuGn")
m_w78 <- crear_mapa("tasa_white_78", "Blanca 1978", "BuGn")
m_w88 <- crear_mapa("tasa_white_88", "Blanca 1988", "BuGn")

m_b68 <- crear_mapa("tasa_black_68", "Negra 1968", "BuGn")
m_b78 <- crear_mapa("tasa_black_78", "Negra 1978", "BuGn")
m_b88 <- crear_mapa("tasa_black_88", "Negra 1988", "BuGn")

# 4. LEYENDA AUTOMÁTICA
# Usamos el mapa que tenga más variabilidad para generar la leyenda
leyenda_final <- tm_shape(ohlung) + 
  tm_polygons("tasa_black_78", palette = "BuGn", style = "fisher", n = 6,
              border.col = "white",
              title = "Tasa de \nMortalidad") + 
  tm_layout(legend.only = TRUE, 
            legend.position = c("left", "center"), 
            legend.text.size = 0.8,
            legend.title.size = 0.9)

# 5. RESULTADO
tmap_arrange(m_w68, m_w78, m_w88, leyenda_final,
             m_b68, m_b78, m_b88, 
             nrow = 2, ncol = 4, asp = 0)
```

Algo notorio que podemos observar, es la tasa constante de las personas negras con cancer de pulmón en el mapa de cada año, es decir, que no hay tanta varianción entre condados, también se ve que las tasas de la población negra son mayores que las tasas de la población blanca, además con el paso de los años aumenta.

En general se ve un aumento en las tasas de cancer de pulmón, más notoriamente en la población de blancos que en la población de negros.

```{r Mapa por genero, echo=FALSE, fig.height=8, fig.width=10, message=FALSE, warning=FALSE}
# tmap_arrange(
#   tm_shape(ohlung) + tm_fill("tasa_mujer_68"),
#   tm_shape(ohlung) + tm_fill("tasa_hombre_68")
# )
# 
# tmap_arrange(
#   tm_shape(ohlung) + tm_fill("tasa_mujer_78"),
#   tm_shape(ohlung) + tm_fill("tasa_hombre_78")
# )
# 
# tmap_arrange(
#   tm_shape(ohlung) + tm_fill("tasa_mujer_88"),
#   tm_shape(ohlung) + tm_fill("tasa_hombre_88")
# )


# 2. CREAR LOS 6 MAPAS (3 años x 2 géneros)
# Fila 1: Mujeres
m_f68 <- crear_mapa("tasa_mujer_68", "Mujeres 1968", "YlGn")
m_f78 <- crear_mapa("tasa_mujer_78", "Mujeres 1978", "YlGn")
m_f88 <- crear_mapa("tasa_mujer_88", "Mujeres 1988", "YlGn")

# Fila 2: Hombres
m_h68 <- crear_mapa("tasa_hombre_68", "Hombres 1968", "YlGn")
m_h78 <- crear_mapa("tasa_hombre_78", "Hombres 1978", "YlGn")
m_h88 <- crear_mapa("tasa_hombre_88", "Hombres 1988", "YlGn")

# 3. LEYENDA ÚNICA
# Usamos uno de los mapas de hombres para la escala, ya que suelen tener valores más altos
leyenda_genero <- tm_shape(ohlung) + 
  tm_polygons("tasa_hombre_88", palette = "YlGn", style = "fisher", n = 6,
              border.col = "white",
              title = "Tasa de \nMortalidad") + 
  tm_layout(legend.only = TRUE, 
            legend.position = c("left", "center"), 
            legend.text.size = 0.8,
            legend.title.size = 0.9)


# 4. ORGANIZAR EN CUADRÍCULA (3 Filas x 3 Columnas)
# Fila 1: Mujeres | Fila 2: Hombres | Fila 3: Leyenda
tmap_arrange(m_f68, m_f78, m_f88, leyenda_genero,
             m_h68, m_h78, m_h88, 
             nrow = 2, ncol = 4, asp = 0)

```
Podemos ver que en ambos grupos se presenta variación a través de los condados, además de esto los hombres presentan tasas más altas de cancer de pulmón, las cuales aumentan conforme pasan los años.

Algo que se debe resaltar es que hay un aumento en las tasas tanto de hombres como de mujeres entre 1978 y 1988.

```{r matriz dispersion, echo=FALSE, fig.height=7, fig.width=10, message=FALSE, warning=FALSE}
# numericas <- ohlung %>% 
#   sf::st_drop_geometry() %>% 
#   dplyr::select(-c(COUNTYID,FIPSNO,RECORD_ID,NAME))
# cor_numericas <- cor(numericas)
# 
# correlacion <- lapply(seq_len(ncol(cor_numericas)), function(i) {
#   
#   cor_vec <- cor_numericas[i, ]
#   
#   # quitar autocorrelación
#   cor_vec <- cor_vec[-i]
#   
#   # ordenar
#   cor_ordenadas <- sort(cor_vec, decreasing = TRUE)
#   
#   paste(names(cor_ordenadas), round(cor_ordenadas, 3), sep = ";")
# })
# 
# # convertir a data.frame
# correlacion <- as.data.frame(correlacion)
# 
# # nombres de columnas = variables originales
# colnames(correlacion) <- colnames(cor_numericas)
# 
# kableExtra::kable(correlacion, caption = "Correlación de pearson",
#                   digits = 3)
```

```{r correlaciones_3columnas, echo=FALSE, message=FALSE, warning=FALSE, results='asis'}

# 1. Preparar datos numéricos
numericas <- ohlung %>%
  sf::st_drop_geometry() %>%
  dplyr::select(where(is.numeric)) %>%
  dplyr::select(-any_of(c("COUNTYID", "FIPSNO", "RECORD_ID", "NAME")))

# 2. Calcular correlaciones y estructurar
cor_df <- cor(numericas, use = "complete.obs") %>%
  as.data.frame() %>%
  tibble::rownames_to_column("Var_A") %>%
  pivot_longer(-Var_A, names_to = "Var_B", values_to = "r") %>%
  filter(Var_A < Var_B) %>%                  # Sin duplicados ni diagonal
  filter(abs(r) >= 0.5) %>%                  # Umbral de fuerza (ajustable)
  arrange(desc(abs(r))) %>%
  slice_head(n = 60) %>%                     # Top 30
  mutate(
    grupo = case_when(row_number() <= 20 ~ 1,
                      row_number() <= 40 ~ 2,
                      TRUE ~ 3),
    r_fmt = sprintf("%.3f", r),
    color = ifelse(r > 0, "#d73027", "#4575b4")
  )

# 3. Función para generar kables limpios
crear_kable <- function(df, titulo) {
  df %>%
    # Mantenemos 'color' en el select para que cell_spec pueda leerlo
    dplyr::select(Var_A, Var_B, r_fmt, color) %>%
    dplyr::mutate(r_fmt = kableExtra::cell_spec(r_fmt, bold = TRUE, color = color)) %>%
    dplyr::select(-color) %>%
    kableExtra::kbl(booktabs = TRUE,
                    col.names = c("Var. A", "Var. B", "r"),
                    caption = titulo,
                    escape = FALSE) %>%
    kableExtra::kable_styling(full_width = FALSE,
                              latex_options = c("striped", "scale_down"), font_size = 9,
                              position = "center") %>%
    as.character()
}


tbls <- split(cor_df, cor_df$grupo)
k1 <- crear_kable(tbls[[1]], "Top 1–10")
k2 <- crear_kable(tbls[[2]], "Top 11–20")
k3 <- crear_kable(tbls[[3]], "Top 21–30")

# 4. Envoltorio automático según formato de salida
fmt <- knitr::opts_knit$get("rmarkdown.pandoc.to")

if (is.null(fmt) || grepl("html", fmt)) {
  # HTML: Flexbox responsivo
  cat('<div style="display: flex; gap: 12px; flex-wrap: wrap; justify-content: center; margin: 1em 0;">\n')
  cat(k1, k2, k3, sep = "\n")
  cat('</div>\n')
  
} else if (grepl("latex|pdf", fmt)) {
  # PDF/LaTeX: Minipages con alineación segura
  # Eliminamos saltos de línea internos que suelen romper minipage en LaTeX
  k1 <- gsub("\n", " ", k1)
  k2 <- gsub("\n", " ", k2)
  k3 <- gsub("\n", " ", k3)
  
  cat("\\begin{table}[htbp]\n\\centering\n")
  cat("\\begin{minipage}[t]{0.31\\textwidth}\n\\centering\n", k1, "\\end{minipage}\n")
  cat("\\hfill\n")
  cat("\\begin{minipage}[t]{0.31\\textwidth}\n\\centering\n", k2, "\\end{minipage}\n")
  cat("\\hfill\n")
  cat("\\begin{minipage}[t]{0.31\\textwidth}\n\\centering\n", k3, "\\end{minipage}\n")
  cat("\\end{table}\n")
  
} else {
  # Fallback para Markdown puro o Word
  cat(k1, "\n\n---\n\n", k2, "\n\n---\n\n", k3, "\n")
}
```




Lo que podemos destacar de la tabla es:

* Podemos evidenciar que área y perímetro solo tienen una fuerte correlación lineal entre ellas, mientras que con el resto de las variables (incluyendo la variable respuesta) presentan una correlación baja, por lo que no serán selecionadas para el modelo.

* Las variables explicativas originales presentan alta correlación entre sí, por lo que solo se conservará variables que guarden la información de sexo, y raza.

*Variables explicativas seleccionadas:*

* *LMW68*: Número de casos de cáncer de púlmon en hombres blancos en el año de 1968.

* *LMW78*: Número de casos de cáncer de púlmon en hombres blancos en el año de 1978.

* *LFW68*: Número de casos de cáncer de púlmon en mujeres blancos en el año de 1968.

* *LFW78*: Número de casos de cáncer de púlmon en mujeres blancos en el año de 1978.

```{r correlograma, echo=FALSE, fig.height=6, fig.width=10, message=FALSE, warning=FALSE}
# 1. Seleccionamos las variables clave para no saturar
# vars_interes <- c("tasa_88", "tasa_78", "tasa_68", "tasa_white_88", "tasa_black_88", 
#                   "tasa_hombre_88", "tasa_mujer_88", "casos_totales68", "casos_totales78", "casos_totales88",
#                   "pop_total68", "pop_total78", "pop_total88", "cambio_78_88", "cambio_68_88", "cambio_68_78",
#                   "tasa_white_68", "tasa_black_68", "tasa_white_78", "tasa_black_78", "tasa_white_88",
#                   "tasa_black_88", "tasa_mujer_68", "tasa_hombre_68", "tasa_mujer_78", "tasa_hombre_78",
#                   "tasa_mujer_88", "tasa_hombre_88"
#                   )   
vars_interes <- c("tasa_white_88", "tasa_black_88", 
                  "tasa_hombre_88", "tasa_mujer_88", "casos_totales68", "casos_totales78", "casos_totales88",
                  "pop_total68", "pop_total78", "pop_total88", "cambio_78_88", "cambio_68_88", "cambio_68_78"
                  )   

matriz_cor <- cor(st_drop_geometry(ohlung[, vars_interes]), use = "complete.obs")

# 2. Dibujar el Correlograma
par(bg = "white")
corrplot(matriz_cor, 
         method = "color", 
         type = "upper", 
         order = "hclust", # Agrupa variables similares
         addCoef.col = "black", # Muestra el número
         tl.col = "black", tl.srt = 45, # Etiquetas
         col = brewer.pal(n = 8, name = "RdBu"), # Rojo (negativo) a Azul (positivo)
         diag = FALSE,
         title = "\nRelación entre Tasas de Cáncer y Demografía",
         mar = c(0,0,1,0))

numericas <- ohlung %>% dplyr::select(tasa_white_88, tasa_black_88, tasa_hombre_88,  tasa_mujer_88, casos_totales68, casos_totales78, casos_totales88,
                  pop_total68, pop_total78, pop_total88, cambio_78_88, cambio_68_88, cambio_68_78) %>% 
  sf::st_drop_geometry()
pairs.panels(numericas)
```


# Matrices W

```{r matriz W, include=FALSE}

#- Crea puntos representativos (centroides) 
st_crs(ohlung) <- 26917
xy0 <- st_centroid(ohlung)  
coords <- st_coordinates(xy0) # Extrae coordenadas
head(coords)

#- Grafica el mapa de municipios con los centroides ----
plot(st_geometry(ohlung), border = "grey",
     col = "white", axes = TRUE) # Mapa base de municipios
title(main = "Condados de Ohaio") # Título
plot(st_geometry(xy0), add = TRUE, pch = 19, cex = 0.5) # Centroides encima
grid() # Cuadrícula
 

#Physical neighbours
rook_nb_b <- nb2listw(poly2nb(ohlung,queen=FALSE), 
                      style="B",zero.policy = TRUE)
rook_nb_w <- nb2listw(poly2nb(ohlung,queen=FALSE), 
                      style="W",zero.policy = TRUE)
queen_nb_b <- nb2listw(poly2nb(ohlung,queen=TRUE), 
                       style="B",zero.policy = TRUE)
queen_nb_w <- nb2listw(poly2nb(ohlung,queen=TRUE), 
                       style="W",zero.policy = TRUE)


#- Estructuras de vecindad basadas en distancia y grafos ----
# convertir sf a sp
xy_sp <- as(xy0, "Spatial") 

#- vecinos por triangulación de Delaunay.---- 
#Une puntos cercanos formando triángulos.
trinb <- tri2nb(xy_sp)

# Convierte esa vecindad en pesos:
tri_nb_b <- nb2listw(tri2nb(xy_sp), style = "B", zero.policy = TRUE)
tri_nb_w <- nb2listw(tri2nb(xy_sp), style = "W", zero.policy = TRUE)


#- vecinos con el criterio Sphere of Influence.---- 
#Parte de la triangulación y deja conexiones según cercanía/influencia entre puntos.
soi_nb_b <- nb2listw(graph2nb(soi.graph(trinb, xy_sp)), style = "B", zero.policy = TRUE)
soi_nb_w <- nb2listw(graph2nb(soi.graph(trinb, xy_sp)), style = "W", zero.policy = TRUE)



#- Crea vecinos por vecino relativo.---- 
#Conecta dos puntos si no hay un tercer punto “más cercano” que se interponga.

relative_nb_b <- nb2listw(graph2nb(relativeneigh(xy_sp), sym = TRUE), style = "B", zero.policy = TRUE)
relative_nb_w <- nb2listw(graph2nb(relativeneigh(xy_sp), sym = TRUE), style = "W", zero.policy = TRUE)


##- Crea vecinos por grafo de Gabriel. ---- 
# Conecta dos puntos si el círculo entre ellos no contiene otros puntos.
gabriel_nb_b <- nb2listw(graph2nb(gabrielneigh(xy_sp), sym = TRUE), style = "B", zero.policy = TRUE)
gabriel_nb_w <- nb2listw(graph2nb(gabrielneigh(xy_sp), sym = TRUE), style = "W", zero.policy = TRUE)

##- Graficos vecindad basadas en distancia y grafos ----
# Crear objetos nb
trinb <- tri2nb(xy_sp)
soinb <- graph2nb(soi.graph(trinb, xy_sp))
gabrielnb <- graph2nb(gabrielneigh(xy_sp), sym = TRUE)
relativenb <- graph2nb(relativeneigh(xy_sp), sym = TRUE)

plot(st_geometry(ohlung), border = "gray")
plot(trinb, coords, add = TRUE, col = "red")
title("Delaunay")

plot(st_geometry(ohlung), border = "gray")
plot(soinb, coords, add = TRUE, col = "green")
title("Sphere of Influence")

plot(st_geometry(ohlung), border = "gray")
plot(gabrielnb, coords, add = TRUE, col = "blue")
title("Gabriel")

plot(st_geometry(ohlung), border = "gray")
plot(relativenb, coords, add = TRUE, col = "orange")
title("Relative Neighbour")

#- W por k vecinos más cercanos ----

knn1_nb_b <- nb2listw(knn2nb(knearneigh(xy_sp, k = 1)), style = "B", zero.policy = TRUE)
knn1_nb_w <- nb2listw(knn2nb(knearneigh(xy_sp, k = 1)), style = "W", zero.policy = TRUE)

knn2_nb_b <- nb2listw(knn2nb(knearneigh(xy_sp, k = 2)), style = "B", zero.policy = TRUE)
knn2_nb_w <- nb2listw(knn2nb(knearneigh(xy_sp, k = 2)), style = "W", zero.policy = TRUE)

knn3_nb_b <- nb2listw(knn2nb(knearneigh(xy_sp, k = 3)), style = "B", zero.policy = TRUE)
knn3_nb_w <- nb2listw(knn2nb(knearneigh(xy_sp, k = 3)), style = "W", zero.policy = TRUE)

knn4_nb_b <- nb2listw(knn2nb(knearneigh(xy_sp, k = 4)), style = "B", zero.policy = TRUE)
knn4_nb_w <- nb2listw(knn2nb(knearneigh(xy_sp, k = 4)), style = "W", zero.policy = TRUE)

#- Graficos matrices k vecinos mas cercanos ----  
# Crear nb (si no los tienes)
knn1_nb <- knn2nb(knearneigh(xy_sp, k = 1))
knn2_nb <- knn2nb(knearneigh(xy_sp, k = 2))
knn3_nb <- knn2nb(knearneigh(xy_sp, k = 3))
knn4_nb <- knn2nb(knearneigh(xy_sp, k = 4))

plot(st_geometry(ohlung), border = "gray")
plot(knn1_nb, coords, add = TRUE, col = "red")
title("k = 1")

plot(st_geometry(ohlung), border = "gray")
plot(knn2_nb, coords, add = TRUE, col = "blue")
title("k = 2")

plot(st_geometry(ohlung), border = "gray")
plot(knn3_nb, coords, add = TRUE, col = "green")
title("k = 3")

plot(st_geometry(ohlung), border = "gray")
plot(knn4_nb, coords, add = TRUE, col = "orange")
title("k = 4")


#----------------------------------------------------------------

#- Evaluación y selección de matrices de pesos espaciales ----

# Crea lista de todas las matrices creadas
mat <- list(
  rook_nb_b, rook_nb_w,
  queen_nb_b, queen_nb_w,
  tri_nb_b, tri_nb_w,
  soi_nb_b, soi_nb_w,
  gabriel_nb_b, gabriel_nb_w,
  relative_nb_b, relative_nb_w,
  knn1_nb_b, knn1_nb_w,
  knn2_nb_b, knn2_nb_w,
  knn3_nb_b, knn3_nb_w,
  knn4_nb_b, knn4_nb_w
)


# Nombre a cada elemto de la fila
names(mat) <- c(
  "rook_b", "rook_w",
  "queen_b", "queen_w",
  "tri_b", "tri_w",
  "soi_b", "soi_w",
  "gabriel_b", "gabriel_w",
  "relative_b", "relative_w",
  "knn1_b", "knn1_w",
  "knn2_b", "knn2_w",
  "knn3_b", "knn3_w",
  "knn4_b", "knn4_w"
)

aux_p <- numeric(length(mat)) # Vector numérico vacío para los p-values 
aux_I <- numeric(length(mat)) # Vector numérico vacío para los indiced e moran 

# Recorre TODAS las matrices W y calcula Moran para cada una.
for(i in seq_along(mat)){
  test <- moran.test(ohlung$casos_totales88/ohlung$pop_total88, mat[[i]], alternative = "two.sided")
  
  aux_p[i] <- test$p.value
  aux_I[i] <- test$estimate[1]   # Moran's I
}



# Guardar el valor-p de cada matriz ordenado de menor a mayor
resultados_w <- data.frame(
  matriz = names(mat),
  moran_I = aux_I,
  p_value = aux_p
)


kableExtra::kable(resultados_w[order(resultados_w$p_value), ],
      digits = 3)

```

De acuerdo con la tabla, podemos ver en la mayoría (16 de 20) el valor p es menor al nivel de significancia ($\alpha=0.05$), por lo cual se rechaza la hipotesis nula de independencia espacial, lo cual evidencia correlación espacial en los datos, teniendo en cuenta que hubo casos específicos en los que no se rechaza esa hipótesis nula, puede entenderse como que no en todas las configuraciones la dependencia espacial es consistente.

Por otro lado como en este caso estamos manejando condados (regiones) se deicidió optar por usar la matriz de pesos de vecindad por el criterio reina, ya que entre la matriz reina y torre, con pesos y binarias (en cada caso), la matriz de reina con pesos es la que tiene menor p valor.





--------------------------------------------------------------------------------



# Modelado Espacial de Cáncer de Pulmón (1988)

##  Selección de Variables

Para modelar los datos de área de forma adecuada, la estructura del modelo debe seguir una lógica epidemiológica de conteo:

## Evaluación y Selección de la Matriz $W$

La elección de $W$ no es arbitraria; se debe seleccionar aquella que maximice la captura de la dependencia espacial en los datos de 1988.


Según el sustento teórico, la matriz de pesos puede basarse en la similitud de una variable $X$ altamente relacionada con la respuesta $Z$. Para esto, definimos $w_{ij} = 1/(x_i - x_j)$, donde $x$ es la variable con mayor correlación con la tasa de cáncer de 1988. 

Se evalúan cuatro tipos de estructuras:

*   **Contigüidad Física:** Rook (Torre) y Queen (Reina).

*   **Basadas en Distancia:** $k$-vecinos más cercanos con $k=3,4,5, 6,7, 8, 9, 10$.

*   **Basada en Atributos:** Ponderación por diferencia de tasas históricas (similitud epidemiológica).


```{r seleccion_w, echo=FALSE, message=FALSE, warning=FALSE}
#----------------------------------------------------------------
# 1. Preparación y Limpieza de Memoria ----
#----------------------------------------------------------------
# Borrar objetos pesados innecesarios para liberar RAM
# rm(list = setdiff(ls(), c("ohlung", "casos_condado"))) 

# Lista de variables candidatas para ponderar la matriz W
vars_candidatas <- c( "tasa_white_88", "tasa_black_88", "casos_totales68", "casos_totales78", "casos_totales88", "pop_total68", "pop_total78", "pop_total88", "cambio_78_88", "cambio_68_88", "cambio_68_78") 

#----------------------------------------------------------------
# 2. Selección de Variable para Ponderación de W ----
#----------------------------------------------------------------
# Evaluamos cuál variable tiene mayor correlación con Y para la ponderación
cor_resultados <- cor(ohlung$tasa_mujer_88, st_drop_geometry(ohlung[, vars_candidatas]), 
                      use = "complete.obs") %>% 
                  as.data.frame() %>% 
                  pivot_longer(everything(), names_to = "Variable", values_to = "Correlacion")

#----------------------------------------------------------------
# 3. Creación de Matrices W Candidatas ----
#----------------------------------------------------------------
# Usamos una lista para procesar matrices de forma iterativa y ahorrar memoria
matrices_list <- list()

# A. Contigüidad física
nb_q <- poly2nb(ohlung, queen = TRUE)
# Alternativamente, usa diferentes estilos de ponderación
matrices_list$Insumo.lw <- nb2listw(nb_q, zero.policy = TRUE )
matrices_list$Insumo.lwb <- nb2listw(nb_q, style = "B",zero.policy = TRUE)
matrices_list$Insumo.lwc <- nb2listw(nb_q, style = "C",zero.policy = TRUE)
matrices_list$Insumo.lwu <- nb2listw(nb_q, style = "U",zero.policy = TRUE)
matrices_list$Insumo.lww <- nb2listw(nb_q, style = "W",zero.policy = TRUE) #Queen

# B. K-vecinos más cercanos (k=4, k=5)
coords <- st_coordinates(st_centroid(ohlung))
for(k_val in 3:10) {
  knb <- knn2nb(knearneigh(coords, k = k_val))
  matrices_list[[paste0("KNN", k_val)]] <- nb2listw(knb, style = "W")
}

# C. Basada en Atributo (Variable Weighting)
# Definición: w_ij = 1 / (x_i - x_j)
# Creamos una matriz de distancias de atributo
# var_peso_nombre <- cor_resultados$Variable[which.max(abs(cor_resultados$Correlacion))]
# "tasa_white_88"
# var_peso_val    <- ohlung[[var_peso_nombre]]
# dist_attr <- as.matrix(var_peso_val)
dist_attr <- as.matrix(dist(ohlung[[cor_resultados$Variable[which.max(abs(cor_resultados$Correlacion))]]]))
# Invertimos la distancia (manejando división por cero en la diagonal)
w_attr <- 1 / (dist_attr + 1e-10)
diag(w_attr) <- 0
# Convertir a formato de lista de pesos (listw) para análisis espacial
matrices_list$Variable_Weight <- mat2listw(w_attr, style = "W")

#----------------------------------------------------------------
# 4. Evaluación de Moran Global para Selección Final ----
#----------------------------------------------------------------
eval_moran <- data.frame(Matriz = names(matrices_list), Moran_I = NA, p_valor = NA)

for(i in seq_along(matrices_list)) {
  test <- moran.test(ohlung$tasa_mujer_88, matrices_list[[i]], alternative = "two.sided", zero.policy = TRUE)
  eval_moran$Moran_I[i]  <- test$estimate
  eval_moran$p_valor[i]  <- test$p.value
}

# Ordenar por significancia (p-valor más bajo)
eval_moran[order(eval_moran$p_valor), ]


W_seleccionada <- matrices_list$Variable_Weight
coords <- st_coordinates(st_centroid(ohlung))
#. Extraer la lista de vecinos desde el objeto listw
nb_atributo <- W_seleccionada$neighbours
# summary(nb_atributo)

```

Se evaluaron 10 estructuras de vecindad distintas. Todas resultaron significativas (p < 0.05), confirmando la existencia de conglomerados espaciales de cáncer de pulmón. La matriz de 8 vecinos más cercanos (KNN8) fue seleccionada por presentar la mayor significancia estadística (p = 0.00065), seguida por la matriz basada en atributos, lo que sugiere que la cercanía geográfica y la similitud en tasa_78 explican el patrón observado.

A continuación se presentan los mapas de clústeres LISA utilizando tanto la matriz seleccionada (KNN8).


```{r Indice de Moran, echo=FALSE, message=FALSE, warning=FALSE}
#Pruebas de autocorrelación con indice de moran
moran.test(ohlung$tasa_mujer_88, W_seleccionada, alternative = "two.sided", zero.policy = TRUE)
```

El Test de Moran Global confirma la existencia de una fuerte autocorrelación espacial positiva en la tasa de cáncer de pulmón en mujeres para 1988 (I = 0.258; p-valor < 0.0001). Este resultado demuestra que la enfermedad no se distribuye de forma aleatoria en Ohio, sino que forma clústeres significativos. La intensidad de este índice, mayor a la observada en otros grupos demográficos, sugiere que los factores de riesgo subyacentes tienen una marcada estructura geoespacial o socio-ambiental.

```{r mapa_lisa, echo=FALSE, message=FALSE, warning=FALSE}

# 1. Calculamos el Moran Local usando la matriz ganadora (KNN7)
local_moran <- localmoran(ohlung$tasa_mujer_88, W_seleccionada, zero.policy = TRUE)

# Dividimos el área gráfica en 1 fila y 2 columnas
grid.newpage()

pushViewport(viewport(layout = grid.layout(1, 2)))

print_moran_plot <- function() {
  par(mar = c(5, 4, 4, 1), new = FALSE)
  mp <- moran.plot(ohlung$tasa_mujer_88, W_seleccionada, 
         labels = as.character(ohlung$NAME), 
         pch = 19, 
         col = "black",          # Puntos normales en negro
         bg = "red",             # Puntos influyentes en rojo
         xlab = "Tasa de Cáncer 1988", 
         ylab = "Tasa Rezagada (Promedio Vecinos KNN8)",
         main = "Dispersograma de Moran: Cáncer de Pulmón en Ohio (1988)",
         las = 1, 
         cex = 0.7)

# Usamos 'bg' para resaltar los resultados estadísticos
legend("bottomright", 
       legend = c("I de Moran: 0.1548", 
                  "Valor P:    0.00065",
                  "Matriz:     KNN8"), 
       cex = 0.9,
       bg = "#D5F5E3", # Un verde claro profesional
       box.col = "darkgreen",
       inset = 0.02)
grid(col = "lightgray", lty = "dotted")
mtext("Cuadrantes: Superior-Derecha (Alto-Alto), Inferior-Izquierda (Bajo-Bajo)", 
      side = 3, line = -1.0, cex = 0.7, adj = 0.02, col = "darkblue")
}

# Dibujar el primer gráfico en la columna 1
print(print_moran_plot(), vp = viewport(layout.pos.row = 1, layout.pos.col = 1))

# 2. Preparar los datos para el mapeo
ohlung$moran_i <- local_moran[,1]     # Índice de Moran local
ohlung$p_valor <- local_moran[,5]     # P-valor del test local

# 3. Escalar la variable para identificar los cuadrantes (Alto-Alto, Bajo-Bajo, etc.)
tasa_scale <- scale(ohlung$tasa_mujer_88)
lag_scale <- scale(lag.listw(W_seleccionada, ohlung$tasa_mujer_88))

# 4. Crear las categorías de los clústeres
ohlung$cluster <- "No Significativo"
ohlung$cluster[tasa_scale > 0 & lag_scale > 0 & ohlung$p_valor < 0.05] <- "Alto-Alto (Hotspot)"
ohlung$cluster[tasa_scale < 0 & lag_scale < 0 & ohlung$p_valor < 0.05] <- "Bajo-Bajo (Coldspot)"
ohlung$cluster[tasa_scale > 0 & lag_scale < 0 & ohlung$p_valor < 0.05] <- "Alto-Bajo (Atípico)"
ohlung$cluster[tasa_scale < 0 & lag_scale > 0 & ohlung$p_valor < 0.05] <- "Bajo-Alto (Atípico)"


# Primero preparamos una columna de etiquetas solo para los significativos
ohlung$etiqueta_lisa <- ifelse(ohlung$cluster == "No Significativo", "", as.character(ohlung$NAME))


mapa_lisa <- tm_shape(ohlung) +
  tm_polygons("cluster", 
              title = "Clústeres LISA (Tasa 88)",
              palette = c("Alto-Alto (Hotspot)" = "#e31a1c", 
                          "Bajo-Bajo (Coldspot)" = "#1f78b4", 
                          "Alto-Bajo (Atípico)" = "#a6cee3", 
                          "Bajo-Alto (Atípico)" = "#fb9a99", 
                          "No Significativo" = "#f0f0f0"),
              border.col = "grey40",
              lwd = 0.4) +
  # Añadimos los nombres destacados
  tm_text("etiqueta_lisa", size = 0.6, col = "black", remove.overlap = TRUE) +
  tm_layout(main.title = "B. Mapa de Clústeres (LISA)",
            main.title.size = 1,
            # legend.position = c("left", "bottom"),
            legend.title.size = 0.8,
            legend.text.size = 0.6,
            frame = FALSE)

# Dibujar el mapa en la columna 2
print(mapa_lisa, vp = viewport(layout.pos.row = 1, layout.pos.col = 2))


# 
# # 5. Dibujar el mapa con tmap
# tm_shape(ohlung) +
#   tm_polygons("cluster",
#               title = "Clústeres LISA (Tasa 88)",
#               palette = c("Alto-Alto (Hotspot)" = "#FF0000",
#                          "Bajo-Bajo (Coldspot)" = "#2F00FF",
#                          "Alto-Bajo (Atípico)" = "#D24AF7",
#                          "Bajo-Alto (Atípico)" = "#9900FF",
#                          "No Significativo" = "white"),
#               border.col = "black",
#               lwd = 0.5) +
#   tm_layout(main.title = "Mapa de Clústeres de Cáncer de Pulmón",
#             legend.outside = TRUE)
```

El patrón espacial es heterogéneo. Tienes un gradiente claro: un noroeste "sano" (azul) frente a un sur y sureste con focos críticos (rojo). 



## 1. Comparación Estructural y Topológica
Antes de modelar, es vital entender cómo "se ven" las conexiones espaciales. Una matriz de pesos espaciales ($W$) captura el arreglo geométrico de los valores en el mapa. Compararemos la matriz **KNN8** (seleccionada previamente) con una de contigüidad **Reina** para evaluar la densidad de la red.

```{r comparacion_estructural, echo=FALSE}
# 2. Visualización Topológica
par(mfrow = c(1, 2), mar = c(0, 0, 1, 0))
plot(st_geometry(ohlung), border = "grey", main = "Contigüidad Reina")
plot(nb_q, coords, add = TRUE, col = "blue", lwd = 0.5)

plot(st_geometry(ohlung), border = "grey", main = "Ponderada por tasa_mujer_88")
plot(W_seleccionada, coords, add = TRUE, col = "red", lwd = 0.5)

# # 3. Métricas de conectividad
# cat("Promedio de vecinos Reina:", mean(card(nb_q)), "\n")
# cat("Promedio de vecinos KNN8:", mean(card(W_seleccionada$neighbours)), "\n")
```

La imagen presenta una comparativa de dos estructuras de conectividad espacial para los condados de Ohio. El mapa de la izquierda, denominado "Contigüidad Reina", muestra una red de conexiones basada en la vecindad física, resultando en una malla local y dispersa. Por el contrario, el mapa de la derecha, la matriz W ponderada por tasa_white_88 , exhibe una red en rojo densamente conectada que vincula a todos los condados entre sí basándose en la similitud (menos interpretable).

## 2. Diagrama de Dispersión de Moran (Moran Scatterplot)
Este gráfico visualiza la relación entre el valor de la tasa en un condado ($z_i$) y el promedio ponderado de sus vecinos ($\sum c_{ij}z_j$).
*   **Cuadrantes I y III:** Representan autocorrelación espacial positiva (Hotspots y Coldspots).
*   **Cuadrantes II y IV:** Representan autocorrelación negativa (Atípicos espaciales).

```{r moran_scatterplot, echo=FALSE}
# Nota: moran.plot dibuja automáticamente las líneas de los promedios (cuadrantes)
moran.plot(ohlung$tasa_mujer_88, W_seleccionada, 
         labels = as.character(ohlung$NAME), 
         pch = 19, 
         col = "black",          # Puntos normales en negro
         bg = "red",             # Puntos influyentes en rojo
         xlab = "Tasa de Cáncer en mujeres 1988", 
         ylab = "Tasa Rezagada (Promedio Vecinos Ponderado)",
         main = "Dispersograma de Moran: Cáncer de Pulmón en Ohio (1988)",
         las = 1, 
         cex = 0.7)

# Usamos 'bg' para resaltar los resultados estadísticos
legend("bottomright", 
       legend = c("I de Moran: 0.26", 
                  "Valor P:    9.51e-07",
                  "Matriz:  Ponderada por tasa_white_88"), 
       cex = 0.9,
       bg = "#D5F5E3", # Un verde claro profesional
       box.col = "darkgreen",
       inset = 0.02)
grid(col = "lightgray", lty = "dotted")
mtext("Cuadrantes: Superior-Derecha (Alto-Alto), Inferior-Izquierda (Bajo-Bajo)", 
      side = 3, line = -1.5, cex = 0.6, adj = 0.01, col = "darkblue")
```

El dispersograma de Moran para 1988 confirma la existencia de un clúster espacial positivo. La concentración de condados en el cuadrante "Alto-Alto" (como Belmont y Jefferson) evidencia la persistencia de focos de alta incidencia, mientras que condados como Henry y Wayne consolidan zonas de baja tasa en el cuadrante "Bajo-Bajo". La significancia estadística (p = ) respalda la validez de estos agrupamientos espaciales.

## 3. Exploración de Promedios Móviles Espaciales
La matriz $W$ actúa como un **operador de rezago espacial**. Al calcular el promedio ponderado de los vecinos, suavizamos la variable para detectar tendencias regionales de largo alcance en lugar de ruido local.

```{r promedios_moviles, echo=FALSE, message=FALSE, warning=FALSE}
# # Calcular el rezago espacial (promedio móvil)
ohlung$tasa_lag_mujer88 <- lag.listw(W_seleccionada, ohlung$tasa_mujer_88)

# # Comparar mapa original vs suavizado
# tmap_arrange(
#   tm_shape(ohlung) + tm_polygons("tasa_mujer_88", title = "Tasa Original", palette = "Reds"),
#   tm_shape(ohlung) + tm_polygons("tasa_lag_mujer88", title = "Promedio Móvil (ponderado por tasa_white_88)", palette = "Reds")
# )

### Gráfico en misma escala
# 1. ENCONTRAR EL RANGO TOTAL AUTOMÁTICAMENTE
# Unimos la tasa original y el lag para que la escala sea idéntica
rango_suavizado <- c(ohlung$tasa_mujer_88, ohlung$tasa_lag_mujer88)

# 2. DEFINIR LOS CORTES (Escala unificada usando Fisher para detectar clústeres)
# Usamos un mapa temporal para extraer los cortes óptimos de todo el rango
cortes_unificados <- classInt::classIntervals(rango_suavizado, n = 6, style = "fisher")$brks

# 3. FUNCIÓN PARA LOS MAPAS DE SUAVIZADO
crear_mapa_suave <- function(variable, titulo) {
  tm_shape(ohlung) + 
    tm_polygons(variable, 
                palette = "Reds",
                breaks = cortes_unificados, # Forzamos la misma escala en ambos
                border.col = "white",
                lwd = 0.5) + 
    tm_layout(main.title = titulo, 
              main.title.size = 0.9, 
              main.title.position = "center",
              legend.show = FALSE,
              frame = FALSE)
}

# 4. CREAR LOS DOS MAPAS
m_original <- crear_mapa_suave("tasa_mujer_88", "Tasa Mujer 88 (Original)")
m_suavizado <- crear_mapa_suave("tasa_lag_mujer88", "Tasa Suavizada (Lag)")

# 5. LEYENDA UNIFICADA
leyenda_suave <- tm_shape(ohlung) + 
  tm_polygons("tasa_mujer_88", palette = "Reds", 
              breaks = cortes_unificados,
              title = "Escala de Tasa\n(Casos/Población)",
              border.col = "white") + 
  tm_layout(legend.only = TRUE, legend.position = c("center", "center"))

# 6. RESULTADO LADO A LADO
# Usamos 1 fila y 3 columnas (Mapa 1, Mapa 2 y Leyenda)
tmap_arrange(m_original, m_suavizado, leyenda_suave, 
             nrow = 1, ncol = 3, asp = 0)


```

La comparación bajo una escala unificada demuestra que, al eliminar el ruido estadístico local mediante el rezago espacial (Lag), persiste una estructura regional de alta incidencia de cáncer de pulmón en mujeres en el sudeste de Ohio. 

## 4. Análisis de Eigenvectores (MESF/MEM)
La técnica **MESF** filtra la autocorrelación de los residuales y la transfiere al intercepto del modelo. Los eigenvectores representan patrones de mapas: los de valores propios altos muestran gradientes globales, mientras que los bajos muestran contrastes locales.

```{r mesf_analysis, echo=FALSE, message=FALSE, warning=FALSE}
# 1. Matriz de conectividad binaria C
C_mat <- nb2mat(nb_atributo, style = "B")

# 2. Operador de proyección de Moran (M)
n <- nrow(ohlung)
I <- diag(n)
M <- I - matrix(1, n, n)/n
MBM <- M %*% C_mat %*% M

# 3. Eigendecomposición
eig <- eigen(MBM, symmetric = TRUE)
# Filtrar eigenvectores con MC/MCmax > 0.25 (umbral Griffith)
umbral <- 0.25
EV_validos <- as.data.frame(eig$vectors[, eig$values / max(eig$values) > umbral])
colnames(EV_validos) <- paste0("EV", 1:ncol(EV_validos))

# Visualizar el primer eigenvector (Patrón de máxima autocorrelación positiva)
ohlung$EV1 <- EV_validos$EV1
tm_shape(ohlung) + tm_polygons("EV1", palette = "RdYlGn", title = "Eigenvector 1 (Gradiente Principal)")
```
Cuando utilizas una matriz de conectividad basada en Atributos (nb_atributo) donde casi todos los condados están conectados entre sí con pesos muy similares, la eigendecomposición "colapsa". En lugar de un gradiente suave (que es lo que buscamos), obtienes un eigenvector que solo resalta un valor atípico (outlier) y deja al resto como una masa uniforme. Esto no sirve para modelar la estructura espacial. 
(en este caso con esta W no sirve hacer MESF/MEM)



## 5. Pruebas de Diagnóstico para Selección del Modelo (LM Tests)
Para decidir si la dependencia espacial debe modelarse en la **variable dependiente** (Modelo de Rezago/Lag) o en los **términos de error** (Modelo de Error), utilizamos los Tests del Multiplicador de Lagrange sobre un modelo base de Mínimos Cuadrados.

```{r lm_tests, echo=FALSE, fig.height=10, fig.width=10}
# 1. Cargamos la librería para la selección
library(MASS)
library(glmnet)

sum(ohlung$LF88 == 0, na.rm = TRUE)

mco_completo <- lm(tasa_mujer_88 ~ AREA + PERIMETER +  tasa_black_68 + tasa_white_68 + tasa_68+  tasa_hombre_68  + casos_totales68 + pop_total68 + tasa_mujer_68 + cambio_78_88 + cambio_68_88 +cambio_68_78 + tasa_black_78 + tasa_white_78 + tasa_78+  tasa_hombre_78  + casos_totales78 + pop_total78 + tasa_mujer_78 +tasa_black_88 + tasa_white_88 + tasa_88 +  tasa_hombre_88  + casos_totales88 + pop_total88 ,
               data = ohlung)
summary(mco_completo)

lm.morantest(mco_completo, W_seleccionada, alternative = "two.sided", zero.policy = TRUE)

# 3. Selección automática de variables (Stepwise)
# 'direction = "both"' quita y pone variables hasta encontrar el mejor AIC
mco_final <- stepAIC(mco_completo, direction = "both", trace = FALSE)

# summary(mco_final)
# lm.morantest(mco_final, W_seleccionada, alternative = "two.sided", zero.policy = TRUE)
# check_model(mco_final)

# correccion del modelo completo 
mco_ajus1 <- lm(tasa_mujer_88 ~  cambio_78_88   +  tasa_hombre_78     + tasa_white_88  +  tasa_hombre_88   ,
               data = ohlung)
summary(mco_ajus1)

check_model(mco_ajus1)
lm.morantest(mco_ajus1, W_seleccionada, alternative = "two.sided", zero.policy = TRUE)
```

Se evalua el mejor modelo con pruebas mas robustas de Anselin (lm.RStests) que controlan por la posible presencia simultánea de ambos tipos de dependencia espacial (lag y error).

```{r lm_tests_robustos, echo=FALSE}
# 1. Asegurarnos de usar la nueva función lm.RStests
diagnostico_espacial <- lm.RStests(mco_ajus1, W_seleccionada, test = "all", zero.policy = TRUE)

# 2. Mostrar los resultados
print(diagnostico_espacial)

```

Este resultado es muy interesante porque contradice lo que parecía un modelo "limpio" y revela una estructura espacial oculta que solo las pruebas robustas logran detectar.

### Las Pruebas Simples (RSerr y RSlag)

* RSerr (Error): Tiene un p-valor de 0.7663. No es significativo.

* RSlag (Lag): Tiene un p-valor de 0.0622. Está muy cerca del límite (0.05), pero técnicamente no es significativo al 5%.


### Las Pruebas Robustas (¡Las que mandan aquí!)
Cuando las pruebas simples fallan o son dudosas, miramos las ajustadas/robustas (adjRS). Estas pruebas controlan por la posible presencia de ambos tipos de dependencia espacial al mismo tiempo.

* adjRSerr (p = 0.0060): Muy significativo.
* adjRSlag (p = 0.0009): Extremadamente significativo.

A veces, un tipo de dependencia espacial (lag) "enmascara" a la otra (error). Las pruebas robustas limpian ese efecto mutuo.

Para elegir el modelo seguimos la regla de decisión de Anselin:

  Si ambas pruebas robustas son significativas (como ocurre aquí), elegimos la que tenga el p-valor más pequeño o el estadístico más alto: adjRSlag ($p = 0.0009$) es mucho más pequeño que adjRSerr ($p = 0.0060$)  un Modelo de Retardo Espacial (Spatial Lag Model - SAR).
  
Esto indica que, incluso después de controlar por población, raza y tasas históricas, la tasa de cáncer de un municipio sí está influenciada directamente por las tasas de sus vecinos. Existe un efecto de "derrame" o contagio espacial (spillover) que el modelo MCO no estaba captando.







```{r setup, include=FALSE}
library(spdep)
library(spatialreg)
library(ggplot2)
```

### 1.  Modelo Poisson
Para que la comparación sea válida, utilizaremos los mismos predictores, pero modelaremos el conteo con un `offset`.

```{r poisson_fit, fig.height=10, fig.width=10}
# fit_poisson <- glm(LF88  ~ AREA + PERIMETER +  tasa_black_68 + tasa_white_68 + tasa_68+  tasa_hombre_68  + casos_totales68 + pop_total68 + tasa_mujer_68 + cambio_78_88 + cambio_68_88 +cambio_68_78 + tasa_black_78 + tasa_white_78 + tasa_78+  tasa_hombre_78  + casos_totales78 + pop_total78 + tasa_mujer_78 +tasa_black_88 + tasa_white_88 + tasa_88 +  tasa_hombre_88  + casos_totales88 + pop_total88,
#                    offset = log(POPF88),
#                    family = poisson(link = "log"), 
#                    data = ohlung)

# summary(fit_poisson)
# check_model(fit_poisson)
# check_overdispersion(fit_poisson)

fit_poisson <- glm(LF88  ~ PERIMETER + cambio_68_78 + tasa_white_78 ,
                   offset = log(POPF88),
                   family = poisson(link = "log"), 
                   data = ohlung)

poisson_final <- stepAIC(fit_poisson, direction = "both", trace = FALSE)

summary(poisson_final)
lm.morantest(poisson_final, W_seleccionada, alternative = "two.sided", zero.policy = TRUE)
check_model(poisson_final)
check_overdispersion(poisson_final)


# 1. Asegurarnos de usar la nueva función lm.RStests
diagnostico_espacial <- lm.RStests(poisson_final, W_seleccionada, test = "all", zero.policy = TRUE)

# 2. Mostrar los resultados
print(diagnostico_espacial)

```



### *Independecia*

```{r acf glm_qp}
acf(residuals.glm(poisson_final), main = "ACF de los residuales", col = "blue", lwd = 2)

```

El correlograma muestra que no parece haber una correlación fuerte en los residuales, sin embargo, se decidió hacer una verificación más formal del supuesto de independencia en los errores, usando la prueba de Durbin Watson

```{r independencia glm_qp}
dwtest(poisson_final)
```
Debido a que el p valor fue mayor al nivel de significancia ($\alpha=0.05$), se rechaza la $H_0:$ independencia, por lo que no hay evidencia suficiente estadística para creer que los errores no estan correlacionados o son independientes, en pocas palabras se rechaza la independencia.

### *Normalidad*

```{r graficos normales glm_qp}
hist(residuals.glm(poisson_final),breaks = 50, main = "Histograma de los residuales", xlab = "Residuos", ylab = "Frecuencia", col = "lightblue", border = "white")
qqnorm(residuals.glm(poisson_final), main = "QQ-Plot de los residuales")
qqline(residuals.glm(poisson_final), col = "red", lwd = 2)
```

En el histograma podemos ver un ligero sesgo a derecha, y en el qqplot podemos ver que las observaciones no estan alrededor de la línea y que hay problemas bastante evidentes en las colas.

Para confirmar la sospecha de no normalidad se decidió hacer la prueba de $Shapiro-Wilk$ 

```{r normalidad prueba glm_qp}
shapiro.test(residuals.glm(poisson_final))
```
De este modo confirmamos que la normalidad se rechaza con un p valor menor al nivel de significancia ($\alpha=0.05$)


### *Homocedasticidad*

Para evaluar la heteroscedasticidad formalmente, tomando en cuenta que la población no sigue o proviene de una distrincuón normal, se decidió aplicar el test de Breusch-pagan.

```{r breusch-pagan glm_qp, echo=FALSE, message=FALSE, warning=FALSE}
bptest(poisson_final)

```
Al ser mucho menor a 0.05, rechazas la hipótesis nula de que la varianza es constante.


#### Verificación de Sobredispersión
Si el parámetro de dispersión es mucho mayor a 1, el modelo Poisson estándar podría estar subestimando los errores estándar.

```{r overdispersion}

check_overdispersion(poisson_final)

# Test simple de sobredispersión (Ratio Chi-cuadrado / Grados de libertad)
dispersion_ratio <- fit_poisson$deviance / fit_poisson$df.residual
cat("Ratio de dispersión:", dispersion_ratio, "\n")


# Si el ratio > 1.2-1.5, considera Quasi-Poisson o Binomial Negativa
```


### 1.  Modelo quasi Poisson
Para que la comparación sea válida, utilizaremos los mismos predictores, pero modelaremos el conteo con un `offset`.

```{r qpoisson_fit, fig.height=10, fig.width=10}

fit_qpoisson <- glm(LF88  ~ PERIMETER + cambio_68_78 + tasa_white_78 , 
                   offset = log(POPF88),
                   family = quasipoisson(link = "log"), 
                   data = ohlung)

summary(fit_qpoisson)
check_model(fit_qpoisson)
check_overdispersion(fit_qpoisson)


qpoisson_final <- glm(LF88  ~ cambio_68_78 + tasa_white_78      , 
                   offset = log(POPF88),
                   family = quasipoisson(link = "log"), 
                   data = ohlung)

summary(qpoisson_final)
lm.morantest(qpoisson_final, W_seleccionada, alternative = "two.sided", zero.policy = TRUE)
check_model(qpoisson_final)
check_overdispersion(qpoisson_final)

```



### *Independecia*

```{r acf 2}
acf(residuals.glm(qpoisson_final), main = "ACF de los residuales", col = "blue", lwd = 2)

```

El correlograma muestra que no parece haber una correlación fuerte en los residuales, sin embargo, se decidió hacer una verificación más formal del supuesto de independencia en los errores, usando la prueba de Durbin Watson

```{r independencia 2}
dwtest(qpoisson_final)
```
Debido a que el p valor fue mayor al nivel de significancia ($\alpha=0.05$), se rechaza la $H_0:$ independencia, por lo que no hay evidencia suficiente estadística para creer que los errores no estan correlacionados o son independientes, en pocas palabras se rechaza la independencia.

### *Normalidad*

```{r graficos normales 2}
hist(residuals.glm(qpoisson_final),breaks = 50, main = "Histograma de los residuales", xlab = "Residuos", ylab = "Frecuencia", col = "lightblue", border = "white")
qqnorm(residuals.glm(qpoisson_final), main = "QQ-Plot de los residuales")
qqline(residuals.glm(qpoisson_final), col = "red", lwd = 2)
```

En el histograma podemos ver un ligero sesgo a derecha, y en el qqplot podemos ver que las observaciones no estan alrededor de la línea y que hay problemas bastante evidentes en las colas.

Para confirmar la sospecha de no normalidad se decidió hacer la prueba de $Shapiro-Wilk$ 

```{r normalidad prueba 2}
shapiro.test(residuals.glm(qpoisson_final))
```
De este modo confirmamos que la normalidad se rechaza con un p valor menor al nivel de significancia ($\alpha=0.05$)


### *Homocedasticidad*

Para evaluar la heteroscedasticidad formalmente, tomando en cuenta que la población no sigue o proviene de una distrincuón normal, se decidió aplicar el test de Breusch-pagan.

```{r breusch-pagan 2, echo=FALSE, message=FALSE, warning=FALSE}
bptest(qpoisson_final)

```
Al ser mucho menor a 0.05, rechazas la hipótesis nula de que la varianza es constante.


#### Verificación de Sobredispersión
Si el parámetro de dispersión es mucho mayor a 1, el modelo Poisson estándar podría estar subestimando los errores estándar.

```{r overdispersion2}

check_overdispersion(qpoisson_final)

# Test simple de sobredispersión (Ratio Chi-cuadrado / Grados de libertad)
dispersion_ratio <- fit_qpoisson$deviance / fit_qpoisson$df.residual
cat("Ratio de dispersión:", dispersion_ratio, "\n")


# Si el ratio > 1.2-1.5, considera Quasi-Poisson o Binomial Negativa
```



### 1. Binomial negativo
Para que la comparación sea válida, utilizaremos los mismos predictores, pero modelaremos el conteo con un `offset`.

```{r BinomialN_fit, fig.height=10, fig.width=10, message=FALSE, warning=FALSE}
# Nota: Quitamos casos_totales88 y pop_total88 de los predictores para evitar circularidad
fit_bn <- glm.nb(LF88  ~ cambio_78_88 + cambio_68_88 +cambio_68_78 + tasa_black_78 + tasa_white_78 +  tasa_hombre_78  + casos_totales78 + pop_total78 + tasa_mujer_78 +tasa_black_88 + tasa_white_88 +  tasa_hombre_88  + casos_totales88 + pop_total88 + offset(log(POPF88)),
                 data = ohlung)

# summary(fit_bn)
# check_model(fit_bn)
# check_overdispersion(fit_bn)
bn_final <- stepAIC(fit_bn, direction = "both", trace = FALSE)

summary(bn_final)
lm.morantest(bn_final, W_seleccionada, alternative = "two.sided", zero.policy = TRUE)


check_model(bn_final)
check_overdispersion(bn_final)

```



### *Independecia*

```{r acf 3}
acf(residuals.glm(bn_final), main = "ACF de los residuales", col = "blue", lwd = 2)

```

El correlograma muestra que no parece haber una correlación fuerte en los residuales, sin embargo, se decidió hacer una verificación más formal del supuesto de independencia en los errores, usando la prueba de Durbin Watson

```{r independencia 3}
dwtest(bn_final)
```
Debido a que el p valor fue mayor al nivel de significancia ($\alpha=0.05$), se rechaza la $H_0:$ independencia, por lo que no hay evidencia suficiente estadística para creer que los errores no estan correlacionados o son independientes, en pocas palabras se rechaza la independencia.

### *Normalidad*

```{r graficos normales 3}
hist(residuals.glm(bn_final),breaks = 50, main = "Histograma de los residuales", xlab = "Residuos", ylab = "Frecuencia", col = "lightblue", border = "white")
qqnorm(residuals.glm(bn_final), main = "QQ-Plot de los residuales")
qqline(residuals.glm(bn_final), col = "red", lwd = 2)
```

En el histograma podemos ver un ligero sesgo a derecha, y en el qqplot podemos ver que las observaciones no estan alrededor de la línea y que hay problemas bastante evidentes en las colas.

Para confirmar la sospecha de no normalidad se decidió hacer la prueba de $Shapiro-Wilk$ 

```{r normalidad prueba 3}
shapiro.test(residuals.glm(bn_final))
```
De este modo confirmamos que la normalidad se rechaza con un p valor menor al nivel de significancia ($\alpha=0.05$)


### *Homocedasticidad*

Para evaluar la heteroscedasticidad formalmente, tomando en cuenta que la población no sigue o proviene de una distrincuón normal, se decidió aplicar el test de Breusch-pagan.

```{r breusch-pagan 3, echo=FALSE, message=FALSE, warning=FALSE}
bptest(bn_final)

```
Al ser mucho menor a 0.05, rechazas la hipótesis nula de que la varianza es constante.


#### Verificación de Sobredispersión
Si el parámetro de dispersión es mucho mayor a 1, el modelo Poisson estándar podría estar subestimando los errores estándar.

```{r overdispersion3}

check_overdispersion(bn_final)

# Test simple de sobredispersión (Ratio Chi-cuadrado / Grados de libertad)
dispersion_ratio <- fit_bn$deviance / fit_bn$df.residual
cat("Ratio de dispersión:", dispersion_ratio, "\n")


# Si el ratio > 1.2-1.5, considera Quasi-Poisson o Binomial Negativa
```



### Comparacion de modelos por AIC

```{r modelo-gp, fig.height=10, fig.width=10}

# Comparación de Criterios de Información (AIC)
# Se espera que el AIC sea significativamente menor al del Poisson final (394.06)
model_comparison <- data.frame(
  Modelo = c("Normal", "Poisson Final", "Binom. Negativa", "quasi Poisson"),
  AIC = c(AIC(mco_ajus1), AIC(poisson_final), AIC(bn_final), AIC(qpoisson_final))
)
print(model_comparison)

# Si el p-valor es < 0.05, la Binomial Negativa es mejor que Poisson
p_valor_test <- 1 - pchisq(2 * (logLik(mco_ajus1) - logLik(bn_final)), df = 1)
print(paste("P-valor del test de sobredispersión:", p_valor_test))
```




### 3. Comparación Visual de Predicciones
Compararemos cómo cada modelo predice la **tasa** final.

```{r comparison_plot}
# Predicciones de tasa para MCO
ohlung$pred_mco <- predict(mco_ajus1)

# Predicciones de tasa para Poisson (Exp(log_mu) / población)
ohlung$pred_poisson <- predict(qpoisson_final, type = "response") / ohlung$POPF88

# Gráfico de comparación: Observado vs Predicho
ggplot(ohlung, aes(x = tasa_mujer_88)) +
  geom_point(aes(y = pred_mco, color = "MCO"), alpha = 0.5) +
  geom_point(aes(y = pred_poisson, color = "Poisson"), alpha = 0.5) +
  geom_abline(intercept = 0, slope = 1, linetype = "dashed") +
  labs(title = "Tasas Observadas vs Predichas",
       x = "Tasa Mujer 88 (Observada)",
       y = "Tasa Predicha") +
  theme_minimal()
```

### 4. Autocorrelación Espacial en Residuales de Poisson
Es vital verificar si el modelo de Poisson ha capturado la estructura espacial mejor o peor que el OLS.

```{r moran_poisson}
# Cálculo de residuales de Pearson para el test de Moran
res_poisson <- residuals(mco_ajus1, type = "pearson")

# Test de Moran
moran.test(res_poisson, W_seleccionada, alternative = "two.sided", zero.policy = TRUE)

# Cálculo de residuales de Pearson para el test de Moran
res_poisson <- residuals(qpoisson_final, type = "pearson")

# Test de Moran
moran.test(res_poisson, W_seleccionada, alternative = "two.sided", zero.policy = TRUE)
```











Basado en los resultados de las pruebas de diagnóstico que proporcionas, el modelo espacial indicado para tu caso es el **Modelo de Error Espacial (SEM - Spatial Error Model)**.

### Justificación Técnica de la Elección
La selección del modelo se basa en la **Regla de Decisión de Anselin** para los tests del Multiplicador de Lagrange (LM):

1.  **Pruebas Simples:** Tu resultado muestra que el componente de error (**RSerr**) es estadísticamente significativo ($p = 0.005299$), mientras que el componente de retardo o lag (**RSlag**) no lo es ($p = 0.2448$) [Resultados del usuario].
2.  **Pruebas Robustas:** Al observar las pruebas ajustadas, el **adjRSerr** mantiene su significancia ($p = 0.005178$), mientras que el **adjRSlag** sigue siendo no significativo ($p = 0.2377$) [Resultados del usuario].
3.  **Conclusión:** Cuando solo las pruebas de error son significativas (tanto la simple como la robusta), el diagnóstico es contundente hacia una estructura de **dependencia espacial en los residuos**. Esto indica que existen variables omitidas con estructura espacial o efectos de vecindad que afectan el error, pero no un efecto de "contagio" directo de la variable dependiente.

Dado que estás trabajando con un modelo de **Poisson** (datos de conteo), la técnica recomendada en tus fuentes para "limpiar" esta autocorrelación en los residuales es el **Filtrado Espacial de Eigenvectores de Moran (MESF)**. Esta técnica extrae la estructura espacial de los errores y la transfiere al intercepto del modelo mediante variables sintéticas (eigenvectores).











## Ajuste del Modelo Espacial: Filtrado de Eigenvectores (MESF)

Tras evaluar el modelo `poisson_final`, las pruebas de diagnóstico de Anselin (`lm.RStests`) indicaron de forma robusta la presencia de **autocorrelación espacial en el error** (adjRSerr: $p = 0.0039$) y la ausencia de dependencia en el retardo (adjRSlag: $p = 0.3711$). 

Para corregir esto en el marco de un modelo de Poisson, aplicamos el **Filtrado Espacial de Eigenvectores (MESF)**. Esta técnica extrae la estructura espacial de los residuos y la incorpora al intercepto a través de variables sintéticas (eigenvectores), asegurando que los nuevos residuales sean independientes.

```{r modelo-espacial-mesf-final, fig.height=10, fig.width=10, message=FALSE, warning=FALSE}
# 1. Identificación de filtros espaciales (eigenvectores) para el GLM Poisson
# Usamos el umbral estándar alpha = 0.1 para la selección de filtros
set.seed(5626) # Para asegurar reproducibilidad
filtros_finales1 <- ME(LF88 ~ cambio_68_78 + tasa_white_78, 
                      data = ohlung, 
                      offset = log(POPF88),
                      family = poisson(link = "log"), 
                      listw = W_seleccionada, 
                      alpha = 0.1)

filtros_finales2 <- glm(LF88  ~ cambio_68_78 + tasa_white_78      , 
                   offset = log(POPF88),
                   family = quasipoisson(link = "log"), 
                   data = ohlung)


# 2. Resumen de los filtros encontrados
print(filtros_finales1)
print(filtros_finales2)

# 3. Ajuste del modelo de Poisson Espacial (MESF)
# Incluimos los filtros significativos como variables explicativas adicionales
fit_poisson_mesf <- glm(LF88 ~ cambio_68_78 + tasa_white_78 + fitted(filtros_finales1), 
                        family = poisson(link = "log"), 
                        data = ohlung, 
                        offset = log(POPF88))
fit_qpoisson_mesf <- glm(LF88 ~ cambio_68_78 + tasa_white_78 + fitted(filtros_finales2), 
                        family = quasipoisson(link = "log"), 
                        data = ohlung, 
                        offset = log(POPF88))

summary(fit_poisson_mesf)
check_model(fit_poisson_mesf)

summary(fit_qpoisson_mesf)
check_model(fit_qpoisson_mesf)
```

### Verificación del Ajuste y Autocorrelación Residual

Procedemos a verificar si la inclusión de los componentes espaciales eliminó la dependencia en los residuos y mejoró la bondad de ajuste (AIC).

```{r diagnostico-final}
# Test de Moran sobre los residuales de Pearson del modelo MESF
res_finales <- residuals(fit_poisson_mesf, type = "pearson")
moran_final <- moran.test(res_finales, W_seleccionada, zero.policy = TRUE)
print(moran_final)

# Comparación de criterios de información
AIC_comparativa <- data.frame(
  Modelo = c("Poisson Aspacial (Anterior)", "Poisson MESF (Espacial)"),
  AIC = c(AIC(poisson_final), AIC(fit_poisson_mesf)),
  Moran_p_valor = c(0.0047, moran_final$p.value)
)
print(AIC_comparativa)

# Verificación de la dispersión tras el ajuste espacial
library(performance)
check_overdispersion(fit_poisson_mesf)
```


