---
title: "CÁNCER DE PULMÓN OHIO"
author: "María Paula Camargo Rincón"
date: "2026-03-02"
output: pdf_document
---
```{r directorio y librerias, message=FALSE, warning=FALSE, include=FALSE}
#rm(list = ls())
library(dplyr) # para manejo de datos
library(sf) # para leer la base de datos
library(ggplot2) # para gráficos
library(tidyr) # para poner en formato largo la tabla
library(knitr) # para mostrar las tablas
library(ppcor) #correlación parcial
library(MASS) # binomial negativa
library(dglm) # modelos doblemente generalizados
library(lme4) # para hacer poisson con efecto aleatorio
library(glmmTMB) # para hacer binomial negativa con efecto aleatorio
library(pscl) # para modelo 0 inflado
library(psych) # para pairs.panels(), parte descriptiva 
library(performance) # verificar supuestos de modelos
library(glmtoolbox) # envelope
library(lmtest) #Para prueba breusch pagan y durbin watson
library(DHARMa) # para prueba de autocorrelación en residuales con glmer
library(tseries) # para pruebas de rachas
library(spdep) # para función poly2nb en vecindad criterio queen
library(tmap) #para graficar mapa
library(kableExtra)
library(gridExtra)
library(tidyverse)
library(grid)
library(corrplot)
library(RColorBrewer)
```
# Introducción {#PrInv}

Este conjunto de datos se deriva de un estudio de mortalidad por cáncer de pulmón en Ohio realizado entre 1968 y 1978 a nivel de condado. La base de datos `ohiolung` contiene información para los 88 condados del estado de Ohio, (EE. UU.). La base de datos proviene del GeoDa (Center for Geospatial Analysis and Computation) y presenta 42 variables. En las estas se presentan datos referentes a la mortalidad por cáncer de pulmón estratificada por género (masculino/femenino) y raza (blanca/negra), junto variables geográficas básicas.

La siguiente tabla resume las variables principales de la base de datos:

```{r tabla1, echo=FALSE, message=FALSE, warning=FALSE}
library(sf)
library(dplyr)
library(kableExtra)
library(knitr)

variables <- data.frame(
  Variable = c("CountyID", "NAME", "FIPSNO", "AREA", "PERIMETER", "RECORD_ID", "COUNTYID",
               "LGRyy", "POPGRyy", "LGyy", "POPGyy"),
  Descripcion = c("ID secuencial del condado (orden alfabético)",
                  "Nombre del condado",
                  "Código FIPS del condado (numérico)",
                  "Área del polígono (condado)",
                  "Perímetro del polígono (condado)",
                  "ID único del registro",
                  "ID del condado",
                  "Casos de cáncer de pulmón para género G (M/F) y raza R (W/B) en año yy (1968, 1978, 1988)",
                  "Población en riesgo para género G y raza R en año yy",
                  "Total de casos de cáncer de pulmón por género G en año yy",
                  "Población total en riesgo por género G en año yy")
)

knitr::kable(variables, caption = "Definición de variables principales en la base de datos ohlung.shp")%>%
  kable_styling(
    font_size = 10,  # Tamaño de fuente reducido
    latex_options = c("striped", "scale_down"),  # Escalado automático
    full_width = FALSE
  ) %>%
  column_spec(2, width = "10cm") %>% # Ancho específico para descripción
 column_spec(1, bold = TRUE) # Ancho específico para variable



```
Se realizó una modificación del formato de la tabla para poder trabajar con las variables sexó (Femenino, Masculino), año(1968, 1978, 1988) y raza (Blanco, Negro)
```{r formato largo, echo=FALSE, message=FALSE, warning=FALSE}
ohlung <- st_read("ohiolung/ohlung.shp", quiet = TRUE) 

ohlung$casos_totales <- rowSums(
  ohlung[, c("LM68", "LF68", "LM78", "LF78", "LM88", "LF88")] %>% sf::st_drop_geometry())

ohlung$casos_totales68 <- rowSums(
  ohlung[, c("LM68", "LF68")] %>% sf::st_drop_geometry())

ohlung$casos_totales78 <- rowSums(
  ohlung[, c("LM78", "LF78")] %>% sf::st_drop_geometry())

ohlung$casos_totales88 <- rowSums(
  ohlung[, c("LM88", "LF88")] %>% sf::st_drop_geometry())

ohlung$pop_total <- rowSums(
  ohlung[, c("POPM68", "POPF68", "POPM78", "POPF78", "POPM88", "POPF88")] %>% sf::st_drop_geometry())

ohlung$pop_total68 <- rowSums(
  ohlung[, c("POPM68", "POPF68")] %>% sf::st_drop_geometry())

ohlung$pop_total78 <- rowSums(
  ohlung[, c("POPM78", "POPF78")] %>% sf::st_drop_geometry())

ohlung$pop_total88 <- rowSums(
  ohlung[, c("POPM88", "POPF88")] %>% sf::st_drop_geometry())

ohlung$tasa_68 <- ohlung$casos_totales68 / ohlung$pop_total68

ohlung$tasa_78 <- ohlung$casos_totales78 / ohlung$pop_total78

ohlung$tasa_88 <- ohlung$casos_totales88 / ohlung$pop_total88

ohlung$cambio_68_88 <- ohlung$tasa_88 - ohlung$tasa_68

ohlung$cambio_78_88 <- ohlung$tasa_88 - ohlung$tasa_78

ohlung$cambio_68_78 <- ohlung$tasa_78 - ohlung$tasa_68



# medidas por raza

ohlung$tasa_white_68 <- rowSums(ohlung[,c('LMW68','LFW68')]%>% sf::st_drop_geometry()) / rowSums(ohlung[,c('POPMW68','POPFW68')]%>% sf::st_drop_geometry())

ohlung$tasa_black_68 <- rowSums(ohlung[,c('LMB68','LFB68')]%>% sf::st_drop_geometry()) / rowSums(ohlung[,c('POPMB68','POPFB68')]%>% sf::st_drop_geometry())

ohlung$tasa_white_78 <- rowSums(ohlung[,c('LMW78','LFW78')]%>% sf::st_drop_geometry()) / rowSums(ohlung[,c('POPMW78','POPFW78')]%>% sf::st_drop_geometry())

ohlung$tasa_black_78 <- rowSums(ohlung[,c('LMB78','LFB78')]%>% sf::st_drop_geometry()) / rowSums(ohlung[,c('POPMB78','POPFB78')]%>% sf::st_drop_geometry())

ohlung$tasa_white_88 <- rowSums(ohlung[,c('LMW88','LFW88')] %>% sf::st_drop_geometry()) / rowSums(ohlung[,c('POPMW88','POPFW88')] %>% sf::st_drop_geometry())

ohlung$tasa_black_88 <- rowSums(ohlung[,c('LMB88','LFB88')] %>% sf::st_drop_geometry()) / rowSums(ohlung[,c('POPMB88','POPFB88')] %>% sf::st_drop_geometry())

# medida por genero

ohlung$tasa_mujer_68 <- ohlung$LF68 / ohlung$POPF68
ohlung$tasa_hombre_68 <- ohlung$LM68 / ohlung$POPM68

ohlung$tasa_mujer_78 <- ohlung$LF78 / ohlung$POPF78
ohlung$tasa_hombre_78 <- ohlung$LM78 / ohlung$POPM78

ohlung$tasa_mujer_88 <- ohlung$LF88 / ohlung$POPF88
ohlung$tasa_hombre_88 <- ohlung$LM88 / ohlung$POPM88


ohlung_long <- ohlung %>%
  dplyr::select(COUNTYID, NAME, AREA, PERIMETER,
                LMW68, LFW68, LMB68, LFB68,
                POPMW68, POPFW68, POPMB68, POPFB68,
                LMW78, LFW78, LMB78, LFB78,
                POPMW78, POPFW78, POPMB78, POPFB78,
                LMW88, LFW88, LMB88, LFB88,
                POPMW88, POPFW88, POPMB88, POPFB88, geometry) %>%
  tidyr::pivot_longer(
    cols = dplyr::matches("^(LMW|LFW|LMB|LFB|POPMW|POPFW|POPMB|POPFB)\\d{2}$"),
    names_to = "temp",
    values_to = "value"
  ) %>%
  dplyr::mutate(
    gender = dplyr::if_else(stringr::str_detect(temp, "M"), "Male", "Female"),
    race = dplyr::if_else(stringr::str_detect(temp, "W"), "White", "Black"),
    year   = as.numeric(stringr::str_extract(temp, "\\d{2}")) + 1900,
    type   = dplyr::if_else(stringr::str_detect(temp, "^L"), "cases", "pop")
  ) %>%
  dplyr::select(-temp) %>%  # Funciona con dplyr::select() explícito
  tidyr::pivot_wider(names_from = type, values_from = value) %>%
  dplyr::mutate(
    gender = as.factor(gender),
    race = as.factor(race),
    year   = as.factor(year)
  ) %>% arrange(COUNTYID)

knitr::kable(head(ohlung_long, 10), caption = "Vista de los datos en formato largo")
```
```{r conteos iguales a 0, echo=FALSE}
ohlung_long %>%
  dplyr::select(cases) %>%
  dplyr::filter(cases == 0) %>%
  dplyr::summarise(count = n()) %>% 
  sf::st_drop_geometry()
```
Notese que tenemos de 1056 observaciones, 386 son 0 casos, esto puede representar un problema más adelante en los modelos, ya que puede tender a inflar la varianza.







```{r descriptiva categoricas, echo=FALSE, fig.height=4.5, fig.width=10}
par(mfrow=c(1,3))

# --- AÑO 68 ---
boxplot(ohlung$tasa_white_68, ohlung$tasa_black_68, 
        col = c("lightblue", "lightpink"), 
        names = c("White", "Black"),
        main = "Año 1968",
        outline = TRUE, las = 2)

# --- AÑO 78 ---
boxplot(ohlung$tasa_white_78, ohlung$tasa_black_78, 
        col = c("lightblue", "lightpink"), 
        names = c("White", "Black"),
        main = "Año 1978",
        outline = TRUE, las = 2)

# --- AÑO 88 ---
boxplot(ohlung$tasa_white_88, ohlung$tasa_black_88, 
        col = c("lightblue", "lightpink"), 
        names = c("White", "Black"),
        main = "Año 1988",
        outline = TRUE, las = 2)

tabla_conteos <- dplyr::bind_rows(ohlung_long %>% 
             dplyr::group_by(categoria=gender) %>% 
             dplyr::summarise(conteo=sum(cases/pop)),
           ohlung_long %>% 
             dplyr::group_by(categoria=race) %>% 
             dplyr::summarise(conteo=sum(cases/pop)),
           ohlung_long %>% 
             dplyr::group_by(categoria=year) %>% 
             dplyr::summarise(conteo=sum(cases/pop))) %>% 
  sf::st_drop_geometry()
knitr::kable(tabla_conteos,
             caption = "Tasas de incidencia por variable categórica")
```
En el primer gráfico

```{r plots regresion, echo=FALSE, fig.height=6, fig.width=10, message=FALSE, warning=FALSE}
# unir graficos en una sola ventana
grid.arrange(
  ggplot(ohlung, aes(x = pop_total, y = casos_totales)) +
    geom_point(color = 'antiquewhite3') +
    geom_smooth(method = "lm", se = FALSE, color = "blue") +
    labs(title = "Relación entre población total y casos totales"),
  
  ggplot(ohlung, aes(x = pop_total68, y = casos_totales68)) +
    geom_point(color = 'antiquewhite3') +
    geom_smooth(method = "lm", se = FALSE, color = "red") +
    labs(title = "Relación entre población total y casos totales en 1968"),
  
  ggplot(ohlung, aes(x = pop_total78, y = casos_totales78)) +
    geom_point(color = 'antiquewhite3') +
    geom_smooth(method = "lm", se = FALSE, color = "green") +
    labs(title = "Relación entre población total y casos totales en 1978"),
  
  ggplot(ohlung, aes(x = pop_total88, y = casos_totales88)) +
    geom_point(color = 'antiquewhite3') +
    geom_smooth(method = "lm", se = FALSE, color = "purple") +
    labs(title = "Relación entre población total y casos totales en 1988"),
  
  nrow = 2
)

```
En general los totales de casos y poblaciones en los distintos años se comportan de manera lineal.

```{r plots categoricas, echo=FALSE, fig.height=6, fig.width=10}
casos_condado <- ohlung_long %>% 
  group_by(NAME,year,gender) %>%
  summarise(tasas = sum(cases/pop, na.rm = TRUE), .groups = "drop")

top_condados <- ohlung_long %>%
  group_by(NAME) %>%
  summarise(total_tasas = sum(cases/pop, na.rm = TRUE)) %>%
  slice_max(total_tasas, n = 15)

ggplot(
  casos_condado %>% filter(NAME %in% top_condados$NAME),
  aes(
    x = NAME,
    y = tasas,
    fill = gender,
    group = interaction(year, gender)
  )
) +
  geom_col(
    position = position_dodge2(preserve = "single"),
    width = 0.8
  ) +
  coord_flip() +
  facet_grid(~ year) +
  labs(
    title = "Tasas de cancer por condado, year y género",
    x = "Condado",
    y = "Numero de casos",
    fill = "Genero"
  ) +
  theme_minimal()
```
Podemos ver más registros o casos en los hombres que en las mujeres en los distintos años y condados.

```{r table top condados, echo=FALSE}
top_condados2 <-  ohlung_long %>%  
  group_by(NAME) %>%
  summarise(total_tasas = sum(cases/pop, na.rm = TRUE),
            area = first(AREA)) %>% 
  slice_max(total_tasas, n = 15) %>% 
  sf::st_drop_geometry()
knitr::kable(top_condados2, caption = "Top 15 condados con tasas más altas")
```

## Exploración espacial

```{r Mapas tasas, echo=FALSE, fig.height=5, fig.width=10, message=FALSE, warning=FALSE}
tmap_arrange(
  tm_shape(ohlung) + tm_fill("tasa_68", palette="Reds"),
  tm_shape(ohlung) + tm_fill("tasa_78",palette="Reds"),
  tm_shape(ohlung) + tm_fill("tasa_88",palette="Reds")
)

```

Podemos ver que en los años se ha presentado un aumento de la tasa de incidencia de cancer de pulmón.



```{r Mapas cambios, echo=FALSE, fig.height=5, fig.width=10, message=FALSE, warning=FALSE}
tmap_arrange(
  tm_shape(ohlung) + tm_fill("cambio_68_88"),
  tm_shape(ohlung) + tm_fill("cambio_68_78"),
  tm_shape(ohlung) + tm_fill("cambio_78_88")
  
)
```
En este se realizó una diferencia de las tasas en los años, tal diferencia significa que si es positiva quiere decir que aumento, y si es negativa quiere decir que disminuyó. Podemos ver que comparando las tasas de los años de 1968 y 1988, casi no hay tasas negativas, lo que indica que en general entre 1968 y 1988 hubo un aumento de casos de cancer de pulmón. Por otro lado comparando los años 1968 y 1978, podemos ver más condados con tasas negativas, lo que indica que hubo una disminución, esto es importante porque si bien vimos en el anterior mapa que la tasa aumentaba conforme los años, no quiere decir que en todos los contados hubo un aumento. Por último entre los años 1978 y 1988 podemos ver que fueron más constantes las tasas, es decir que no hubo un aumento  signficativo en la mayoría de condados (resaltados por el verde claro), además tambien podemos ver que hay tasas que siguieron disminuyendo (morado).



```{r Mapas por raza, echo=FALSE, fig.height=8, fig.width=10, message=FALSE, warning=FALSE}
# tmap_arrange(
#   tm_shape(ohlung) + tm_fill("tasa_white_68"),
#   tm_shape(ohlung) + tm_fill("tasa_black_68")
# )
# 
# tmap_arrange(
#   tm_shape(ohlung) + tm_fill("tasa_white_78"),
#   tm_shape(ohlung) + tm_fill("tasa_black_78")
# )
# 
# tmap_arrange(
#   tm_shape(ohlung) + tm_fill("tasa_white_88"),
#   tm_shape(ohlung) + tm_fill("tasa_black_88")
# )


# 1. ENCONTRAR EL RANGO TOTAL AUTOMÁTICAMENTE
# Buscamos el valor máximo entre todas las tasas para que la escala sea la misma
todas_las_tasas <- c(ohlung$tasa_white_68, ohlung$tasa_white_78, ohlung$tasa_white_88,
                     ohlung$tasa_black_68, ohlung$tasa_black_78, ohlung$tasa_black_88)
max_val <- max(todas_las_tasas, na.rm = TRUE)

# 2. FUNCIÓN AUTOMATIZADA
crear_mapa <- function(variable, titulo) {
  tm_shape(ohlung) + 
    tm_polygons(variable, 
                palette = "Blues",
                # 'style = "fisher"' crea cortes naturales optimizados
                style = "fisher", 
                n = 6, # Queremos 6 niveles de azul
                border.col = "white",
                lwd = 0.5) + 
    tm_layout(main.title = titulo, 
              main.title.size = 0.7, 
              legend.show = FALSE,
              frame = FALSE)
}

# 3. CREAR MAPAS (Igual que antes pero ahora son automáticos)
m_w68 <- crear_mapa("tasa_white_68", "Blanca 1968")
m_w78 <- crear_mapa("tasa_white_78", "Blanca 1978")
m_w88 <- crear_mapa("tasa_white_88", "Blanca 1988")

m_b68 <- crear_mapa("tasa_black_68", "Negra 1968")
m_b78 <- crear_mapa("tasa_black_78", "Negra 1978")
m_b88 <- crear_mapa("tasa_black_88", "Negra 1988")

# 4. LEYENDA AUTOMÁTICA
# Usamos el mapa que tenga más variabilidad para generar la leyenda
leyenda_final <- tm_shape(ohlung) + 
  tm_polygons("tasa_black_88", palette = "Blues", style = "fisher", n = 6,
              border.col = "white") + 
  tm_layout(legend.only = TRUE, legend.position = c("center", "center"))

# 5. RESULTADO
tmap_arrange(m_w68, m_w78, m_w88, 
             m_b68, m_b78, m_b88, 
             leyenda_final,
             nrow = 3, ncol = 3, asp = 0)



```

Algo notorio que podemos observar, es la tasa constante de las personas negras con cancer de pulmón en el mapa de cada año, es decir, que no hay tanta varianción entre condados, también se ve que las tasas de la población negra son mayores que las tasas de la población blanca, además con el paso de los años aumenta.

En general se ve un aumento en las tasas de cancer de pulmón, más notoriamente en la población de blancos que en la población de negros.

```{r Mapa por genero, echo=FALSE, fig.height=8, fig.width=10, message=FALSE, warning=FALSE}
# tmap_arrange(
#   tm_shape(ohlung) + tm_fill("tasa_mujer_68"),
#   tm_shape(ohlung) + tm_fill("tasa_hombre_68")
# )
# 
# tmap_arrange(
#   tm_shape(ohlung) + tm_fill("tasa_mujer_78"),
#   tm_shape(ohlung) + tm_fill("tasa_hombre_78")
# )
# 
# tmap_arrange(
#   tm_shape(ohlung) + tm_fill("tasa_mujer_88"),
#   tm_shape(ohlung) + tm_fill("tasa_hombre_88")
# )

# 1. FUNCIÓN AUTOMATIZADA PARA GÉNERO
# El estilo "fisher" agrupa los datos de forma inteligente para resaltar clústeres
crear_mapa_genero <- function(variable, titulo) {
  tm_shape(ohlung) + 
    tm_polygons(variable, 
                palette = "Blues",
                style = "fisher", 
                n = 6, 
                border.col = "white",
                lwd = 0.5) + 
    tm_layout(main.title = titulo, 
              main.title.size = 0.8, 
              main.title.position = "center",
              legend.show = FALSE,
              frame = FALSE)
}

# 2. CREAR LOS 6 MAPAS (3 años x 2 géneros)
# Fila 1: Mujeres
m_f68 <- crear_mapa_genero("tasa_mujer_68", "Mujeres 1968")
m_f78 <- crear_mapa_genero("tasa_mujer_78", "Mujeres 1978")
m_f88 <- crear_mapa_genero("tasa_mujer_88", "Mujeres 1988")

# Fila 2: Hombres
m_h68 <- crear_mapa_genero("tasa_hombre_68", "Hombres 1968")
m_h78 <- crear_mapa_genero("tasa_hombre_78", "Hombres 1978")
m_h88 <- crear_mapa_genero("tasa_hombre_88", "Hombres 1988")

# 3. LEYENDA ÚNICA
# Usamos uno de los mapas de hombres para la escala, ya que suelen tener valores más altos
leyenda_genero <- tm_shape(ohlung) + 
  tm_polygons("tasa_hombre_88", palette = "Blues", style = "fisher", n = 6,
              border.col = "white") + 
  tm_layout(legend.only = TRUE, legend.position = c("center", "center"))

# 4. ORGANIZAR EN CUADRÍCULA (3 Filas x 3 Columnas)
# Fila 1: Mujeres | Fila 2: Hombres | Fila 3: Leyenda
tmap_arrange(m_f68, m_f78, m_f88, 
             m_h68, m_h78, m_h88, 
             leyenda_genero,
             nrow = 3, ncol = 3, asp = 0)

```
Podemos ver que en ambos grupos se presenta variación a través de los condados, además de esto los hombres presentan tasas más altas de cancer de pulmón, las cuales aumentan conforme pasan los años.

Algo que se debe resaltar es que hay un aumento en las tasas tanto de hombres como de mujeres entre 1978 y 1988.

```{r matriz dispersion, echo=FALSE, fig.height=7, fig.width=10, message=FALSE, warning=FALSE}
numericas <- ohlung %>% 
  sf::st_drop_geometry() %>% 
  dplyr::select(-c(COUNTYID,FIPSNO,RECORD_ID,NAME))
cor_numericas <- cor(numericas)

correlacion <- lapply(seq_len(ncol(cor_numericas)), function(i) {
  
  cor_vec <- cor_numericas[i, ]
  
  # quitar autocorrelación
  cor_vec <- cor_vec[-i]
  
  # ordenar
  cor_ordenadas <- sort(cor_vec, decreasing = TRUE)
  
  paste(names(cor_ordenadas), round(cor_ordenadas, 3), sep = ";")
})

# convertir a data.frame
correlacion <- as.data.frame(correlacion)

# nombres de columnas = variables originales
colnames(correlacion) <- colnames(cor_numericas)

kableExtra::kable(correlacion, caption = "Correlación de pearson",
                  digits = 3)



# 1. Preparar los datos
numericas <- ohlung %>% 
  sf::st_drop_geometry() %>% 
  dplyr::select(where(is.numeric)) %>% # Selecciona solo numéricas automáticamente
  dplyr::select(-any_of(c("COUNTYID", "FIPSNO", "RECORD_ID", "NAME")))

# 2. Calcular matriz y convertir a formato largo (Long Format)
cor_matrix <- cor(numericas, use = "complete.obs")

# Transformamos la matriz en una lista de pares para que sea legible
cor_tabla <- cor_matrix %>%
  as.data.frame() %>%
  rownames_to_column(var = "Variable_A") %>%
  pivot_longer(-Variable_A, names_to = "Variable_B", values_to = "Correlacion") %>%
  # Filtramos para no repetir (A con B es lo mismo que B con A) y quitar la diagonal
  filter(Variable_A < Variable_B) %>%
  # Nos quedamos solo con las correlaciones significativas (ej. > 0.5 o < -0.5)
  filter(abs(Correlacion) > 0.5) %>%
  arrange(desc(abs(Correlacion))) %>%
  head(15) # Mostramos las 15 más importantes

# 3. Presentar con kableExtra con estilo profesional
cor_tabla %>%
  kable(caption = "Top 15 de Correlaciones de Pearson más Fuertes",
        col.names = c("Variable 1", "Variable 2", "Coeficiente (r)"),
        digits = 3, align = "c") %>%
  kable_styling(bootstrap_options = c("striped", "hover", "condensed"),
                full_width = F, 
                position = "center") %>%
  column_spec(3, bold = T, 
              color = spec_color(cor_tabla$Correlacion, end = 0.9)) # Color dinámico

```
Lo que podemos destacar de la tabla es:

* Podemos evidenciar que área y perímetro solo tienen una fuerte correlación lineal entre ellas, mientras que con el resto de las variables (incluyendo la variable respuesta) presentan una correlación baja, por lo que no serán selecionadas para el modelo.

* Las variables explicativas originales presentan alta correlación entre sí, por lo que solo se conservará variables que guarden la información de sexo, y raza.

*Variables explicativas seleccionadas:*

* *LMW68*: Número de casos de cáncer de púlmon en hombres blancos en el año de 1968.

* *LMW78*: Número de casos de cáncer de púlmon en hombres blancos en el año de 1978.

* *LFW68*: Número de casos de cáncer de púlmon en mujeres blancos en el año de 1968.

* *LFW78*: Número de casos de cáncer de púlmon en mujeres blancos en el año de 1978.

```{r correlograma, echo=FALSE, fig.height=6, fig.width=10, message=FALSE, warning=FALSE}
# 1. Seleccionamos las variables clave para no saturar
# vars_interes <- c("tasa_88", "tasa_78", "tasa_68", "tasa_white_88", "tasa_black_88", 
#                   "tasa_hombre_88", "tasa_mujer_88", "casos_totales68", "casos_totales78", "casos_totales88",
#                   "pop_total68", "pop_total78", "pop_total88", "cambio_78_88", "cambio_68_88", "cambio_68_78",
#                   "tasa_white_68", "tasa_black_68", "tasa_white_78", "tasa_black_78", "tasa_white_88",
#                   "tasa_black_88", "tasa_mujer_68", "tasa_hombre_68", "tasa_mujer_78", "tasa_hombre_78",
#                   "tasa_mujer_88", "tasa_hombre_88"
#                   )   
vars_interes <- c("tasa_88", "tasa_white_88", "tasa_black_88", 
                  "tasa_hombre_88", "tasa_mujer_88", "casos_totales68", "casos_totales78", "casos_totales88",
                  "pop_total68", "pop_total78", "pop_total88", "cambio_78_88", "cambio_68_88", "cambio_68_78",
                   "tasa_white_88",
                  "tasa_black_88",
                  "tasa_mujer_88", "tasa_hombre_88"
                  )   

matriz_cor <- cor(st_drop_geometry(ohlung[, vars_interes]), use = "complete.obs")

# 2. Dibujar el Correlograma
par(bg = "white")
corrplot(matriz_cor, 
         method = "color", 
         type = "upper", 
         order = "hclust", # Agrupa variables similares
         addCoef.col = "black", # Muestra el número
         tl.col = "black", tl.srt = 45, # Etiquetas
         col = brewer.pal(n = 8, name = "RdBu"), # Rojo (negativo) a Azul (positivo)
         diag = FALSE,
         title = "\nRelación entre Tasas de Cáncer y Demografía",
         mar = c(0,0,1,0))

```


# Matrices W

```{r matriz W, include=FALSE}

#- Crea puntos representativos (centroides) 
st_crs(ohlung) <- 26917
xy0 <- st_centroid(ohlung)  
coords <- st_coordinates(xy0) # Extrae coordenadas
head(coords)

#- Grafica el mapa de municipios con los centroides ----
plot(st_geometry(ohlung), border = "grey",
     col = "white", axes = TRUE) # Mapa base de municipios
title(main = "Condados de Ohaio") # Título
plot(st_geometry(xy0), add = TRUE, pch = 19, cex = 0.5) # Centroides encima
grid() # Cuadrícula
 

#Physical neighbours
rook_nb_b <- nb2listw(poly2nb(ohlung,queen=FALSE), 
                      style="B",zero.policy = TRUE)
rook_nb_w <- nb2listw(poly2nb(ohlung,queen=FALSE), 
                      style="W",zero.policy = TRUE)
queen_nb_b <- nb2listw(poly2nb(ohlung,queen=TRUE), 
                       style="B",zero.policy = TRUE)
queen_nb_w <- nb2listw(poly2nb(ohlung,queen=TRUE), 
                       style="W",zero.policy = TRUE)


#- Estructuras de vecindad basadas en distancia y grafos ----
# convertir sf a sp
xy_sp <- as(xy0, "Spatial") 

#- vecinos por triangulación de Delaunay.---- 
#Une puntos cercanos formando triángulos.
trinb <- tri2nb(xy_sp)

# Convierte esa vecindad en pesos:
tri_nb_b <- nb2listw(tri2nb(xy_sp), style = "B", zero.policy = TRUE)
tri_nb_w <- nb2listw(tri2nb(xy_sp), style = "W", zero.policy = TRUE)


#- vecinos con el criterio Sphere of Influence.---- 
#Parte de la triangulación y deja conexiones según cercanía/influencia entre puntos.
soi_nb_b <- nb2listw(graph2nb(soi.graph(trinb, xy_sp)), style = "B", zero.policy = TRUE)
soi_nb_w <- nb2listw(graph2nb(soi.graph(trinb, xy_sp)), style = "W", zero.policy = TRUE)



#- Crea vecinos por vecino relativo.---- 
#Conecta dos puntos si no hay un tercer punto “más cercano” que se interponga.

relative_nb_b <- nb2listw(graph2nb(relativeneigh(xy_sp), sym = TRUE), style = "B", zero.policy = TRUE)
relative_nb_w <- nb2listw(graph2nb(relativeneigh(xy_sp), sym = TRUE), style = "W", zero.policy = TRUE)


##- Crea vecinos por grafo de Gabriel. ---- 
# Conecta dos puntos si el círculo entre ellos no contiene otros puntos.
gabriel_nb_b <- nb2listw(graph2nb(gabrielneigh(xy_sp), sym = TRUE), style = "B", zero.policy = TRUE)
gabriel_nb_w <- nb2listw(graph2nb(gabrielneigh(xy_sp), sym = TRUE), style = "W", zero.policy = TRUE)

##- Graficos vecindad basadas en distancia y grafos ----
# Crear objetos nb
trinb <- tri2nb(xy_sp)
soinb <- graph2nb(soi.graph(trinb, xy_sp))
gabrielnb <- graph2nb(gabrielneigh(xy_sp), sym = TRUE)
relativenb <- graph2nb(relativeneigh(xy_sp), sym = TRUE)

plot(st_geometry(ohlung), border = "gray")
plot(trinb, coords, add = TRUE, col = "red")
title("Delaunay")

plot(st_geometry(ohlung), border = "gray")
plot(soinb, coords, add = TRUE, col = "green")
title("Sphere of Influence")

plot(st_geometry(ohlung), border = "gray")
plot(gabrielnb, coords, add = TRUE, col = "blue")
title("Gabriel")

plot(st_geometry(ohlung), border = "gray")
plot(relativenb, coords, add = TRUE, col = "orange")
title("Relative Neighbour")

#- W por k vecinos más cercanos ----

knn1_nb_b <- nb2listw(knn2nb(knearneigh(xy_sp, k = 1)), style = "B", zero.policy = TRUE)
knn1_nb_w <- nb2listw(knn2nb(knearneigh(xy_sp, k = 1)), style = "W", zero.policy = TRUE)

knn2_nb_b <- nb2listw(knn2nb(knearneigh(xy_sp, k = 2)), style = "B", zero.policy = TRUE)
knn2_nb_w <- nb2listw(knn2nb(knearneigh(xy_sp, k = 2)), style = "W", zero.policy = TRUE)

knn3_nb_b <- nb2listw(knn2nb(knearneigh(xy_sp, k = 3)), style = "B", zero.policy = TRUE)
knn3_nb_w <- nb2listw(knn2nb(knearneigh(xy_sp, k = 3)), style = "W", zero.policy = TRUE)

knn4_nb_b <- nb2listw(knn2nb(knearneigh(xy_sp, k = 4)), style = "B", zero.policy = TRUE)
knn4_nb_w <- nb2listw(knn2nb(knearneigh(xy_sp, k = 4)), style = "W", zero.policy = TRUE)

#- Graficos matrices k vecinos mas cercanos ----  
# Crear nb (si no los tienes)
knn1_nb <- knn2nb(knearneigh(xy_sp, k = 1))
knn2_nb <- knn2nb(knearneigh(xy_sp, k = 2))
knn3_nb <- knn2nb(knearneigh(xy_sp, k = 3))
knn4_nb <- knn2nb(knearneigh(xy_sp, k = 4))

plot(st_geometry(ohlung), border = "gray")
plot(knn1_nb, coords, add = TRUE, col = "red")
title("k = 1")

plot(st_geometry(ohlung), border = "gray")
plot(knn2_nb, coords, add = TRUE, col = "blue")
title("k = 2")

plot(st_geometry(ohlung), border = "gray")
plot(knn3_nb, coords, add = TRUE, col = "green")
title("k = 3")

plot(st_geometry(ohlung), border = "gray")
plot(knn4_nb, coords, add = TRUE, col = "orange")
title("k = 4")


#----------------------------------------------------------------

#- Evaluación y selección de matrices de pesos espaciales ----

# Crea lista de todas las matrices creadas
mat <- list(
  rook_nb_b, rook_nb_w,
  queen_nb_b, queen_nb_w,
  tri_nb_b, tri_nb_w,
  soi_nb_b, soi_nb_w,
  gabriel_nb_b, gabriel_nb_w,
  relative_nb_b, relative_nb_w,
  knn1_nb_b, knn1_nb_w,
  knn2_nb_b, knn2_nb_w,
  knn3_nb_b, knn3_nb_w,
  knn4_nb_b, knn4_nb_w
)


# Nombre a cada elemto de la fila
names(mat) <- c(
  "rook_b", "rook_w",
  "queen_b", "queen_w",
  "tri_b", "tri_w",
  "soi_b", "soi_w",
  "gabriel_b", "gabriel_w",
  "relative_b", "relative_w",
  "knn1_b", "knn1_w",
  "knn2_b", "knn2_w",
  "knn3_b", "knn3_w",
  "knn4_b", "knn4_w"
)

aux_p <- numeric(length(mat)) # Vector numérico vacío para los p-values 
aux_I <- numeric(length(mat)) # Vector numérico vacío para los indiced e moran 

# Recorre TODAS las matrices W y calcula Moran para cada una.
for(i in seq_along(mat)){
  test <- moran.test(ohlung$casos_totales88/ohlung$pop_total88, mat[[i]], alternative = "two.sided")
  
  aux_p[i] <- test$p.value
  aux_I[i] <- test$estimate[1]   # Moran's I
}



# Guardar el valor-p de cada matriz ordenado de menor a mayor
resultados_w <- data.frame(
  matriz = names(mat),
  moran_I = aux_I,
  p_value = aux_p
)


kableExtra::kable(resultados_w[order(resultados_w$p_value), ],
      digits = 3)


```
De acuerdo con la tabla, podemos ver en la mayoría (16 de 20) el valor p es menor al nivel de significancia ($\alpha=0.05$), por lo cual se rechaza la hipotesis nula de independencia espacial, lo cual evidencia correlación espacial en los datos, teniendo en cuenta que hubo casos específicos en los que no se rechaza esa hipótesis nula, puede entenderse como que no en todas las configuraciones la dependencia espacial es consistente.

Por otro lado como en este caso estamos manejando condados (regiones) se deicidió optar por usar la matriz de pesos de vecindad por el criterio reina, ya que entre la matriz reina y torre, con pesos y binarias (en cada caso), la matriz de reina con pesos es la que tiene menor p valor.





--------------------------------------------------------------------------------



# Modelado Espacial de Cáncer de Pulmón (1988)

##  Selección de Variables
Para modelar los datos de área de forma adecuada, la estructura del modelo debe seguir una lógica epidemiológica de conteo:

*   **Variable Dependiente ($Y$):** `casos_totales88`. Representa el número total de casos observados en el condado durante 1988.
    *   Se recomienda incluir la tendencia histórica `tasa_78` para capturar la inercia temporal.

## Evaluación y Selección de la Matriz $W$
La elección de $W$ no es arbitraria; se debe seleccionar aquella que maximice la captura de la dependencia espacial en los datos de 1988.


Según el sustento teórico, la matriz de pesos puede basarse en la similitud de una variable $X$ altamente relacionada con la respuesta $Z$. Para esto, definimos $w_{ij} = 1/(x_i - x_j)$, donde $x$ es la variable con mayor correlación con la tasa de cáncer de 1988. 

Se evalúan cuatro tipos de estructuras:

*   **Contigüidad Física:** Rook (Torre) y Queen (Reina).

*   **Basadas en Distancia:** $k$-vecinos más cercanos con $k=3,4,5, 6,7, 8, 9, 10$.

*   **Basada en Atributos:** Ponderación por diferencia de tasas históricas (similitud epidemiológica).


```{r seleccion_w, echo=FALSE, message=FALSE, warning=FALSE}
#----------------------------------------------------------------
# 1. Preparación y Limpieza de Memoria ----
#----------------------------------------------------------------
# Borrar objetos pesados innecesarios para liberar RAM
# rm(list = setdiff(ls(), c("ohlung", "casos_condado"))) 

# Lista de variables candidatas para ponderar la matriz W
vars_candidatas <- c("tasa_78", "tasa_68", "pop_total", "AREA", "PERIMETER", "LM88", "LF88")

#----------------------------------------------------------------
# 2. Selección de Variable para Ponderación de W ----
#----------------------------------------------------------------
# Evaluamos cuál variable tiene mayor correlación con Y para la ponderación
cor_resultados <- cor(ohlung$tasa_88, st_drop_geometry(ohlung[, vars_candidatas]), 
                      use = "complete.obs") %>% 
                  as.data.frame() %>% 
                  pivot_longer(everything(), names_to = "Variable", values_to = "Correlacion")

# Variable seleccionada para ponderar W por atributo: tasa_78  con  correlación 0.543

#----------------------------------------------------------------
# 3. Creación de Matrices W Candidatas ----
#----------------------------------------------------------------
# Usamos una lista para procesar matrices de forma iterativa y ahorrar memoria
matrices_list <- list()

# A. Contigüidad física
nb_q <- poly2nb(ohlung, queen = TRUE)
# Alternativamente, usa diferentes estilos de ponderación
matrices_list$Insumo.lw <- nb2listw(nb_q, zero.policy = TRUE )
matrices_list$Insumo.lwb <- nb2listw(nb_q, style = "B",zero.policy = TRUE)
matrices_list$Insumo.lwc <- nb2listw(nb_q, style = "C",zero.policy = TRUE)
matrices_list$Insumo.lwu <- nb2listw(nb_q, style = "U",zero.policy = TRUE)
matrices_list$Insumo.lww <- nb2listw(nb_q, style = "W",zero.policy = TRUE) #Queen


# B. K-vecinos más cercanos (k=4, k=5)
coords <- st_coordinates(st_centroid(ohlung))
for(k_val in 3:10) {
  knb <- knn2nb(knearneigh(coords, k = k_val))
  matrices_list[[paste0("KNN", k_val)]] <- nb2listw(knb, style = "W")
}

# C. Basada en Atributo (Variable Weighting)
# Definición: w_ij = 1 / (x_i - x_j)
# Creamos una matriz de distancias de atributo
# var_peso_nombre <- cor_resultados$Variable[which.max(abs(cor_resultados$Correlacion))]
# var_peso_val    <- ohlung[[var_peso_nombre]]
# dist_attr <- as.matrix(var_peso_val)
dist_attr <- as.matrix(dist(ohlung[[cor_resultados$Variable[which.max(abs(cor_resultados$Correlacion))]]]))
# Invertimos la distancia (manejando división por cero en la diagonal)
w_attr <- 1 / (dist_attr + 1e-10)
diag(w_attr) <- 0
# Convertir a formato de lista de pesos (listw) para análisis espacial
matrices_list$Variable_Weight <- mat2listw(w_attr, style = "W")

#----------------------------------------------------------------
# 4. Evaluación de Moran Global para Selección Final ----
#----------------------------------------------------------------
eval_moran <- data.frame(Matriz = names(matrices_list), Moran_I = NA, p_valor = NA)

for(i in seq_along(matrices_list)) {
  test <- moran.test(ohlung$tasa_88, matrices_list[[i]], alternative = "two.sided", zero.policy = TRUE)
  eval_moran$Moran_I[i]  <- test$estimate
  eval_moran$p_valor[i]  <- test$p.value
}

# Ordenar por significancia (p-valor más bajo)
eval_moran[order(eval_moran$p_valor), ]


W_seleccionada <- matrices_list$KNN8
coords <- st_coordinates(st_centroid(ohlung))
nb_knn8 <- knn2nb(knearneigh(coords, k = 8))

```

Se evaluaron 10 estructuras de vecindad distintas. Todas resultaron significativas (p < 0.05), confirmando la existencia de conglomerados espaciales de cáncer de pulmón. La matriz de 8 vecinos más cercanos (KNN8) fue seleccionada por presentar la mayor significancia estadística (p = 0.00065), seguida por la matriz basada en atributos, lo que sugiere que la cercanía geográfica y la similitud en tasa_78 explican el patrón observado.

A continuación se presentan los mapas de clústeres LISA utilizando tanto la matriz seleccionada (KNN8).


```{r Indice de Moran, echo=FALSE, message=FALSE, warning=FALSE}
#Pruebas de autocorrelación con indice de moran
moran.test(ohlung$tasa_88, W_seleccionada, alternative = "two.sided", zero.policy = TRUE)
```

```{r mapa_lisa, echo=FALSE, message=FALSE, warning=FALSE}

# 1. Calculamos el Moran Local usando la matriz ganadora (KNN7)
local_moran <- localmoran(ohlung$tasa_88, W_seleccionada, zero.policy = TRUE)

# Dividimos el área gráfica en 1 fila y 2 columnas
grid.newpage()

pushViewport(viewport(layout = grid.layout(1, 2)))

print_moran_plot <- function() {
  par(mar = c(5, 4, 4, 1), new = FALSE)
  mp <- moran.plot(ohlung$tasa_88, W_seleccionada, 
         labels = as.character(ohlung$NAME), 
         pch = 19, 
         col = "black",          # Puntos normales en negro
         bg = "red",             # Puntos influyentes en rojo
         xlab = "Tasa de Cáncer 1988", 
         ylab = "Tasa Rezagada (Promedio Vecinos KNN8)",
         main = "Dispersograma de Moran: Cáncer de Pulmón en Ohio (1988)",
         las = 1, 
         cex = 0.7)

# Usamos 'bg' para resaltar los resultados estadísticos
legend("bottomright", 
       legend = c("I de Moran: 0.1548", 
                  "Valor P:    0.00065",
                  "Matriz:     KNN8"), 
       cex = 0.9,
       bg = "#D5F5E3", # Un verde claro profesional
       box.col = "darkgreen",
       inset = 0.02)
grid(col = "lightgray", lty = "dotted")
mtext("Cuadrantes: Superior-Derecha (Alto-Alto), Inferior-Izquierda (Bajo-Bajo)", 
      side = 3, line = -1.0, cex = 0.7, adj = 0.02, col = "darkblue")
}

# Dibujar el primer gráfico en la columna 1
print(print_moran_plot(), vp = viewport(layout.pos.row = 1, layout.pos.col = 1))

# 2. Preparar los datos para el mapeo
ohlung$moran_i <- local_moran[,1]     # Índice de Moran local
ohlung$p_valor <- local_moran[,5]     # P-valor del test local

# 3. Escalar la variable para identificar los cuadrantes (Alto-Alto, Bajo-Bajo, etc.)
tasa_scale <- scale(ohlung$tasa_88)
lag_scale <- scale(lag.listw(W_seleccionada, ohlung$tasa_88))

# 4. Crear las categorías de los clústeres
ohlung$cluster <- "No Significativo"
ohlung$cluster[tasa_scale > 0 & lag_scale > 0 & ohlung$p_valor < 0.05] <- "Alto-Alto (Hotspot)"
ohlung$cluster[tasa_scale < 0 & lag_scale < 0 & ohlung$p_valor < 0.05] <- "Bajo-Bajo (Coldspot)"
ohlung$cluster[tasa_scale > 0 & lag_scale < 0 & ohlung$p_valor < 0.05] <- "Alto-Bajo (Atípico)"
ohlung$cluster[tasa_scale < 0 & lag_scale > 0 & ohlung$p_valor < 0.05] <- "Bajo-Alto (Atípico)"


# Primero preparamos una columna de etiquetas solo para los significativos
ohlung$etiqueta_lisa <- ifelse(ohlung$cluster == "No Significativo", "", as.character(ohlung$NAME))


mapa_lisa <- tm_shape(ohlung) +
  tm_polygons("cluster", 
              title = "Clústeres LISA (Tasa 88)",
              palette = c("Alto-Alto (Hotspot)" = "#e31a1c", 
                          "Bajo-Bajo (Coldspot)" = "#1f78b4", 
                          "Alto-Bajo (Atípico)" = "#a6cee3", 
                          "Bajo-Alto (Atípico)" = "#fb9a99", 
                          "No Significativo" = "#f0f0f0"),
              border.col = "grey40",
              lwd = 0.4) +
  # Añadimos los nombres destacados
  tm_text("etiqueta_lisa", size = 0.6, col = "black", remove.overlap = TRUE) +
  tm_layout(main.title = "B. Mapa de Clústeres (LISA)",
            main.title.size = 1,
            legend.position = c("left", "bottom"),
            legend.title.size = 0.8,
            legend.text.size = 0.6,
            frame = FALSE)

# Dibujar el mapa en la columna 2
print(mapa_lisa, vp = viewport(layout.pos.row = 1, layout.pos.col = 2))


# 
# # 5. Dibujar el mapa con tmap
# tm_shape(ohlung) +
#   tm_polygons("cluster",
#               title = "Clústeres LISA (Tasa 88)",
#               palette = c("Alto-Alto (Hotspot)" = "#FF0000",
#                          "Bajo-Bajo (Coldspot)" = "#2F00FF",
#                          "Alto-Bajo (Atípico)" = "#D24AF7",
#                          "Bajo-Alto (Atípico)" = "#9900FF",
#                          "No Significativo" = "white"),
#               border.col = "black",
#               lwd = 0.5) +
#   tm_layout(main.title = "Mapa de Clústeres de Cáncer de Pulmón",
#             legend.outside = TRUE)
```

El patrón espacial es heterogéneo. Tienes un gradiente claro: un noroeste "sano" (azul) frente a un sur y sureste con focos críticos (rojo). 



## 1. Comparación Estructural y Topológica
Antes de modelar, es vital entender cómo "se ven" las conexiones espaciales. Una matriz de pesos espaciales ($W$) captura el arreglo geométrico de los valores en el mapa. Compararemos la matriz **KNN8** (seleccionada previamente) con una de contigüidad **Reina** para evaluar la densidad de la red.

```{r comparacion_estructural, echo=FALSE}
# 2. Visualización Topológica
par(mfrow = c(1, 2), mar = c(0, 0, 1, 0))
plot(st_geometry(ohlung), border = "grey", main = "Contigüidad Reina")
plot(nb_q, coords, add = TRUE, col = "blue", lwd = 0.5)

plot(st_geometry(ohlung), border = "grey", main = "K-Vecinos (k=8)")
plot(W_seleccionada, coords, add = TRUE, col = "red", lwd = 0.5)

# # 3. Métricas de conectividad
# cat("Promedio de vecinos Reina:", mean(card(nb_q)), "\n")
# cat("Promedio de vecinos KNN8:", mean(card(W_seleccionada$neighbours)), "\n")
```

## 2. Diagrama de Dispersión de Moran (Moran Scatterplot)
Este gráfico visualiza la relación entre el valor de la tasa en un condado ($z_i$) y el promedio ponderado de sus vecinos ($\sum c_{ij}z_j$).
*   **Cuadrantes I y III:** Representan autocorrelación espacial positiva (Hotspots y Coldspots).
*   **Cuadrantes II y IV:** Representan autocorrelación negativa (Atípicos espaciales).

```{r moran_scatterplot, echo=FALSE}
# Nota: moran.plot dibuja automáticamente las líneas de los promedios (cuadrantes)
moran.plot(ohlung$tasa_88, W_seleccionada, 
         labels = as.character(ohlung$NAME), 
         pch = 19, 
         col = "black",          # Puntos normales en negro
         bg = "red",             # Puntos influyentes en rojo
         xlab = "Tasa de Cáncer 1988", 
         ylab = "Tasa Rezagada (Promedio Vecinos KNN8)",
         main = "Dispersograma de Moran: Cáncer de Pulmón en Ohio (1988)",
         las = 1, 
         cex = 0.7)

# Usamos 'bg' para resaltar los resultados estadísticos
legend("bottomright", 
       legend = c("I de Moran: 0.1548", 
                  "Valor P:    0.00065",
                  "Matriz:     KNN8"), 
       cex = 0.9,
       bg = "#D5F5E3", # Un verde claro profesional
       box.col = "darkgreen",
       inset = 0.02)
grid(col = "lightgray", lty = "dotted")
mtext("Cuadrantes: Superior-Derecha (Alto-Alto), Inferior-Izquierda (Bajo-Bajo)", 
      side = 3, line = -1.0, cex = 0.7, adj = 0.02, col = "darkblue")
```

El diagrama de dispersión de Moran muestra una relación lineal positiva, ratificando la existencia de autocorrelación espacial. Se identifican condados como Monroe y Jefferson en el cuadrante Alto-Alto, actuando como núcleos de los clústeres de alta incidencia. Por el contrario, condados como Noble actúan como outliers espaciales, presentando tasas significativamente menores que el promedio de sus vecinos.

## 3. Exploración de Promedios Móviles Espaciales
La matriz $W$ actúa como un **operador de rezago espacial**. Al calcular el promedio ponderado de los vecinos, suavizamos la variable para detectar tendencias regionales de largo alcance en lugar de ruido local.

```{r promedios_moviles, echo=FALSE, message=FALSE, warning=FALSE}
# Calcular el rezago espacial (promedio móvil)
ohlung$tasa_lag88 <- lag.listw(W_seleccionada, ohlung$tasa_88)

# Comparar mapa original vs suavizado
tmap_arrange(
  tm_shape(ohlung) + tm_polygons("tasa_88", title = "Tasa Original", palette = "Reds"),
  tm_shape(ohlung) + tm_polygons("tasa_lag88", title = "Promedio Móvil (KNN8)", palette = "Reds")
)
```

## 4. Análisis de Eigenvectores (MESF/MEM)
La técnica **MESF** filtra la autocorrelación de los residuales y la transfiere al intercepto del modelo. Los eigenvectores representan patrones de mapas: los de valores propios altos muestran gradientes globales, mientras que los bajos muestran contrastes locales.

```{r mesf_analysis, echo=FALSE, message=FALSE, warning=FALSE}
# 1. Matriz de conectividad binaria C
C_mat <- nb2mat(nb_knn8, style = "B")

# 2. Operador de proyección de Moran (M)
n <- nrow(ohlung)
I <- diag(n)
M <- I - matrix(1, n, n)/n
MBM <- M %*% C_mat %*% M

# 3. Eigendecomposición
eig <- eigen(MBM, symmetric = TRUE)
# Filtrar eigenvectores con MC/MCmax > 0.25 (umbral Griffith)
umbral <- 0.25
EV_validos <- as.data.frame(eig$vectors[, eig$values / max(eig$values) > umbral])
colnames(EV_validos) <- paste0("EV", 1:ncol(EV_validos))

# Visualizar el primer eigenvector (Patrón de máxima autocorrelación positiva)
ohlung$EV1 <- EV_validos$EV1
tm_shape(ohlung) + tm_polygons("EV1", palette = "RdYlGn", title = "Eigenvector 1 (Gradiente Principal)")
```

## 5. Pruebas de Diagnóstico para Selección del Modelo (LM Tests)
Para decidir si la dependencia espacial debe modelarse en la **variable dependiente** (Modelo de Rezago/Lag) o en los **términos de error** (Modelo de Error), utilizamos los Tests del Multiplicador de Lagrange sobre un modelo base de Mínimos Cuadrados.

```{r lm_tests, eval=FALSE, include=FALSE}
# 1. Cargamos la librería para la selección
library(MASS)
library(glmnet)

# 2. Ajustamos el modelo completo (el que tiene todas las variables)
# Nota: R gestionará automáticamente las variables redundantes
mco_completo <- lm(tasa_88 ~ AREA + PERIMETER + tasa_white_68 + 
                 tasa_black_68 + tasa_white_78 + tasa_white_78  + 
                 tasa_mujer_68 + tasa_hombre_68 + tasa_mujer_78 + 
                 tasa_hombre_78 + casos_totales68 + casos_totales78 + 
                 pop_total68 + pop_total78 + tasa_68 + tasa_78 + 
                  cambio_68_78, 
               data = ohlung)

# 3. Selección automática de variables (Stepwise)
# 'direction = "both"' quita y pone variables hasta encontrar el mejor AIC
mco_final <- stepAIC(mco_completo, direction = "both", trace = FALSE)

# 4. Presentar el resumen del modelo seleccionado
summary(mco_final)

# 5. Diagnóstico de autocorrelación espacial para el modelo seleccionado
lm.morantest(mco_final, W_seleccionada, alternative = "two.sided", zero.policy = TRUE)





# 2. Preparar los datos (Lasso requiere matrices, no data.frames)
# Seleccionamos las columnas numéricas que quieres evaluar
columnas_x <- c("AREA", "PERIMETER", "tasa_white_68", "tasa_black_68", "tasa_white_78", 
                "tasa_black_78", "tasa_mujer_68", "tasa_hombre_68", "tasa_mujer_78", 
                "tasa_hombre_78", "casos_totales68", "casos_totales78", 
                "pop_total68", "pop_total78", "tasa_68", "tasa_78", 
                "cambio_68_78")

# Creamos la matriz X (predictores) y el vector Y (respuesta)
# Eliminamos filas con NA si las hubiera
datos_limpios <- na.omit(st_drop_geometry(ohlung)[, c("tasa_88", columnas_x)])
x <- as.matrix(datos_limpios[, -1])
y <- datos_limpios$tasa_88

# 3. Ajustar el modelo Lasso con Validación Cruzada para encontrar el mejor 'lambda'
lasso_cv <- cv.glmnet(x, y, alpha = 1) # alpha = 1 es Lasso

# 4. Ver los coeficientes seleccionados
# Buscamos el lambda que da el menor error
coeficientes_finales <- coef(lasso_cv, s = "lambda.min")
print(coeficientes_finales)

# 5. Visualizar la importancia de las variables
plot(lasso_cv)




# 1. Asegurarnos de usar la nueva función lm.RStests
diagnostico_espacial <- lm.RStests(mco_final, W_seleccionada, test = "all", zero.policy = TRUE)

# 2. Mostrar los resultados
print(diagnostico_espacial)

```

Este resultado es muy interesante porque contradice lo que parecía un modelo "limpio" y revela una estructura espacial oculta que solo las pruebas robustas logran detectar.

### Las Pruebas Simples (RSerr y RSlag)

* RSerr (Error): Tiene un p-valor de 0.7663. No es significativo.

* RSlag (Lag): Tiene un p-valor de 0.0622. Está muy cerca del límite (0.05), pero técnicamente no es significativo al 5%.


### Las Pruebas Robustas (¡Las que mandan aquí!)
Cuando las pruebas simples fallan o son dudosas, miramos las ajustadas/robustas (adjRS). Estas pruebas controlan por la posible presencia de ambos tipos de dependencia espacial al mismo tiempo.

* adjRSerr (p = 0.0060): Muy significativo.
* adjRSlag (p = 0.0009): Extremadamente significativo.

A veces, un tipo de dependencia espacial (lag) "enmascara" a la otra (error). Las pruebas robustas limpian ese efecto mutuo.

Para elegir el modelo seguimos la regla de decisión de Anselin:

  Si ambas pruebas robustas son significativas (como ocurre aquí), elegimos la que tenga el p-valor más pequeño o el estadístico más alto: adjRSlag ($p = 0.0009$) es mucho más pequeño que adjRSerr ($p = 0.0060$)  un Modelo de Retardo Espacial (Spatial Lag Model - SAR).
  
Esto indica que, incluso después de controlar por población, raza y tasas históricas, la tasa de cáncer de un municipio sí está influenciada directamente por las tasas de sus vecinos. Existe un efecto de "derrame" o contagio espacial (spillover) que el modelo MCO no estaba captando.


Ejecuta este código para ajustar el modelo definitivo que ganaste en este test:


```{r}
library(spatialreg)
# Ajustamos el modelo de Retardo Espacial (SAR)
# modelo_sar <- lagsarlm(formula = mco_final$call$formula, 
#                        data = ohlung, 
#                        listw = W_seleccionada,, 
#                        zero.policy = TRUE)
# # Ver los resultados finales
# summary(modelo_sar)

```

En el summary, busca el valor de Rho ($\rho$). Si es positivo y significativo, habrás confirmado matemáticamente que el cáncer de pulmón en Ohio se agrupa por vecindad más allá de lo que explican tus variables.
¿Te animas a ver si ese valor Rho sale significativo?


















--------------------------------------------------------------------------------

