---
title: "CÁNCER DE PULMÓN OHIO"
author: "María Paula Camargo Rincón"
date: "2026-03-02"
output:
---
```{r directorio y librerias, message=FALSE, warning=FALSE, include=FALSE}
rm(list = ls())
library(dplyr) # para manejo de datos
library(sf) # para leer la base de datos
library(ggplot2) # para gráficos
library(tidyr) # para poner en formato largo la tabla
library(knitr) # para mostrar las tablas
library(ppcor) #correlación parcial
library(MASS) # binomial negativa
library(dglm) # modelos doblemente generalizados
library(lme4) # para hacer poisson con efecto aleatorio
library(glmmTMB) # para hacer binomial negativa con efecto aleatorio
library(pscl) # para modelo 0 inflado
library(psych) # para pairs.panels(), parte descriptiva 
library(performance) # verificar supuestos de modelos
library(glmtoolbox) # envelope
```
# Introducción {#PrInv}

Este conjunto de datos se deriva de un estudio de mortalidad por cáncer de pulmón en Ohio realizado entre 1968 y 1978 a nivel de condado. La base de datos `ohiolung` contiene información para los 88 condados del estado de Ohio, (EE. UU.). La base de datos proviene del GeoDa (Center for Geospatial Analysis and Computation) y presenta 42 variables. En las estas se presentan datos referentes a la mortalidad por cáncer de pulmón estratificada por género (masculino/femenino) y raza (blanca/negra), junto variables geográficas básicas.

La siguiente tabla resume las variables principales de la base de datos:

```{r tabla1, echo=FALSE, message=FALSE, warning=FALSE}
library(sf)
library(dplyr)
library(kableExtra)
library(knitr)

variables <- data.frame(
  Variable = c("CountyID", "NAME", "FIPSNO", "AREA", "PERIMETER", "RECORD_ID", "COUNTYID",
               "LGRyy", "POPGRyy", "LGyy", "POPGyy"),
  Descripcion = c("ID secuencial del condado (orden alfabético)",
                  "Nombre del condado",
                  "Código FIPS del condado (numérico)",
                  "Área del polígono (condado)",
                  "Perímetro del polígono (condado)",
                  "ID único del registro",
                  "ID del condado",
                  "Casos de cáncer de pulmón para género G (M/F) y raza R (W/B) en año yy (1968, 1978, 1988)",
                  "Población en riesgo para género G y raza R en año yy",
                  "Total de casos de cáncer de pulmón por género G en año yy",
                  "Población total en riesgo por género G en año yy")
)

knitr::kable(variables, caption = "Definición de variables principales en la base de datos ohlung.shp")%>%
  kable_styling(
    font_size = 10,  # Tamaño de fuente reducido
    latex_options = c("striped", "scale_down"),  # Escalado automático
    full_width = FALSE
  ) %>%
  column_spec(2, width = "10cm") %>% # Ancho específico para descripción
 column_spec(1, bold = TRUE) # Ancho específico para variable



```
Se realizó una modificación del formato de la tabla para poder trabajar con las variables sexó (Femenino, Masculino), año(1968, 1978, 1988) y raza (Blanco, Negro)
```{r formato largo, echo=FALSE, message=FALSE, warning=FALSE}
ohlung <- st_read("ohiolung/ohlung.shp", quiet = TRUE) %>%
  st_drop_geometry() 
ohlung_long <- ohlung %>%
  dplyr::select(COUNTYID, NAME, AREA, PERIMETER,
                LMW68, LFW68, LMB68, LFB68,
                POPMW68, POPFW68, POPMB68, POPFB68,
                LMW78, LFW78, LMB78, LFB78,
                POPMW78, POPFW78, POPMB78, POPFB78,
                LMW88, LFW88, LMB88, LFB88,
                POPMW88, POPFW88, POPMB88, POPFB88) %>%
  tidyr::pivot_longer(
    cols = dplyr::matches("^(LMW|LFW|LMB|LFB|POPMW|POPFW|POPMB|POPFB)\\d{2}$"),
    names_to = "temp",
    values_to = "value"
  ) %>%
  dplyr::mutate(
    gender = dplyr::if_else(stringr::str_detect(temp, "M"), "Male", "Female"),
    race = dplyr::if_else(stringr::str_detect(temp, "W"), "White", "Black"),
    year   = as.numeric(stringr::str_extract(temp, "\\d{2}")) + 1900,
    type   = dplyr::if_else(stringr::str_detect(temp, "^L"), "cases", "pop")
  ) %>%
  dplyr::select(-temp) %>%  # Funciona con dplyr::select() explícito
  tidyr::pivot_wider(names_from = type, values_from = value) %>%
  dplyr::mutate(
    gender = as.factor(gender),
    race = as.factor(race),
    year   = as.factor(year)
  )

knitr::kable(head(ohlung_long, 10), caption = "Vista de los datos en formato largo")
```
```{r conteos iguales a 0}
ohlung_long %>%
  dplyr::select(cases) %>%
  dplyr::filter(cases == 0) %>%
  dplyr::summarise(count = n())
```
Notese que tenemos de 1056 observaciones, 386 son 0 casos, esto puede representar un problema más adelante en los modelos, ya que puede tender a inflar la varianza.

```{r}
numericas <- ohlung_long %>% dplyr::select(-c(COUNTYID,NAME,gender,race,year))
pairs.panels(numericas)
```
ALta correlación entre casos y población, se presenta correlación moderadamente alta entre el área y el perímetro. En las correlaciones parciales podemos ver que la relación entre las variables independientes, área y perímetro, y las variables dependientes, casos y población, tienen una correlación baja con las demás variables.

Se destaca en los gráficos de dispersión que a pesar de que la correlación alta moderada entre *Área* y *Perímetro*, las variables *Casos* y *Población* se comportan igualmente diferente en ambas variables, es decir, para *Casos* y *Población* se puede ver que hay más dispersión con la variable *Área* que con la variable *Perímetro*.

El coeficiente empleado en este gráfico es el coeficiente de correlación lineal de Pearson,

```{r}
hist(ohlung_long$cases,breaks = 50)
```

```{r}
boxplot(cases ~ gender, data=ohlung_long)
boxplot(cases ~ race, data=ohlung_long)
boxplot(cases ~ year, data=ohlung_long)
```
Presencia de datos atípicos por años, mas dispersión conforme pasan los años, sin embargo la media parece mantenerse.Más dispersos en hombres que mujeres pero media constante, más datos atípicos por hombres que por mujeres.

```{r}
plot(ohlung_long$pop,ohlung_long$cases)
```

```{r}
casos_condado <- ohlung_long %>%
  group_by(NAME,year,gender) %>%
  summarise(casos = sum(cases, na.rm = TRUE), .groups = "drop")

top_condados <- ohlung_long %>%
  group_by(NAME) %>%
  summarise(total_casos = sum(cases, na.rm = TRUE)) %>%
  slice_max(total_casos, n = 15)

ggplot(
  casos_condado %>% filter(NAME %in% top_condados$NAME),
  aes(
    x = NAME,
    y = casos,
    fill = factor(year)
  )
) +
  geom_col(position = "dodge") +
  coord_flip() +
  labs(
    title = "Casos de cancer por condado y year",
    x = "Condado",
    y = "Numero de casos",
    fill = "year"
  ) +
  theme_minimal()
```
Podemos ver que por condado va aumentando los casos cada año evaluado.

```{r}
ggplot(
  casos_condado %>% filter(NAME %in% top_condados$NAME),
  aes(
    x = NAME,
    y = casos,
    fill = gender,
    group = interaction(year, gender)
  )
) +
  geom_col(
    position = position_dodge2(preserve = "single"),
    width = 0.8
  ) +
  coord_flip() +
  facet_grid(~ year) +
  labs(
    title = "Casos de cancer por condado, year y genero",
    x = "Condado",
    y = "Numero de casos",
    fill = "Genero"
  ) +
  theme_minimal()
```
Podemos ver más registros o casos en los hombres que en las mujeres en los distintos años y condados.

```{r}
top_condados2 <-  ohlung_long %>%  
  group_by(NAME) %>%
  summarise(total_casos = sum(cases, na.rm = TRUE),
            area = first(AREA)) %>% 
  slice_max(total_casos, n = 15)
knitr::kable(top_condados2, caption = "Top 15 condados con mas casos")
```

# Regresión poisson
```{r glm1}
glm1 <- glm(cases~PERIMETER+year+gender+race+NAME+pop,
            data=ohlung_long,family = poisson(link = "log"))
summary(glm1)
plot(glm1)
check_model(glm1)
#envelope(glm1, rep=100)
```
Perimeter no es significativa

```{r glm2}
glm2 <- glm(cases~gender + year + race +
               offset(log(pop)),
            data=ohlung_long,family = poisson(link = "log"))
summary(glm2)
plot(glm2)

check_model(glm2)
#envelope(glm2, rep=500)
```


```{r binomial negativa}
bnglm <- glm.nb(formula = cases~gender + year + race +
               offset(log(pop)),
            data=ohlung_long )
summary(bnglm)
plot(bnglm)


check_model(bnglm)
# envelope(bnglm, rep=500)
```


```{r quasi poisson}
glm_qp <- glm(cases ~ gender + year + race + offset(log(pop)),
              family = quasipoisson(link = "log"),
              data = ohlung_long)
summary(glm_qp)
plot(glm_qp)


check_model(glm_qp)
```

```{r doblemente generalizado}

dglm_model <- dglm(cases ~ gender + year + race,
                   offset = log(pop),
                   family = poisson,
                   data = ohlung_long)

summary(dglm_model)
plot(dglm_model)

check_model(dglm_model)
```

```{r efecto aleatorio}
# Modelo poisson con efecto aleatorio por condado
glmer <- glmer(cases ~ gender + race + year + (1 | NAME) + 
                        offset(log(pop)),
                      family = poisson(link = "log"),
                      data = ohlung_long)

summary(glmer)
plot(glmer)


check_model(glmer)
```

```{r binomial negativa efecto aleatorio}
# Modelo con binomial negativa + efecto aleatorio por condado
nbea <- glmmTMB(cases ~ gender + race + year + (1 | NAME) + 
                       offset(log(pop)),
                     family = nbinom2,          # ← aquí está el cambio clave
                     data = ohlung_long)

summary(nbea)
plot(fitted.values(nbea),residuals(nbea))
```

```{r 0 inflado poisson}
modelo_zip <- zeroinfl(
  cases ~ gender + race + year + offset(log(pop)),
  data = ohlung_long,
  dist = "poisson"
)

summary(modelo_zip)
plot(predict(modelo_zip),residuals(modelo_zip))
```


```{r 0 inflado binomial negativa}
modelo_zinb <- zeroinfl(
  cases ~ gender + race + year + offset(log(pop)) | 1,
  data = ohlung_long,
  dist = "negbin"
)

summary(modelo_zinb)
plot(predict(modelo_zinb),residuals(modelo_zinb))
```